---
title: "Revisão geral pré-Prova 3"
subtitle: "MATF14: Estatística Econômica I"
author: "Raydonal Ospina"
date: "14/12/2026"
output:
  xaringan::moon_reader:
    css: ["default", "metropolis", "metropolis-fonts", "custom-styles.css"]
    lib_dir: libs
    seal: false
    nature:
      highlightStyle: github
      highlightLines: true
      countIncrementalSlides: false
---

```{r setup, include=FALSE}
knitr::opts_chunk$set(echo = TRUE, warning = FALSE, message = FALSE, fig.retina = 2,
                      dev.args = list(bg = "transparent"))
suppressPackageStartupMessages({library(tidyverse); library(patchwork)})
area <- function(f, xlim, a, b, titulo = NULL, n = 600) {
  d <- tibble(x = seq(xlim[1], xlim[2], length.out = n), y = f(x))
  ggplot(d, aes(x, y)) + geom_area(data = filter(d, x >= a, x <= b), fill = "#f4a6a6", alpha = 0.9) +
    geom_line(color = "#1f3fbf", linewidth = 1.1) + labs(x = "x", y = "f(x)", title = titulo) + theme_minimal(base_size = 13)
}
```

class: inverse, center, middle

# Aula 30: Revisão geral

### Rumo à Prova 3 (16/12): Unidade 4, variáveis aleatórias contínuas

### Parte 1 (50 min) · intervalo · Parte 2 (50 min)

---

## Roteiro da aula (100 minutos)

.roteiro[

| Tempo | Parte 1: o mapa da Unidade 4 |
|:---|:---|
| 0–8 min | O que cai na Prova 3 |
| 8–18 min | Do discreto ao contínuo: a mesma estrutura; mapa |
| 18–25 min | Os erros mais comuns |
| 25–38 min | Revisão 1: densidade triangular |
| 38–50 min | Revisão 2: constante e média |

| Tempo | Parte 2: exercícios e fechamento do curso |
|:---|:---|
| 0–12 min | Revisão 3: Uniforme |
| 12–25 min | Revisão 4: Normal |
| 25–37 min | Revisão 5: juntando as unidades |
| 37–45 min | Discussão final: o curso em quatro perguntas |
| 45–50 min | Checklist da P3 e Uso do R |

]

---

class: inverse, center, middle

# Parte 1: o mapa da Unidade 4

### 50 minutos

---

## O que cai na Prova 3 .tempo[0–8 min]

- A **P3** cobre a **Unidade 4**: variável aleatória contínua, densidade, esperança e variância, FDA,
  Uniforme e Normal.
- As ferramentas das unidades anteriores **aparecem de apoio**: complementar, condicional, independência,
  Binomial.
- A **tabela da normal padrão** e o **formulário** são fornecidos.

--

.caixa-aplicacao[
**Nota final:** \\(NF = (P\_1 + P\_2 + P\_3)/3\\). Aprovação com \\(NF \geq 5{,}0\\) e frequência de pelo menos 75%.
]

---

## Do discreto ao contínuo: a mesma estrutura .tempo[8–18 min]

| | Discreta (Unidade 3) | Contínua (Unidade 4) |
|:---|:---|:---|
| Distribuição | \\(P(X = x\_i)\\) | densidade \\(f(x)\\) |
| Condição | \\(\sum P(X = x\_i) = 1\\) | \\(\int\_{-\infty}^{\infty} f(x)\,dx = 1\\) |
| Probabilidade | **soma** das \\(P(X = x\_i)\\) no evento | **área**: \\(\int\_a^b f(x)\,dx\\) |
| \\(P(X = a)\\) | pode ser positiva | sempre **0** |
| Esperança | \\(\sum x\_i\, P(X = x\_i)\\) | \\(\int x\, f(x)\,dx\\) |
| Variância | \\(E(X^2) - [E(X)]^2\\) | \\(E(X^2) - [E(X)]^2\\) |
| FDA | degraus | curva contínua; \\(F' = f\\) |
| Modelos | Bernoulli, Binomial, Poisson | Uniforme, Normal |

---

## Mapa da Unidade 4

| Tópico | O essencial |
|:---|:---|
| Densidade válida | \\(f \geq 0\\) e área total 1 (encontrar constantes) |
| Probabilidade | \\(P(a &lt; X \leq b) = \int\_a^b f(x)\,dx = F(b) - F(a)\\) |
| Momentos | \\(E(X) = \int x f\\); \\(E(X^2) = \int x^2 f\\); \\(Var = E(X^2) - [E(X)]^2\\) |
| FDA | \\(F(t) = \int\_{-\infty}^{t} f\\); mediana: \\(F(m) = 0{,}5\\) |
| Uniforme\\((\alpha, \beta)\\) | \\(\frac{b - a}{\beta - \alpha}\\); \\(E = \frac{\alpha + \beta}{2}\\); \\(Var = \frac{(\beta - \alpha)^2}{12}\\) |
| Normal\\((\mu, \sigma^2)\\) | \\(Z = \frac{X - \mu}{\sigma}\\); tabela de \\(P(Z &lt; a)\\); percentil \\(x = \mu + z\sigma\\) |

---

## Os erros mais comuns na Unidade 4 .tempo[18–25 min]

1. Tratar a **densidade** \\(f(x)\\) como probabilidade (ela pode ser maior que 1).
2. Esquecer de **quebrar a integral** quando a densidade muda de fórmula (triangular).
3. Errar sinais com potências de números negativos: \\((-1)^4 = 1\\), \\((-1)^5 = -1\\).
4. Em \\(N(\mu, \sigma^2)\\), usar a **variância** no lugar do desvio padrão ao padronizar.
5. Para \\(P(X &gt; a)\\), esquecer o **complementar** \\(1 - P(Z &lt; z)\\).
6. Ler a tabela ao contrário: procurar \\(z\\) quando se tem a probabilidade (**percentil**) e vice-versa.
7. Supor **normalidade** sem olhar o histograma (renda, população...).

---

## Revisão 1: densidade triangular .tempo[25–38 min]

\\(X\\) tem densidade \\(f(x) = x\\) para \\(0 \leq x \leq 1\\), \\(f(x) = 2 - x\\) para \\(1 &lt; x \leq 2\\), e 0 fora.

**a)** Calcule \\(P(X &gt; 1{,}5)\\). **b)** Encontre \\(F(t)\\) para \\(0 \leq t \leq 1\\). **c)** Qual é a mediana?

--

.pull-left[
.caixa-resposta[
**a)** \\(\int\_{1{,}5}^{2} (2 - x)\,dx = \Big[2x - \frac{x^2}{2}\Big]\_{1{,}5}^{2} = 2 - 1{,}875 = 0{,}125\\).

**b)** \\(F(t) = \int\_0^t x\,dx = \frac{t^2}{2}\\).

**c)** Por **simetria** em torno de 1, a mediana é **1** (\\(F(1) = 1/2\\)). ✓
]
]

.pull-right[
```{r rev1, echo=FALSE, fig.height=3, fig.width=5, out.width="100%"}
area(function(x) ifelse(x >= 0 & x <= 1, x, ifelse(x > 1 & x <= 2, 2 - x, 0)), c(-0.3, 2.3), 1.5, 2.3, "P(X > 1,5)")
```

]

---

## Revisão 2: encontrando a constante e a média .tempo[38–50 min]

\\(X\\) tem densidade \\(f(x) = C(1 - x^2)\\) para \\(-1 \leq x \leq 1\\) (e 0 fora).

**a)** Encontre \\(C\\). **b)** Calcule \\(E(X)\\) (pense antes de integrar). **c)** Calcule \\(Var(X)\\).

--

.caixa-resposta[
**a)** \\(\int\_{-1}^{1} C(1 - x^2)\,dx = C\Big[x - \frac{x^3}{3}\Big]\_{-1}^{1} = C\left(\frac{2}{3} + \frac{2}{3}\right) = \frac{4C}{3} = 1 \Rightarrow C = \frac{3}{4}\\).

**b)** A densidade é **simétrica** em torno de 0, logo \\(E(X) = 0\\).

**c)** \\(E(X^2) = \frac{3}{4}\int\_{-1}^{1} (x^2 - x^4)\,dx = \frac{3}{4}\Big[\frac{x^3}{3} - \frac{x^5}{5}\Big]\_{-1}^{1} = \frac{3}{4} \cdot 2 \cdot \left(\frac{1}{3} - \frac{1}{5}\right) = \frac{1}{5}\\).

\\(Var(X) = \frac{1}{5} - 0^2 = \frac{1}{5}\\).
]

---

class: inverse, center, middle

# Intervalo

### 10 minutos

---

class: inverse, center, middle

# Parte 2: exercícios e fechamento do curso

### 50 minutos

---

## Revisão 3: Uniforme .tempo[0–12 min]

Um ônibus passa em um ponto a cada **15 minutos**. Um passageiro chega em um instante aleatório: a espera é
\\(X \sim \text{Unif}(0, 15)\\).

**a)** \\(P(X &lt; 5)\\)? **b)** \\(E(X)\\) e \\(dp(X)\\)? **c)** Se ele já esperou 10 minutos, qual é a probabilidade de
esperar **mais** 3 minutos ou mais, isto é, \\(P(X &gt; 13 \mid X &gt; 10)\\)?

--

.caixa-resposta[
**a)** \\(5/15 = 1/3\\). **b)** \\(E(X) = 7{,}5\\) min; \\(dp(X) = 15/\sqrt{12} \approx 4{,}33\\) min.

**c)** \\(\frac{P(X &gt; 13)}{P(X &gt; 10)} = \frac{2/15}{5/15} = \frac{2}{5} = 0{,}4\\).
]

.caixa-discussao[
Compare: sem a informação, \\(P(X &gt; 3) = 12/15 = 0{,}8\\). Ter esperado 10 minutos **mudou** a chance. Por
quê? (Ele está mais perto do próximo ônibus.)
]

---

## Revisão 4: Normal .tempo[12–25 min]

O **salário inicial** de recém-formados em Economia em uma região é modelado como
\\(N(4.500;\ 800^2)\\) reais.

**a)** Qual é a proporção que ganha **menos de R$ 3.700**?

**b)** E **entre R$ 4.000 e R$ 5.500**?

**c)** Qual salário separa os **20%** mais bem pagos?

--

.caixa-resposta[
**a)** \\(z = \frac{3.700 - 4.500}{800} = -1\\): \\(P(Z &lt; -1) = 0{,}1587\\).

**b)** \\(z\_1 = -0{,}625 \approx -0{,}63\\), \\(z\_2 = 1{,}25\\): \\(P(Z &lt; 1{,}25) - P(Z &lt; -0{,}63) = 0{,}8944 - 0{,}2643 = 0{,}6301\\).

**c)** \\(P(Z &lt; 0{,}84) \approx 0{,}80\\): \\(x = 4.500 + 0{,}84 \times 800 = 5.172\\) reais.
]

---

## Revisão 5: juntando as unidades .tempo[25–37 min]

Uma fábrica produz barras cujo **peso** é \\(N(1.000;\ 20^2)\\) gramas. Uma barra é **reprovada** se pesar menos de
**970 g**. O inspetor examina **5** barras independentes.

**a)** Qual é a probabilidade de uma barra ser reprovada?

**b)** Qual é a probabilidade de **nenhuma** das 5 ser reprovada?

**c)** Qual é o número **esperado** de barras reprovadas em um lote de 200?

--

.caixa-resposta[
**a)** \\(z = \frac{970 - 1.000}{20} = -1{,}5\\): \\(P(Z &lt; -1{,}5) = 0{,}0668\\) (Unidade 4).

**b)** \\((1 - 0{,}0668)^5 = 0{,}9332^5 \approx 0{,}708\\) (independência, Unidade 2).

**c)** Número de reprovadas \\(\sim \text{Bin}(200;\ 0{,}0668)\\): \\(E = 200 \times 0{,}0668 \approx 13{,}4\\) barras (Unidade 3).
]

---

## O curso em quatro perguntas .tempo[37–45 min]

**1.** Um **número sozinho** raramente basta. Escolha um exemplo de qualquer unidade em que olhar só a
**média** levaria a uma decisão errada.

**2.** Uma manchete diz que um teste de fraude "acerta 95%". Que **duas** outras informações você pediria
antes de confiar em um alerta? (Aula 14.)

**3.** Antes de usar a **Normal** para calcular a probabilidade de um evento extremo, que ferramentas da
**Unidade 1** você usaria para checar se o modelo é razoável?

**4.** Volte à primeira aula: "você já decide com números incertos" (pesquisa eleitoral, desemprego,
score de crédito). Escolha uma dessas situações e responda usando ferramentas das **quatro** unidades.

---

## Checklist de estudo para a P3 .tempo[45–50 min]

- [ ] Refazer, **sem** consultar respostas, as Listas **11** e **12** e o **Simulado da P3** (Lista 14).
- [ ] Refazer os exercícios das Aulas 24 a 29.
- [ ] Praticar integrais de polinômios (com limites **negativos**) e de \\(e^{-x}\\).
- [ ] Praticar a leitura da tabela da normal nos **dois** sentidos: \\(z \to\\) probabilidade e probabilidade
  \\(\to z\\).
- [ ] Para cada exercício, fazer o **esboço** da densidade e pintar a área antes de calcular.
- [ ] Revisar a **revisão de cálculo** (Aula 23 e apêndice do livro), se ainda houver dúvida em primitivas.

---

## Uso do R: conferindo a revisão

```{r uso-r}
C <- 1 / integrate(function(x) 1 - x^2, -1, 1)$value
c(rev1a = integrate(function(x) 2 - x, 1.5, 2)$value, rev2a = C,
  rev2c = integrate(function(x) x^2 * C * (1 - x^2), -1, 1)$value,
  rev3c = (1 - punif(13, 0, 15)) / (1 - punif(10, 0, 15)))
c(rev4a = pnorm(3700, 4500, 800), rev4b = pnorm(5500, 4500, 800) - pnorm(4000, 4500, 800),
  rev4c = qnorm(0.8, 4500, 800))
p <- pnorm(970, 1000, 20); c(rev5a = p, rev5b = (1 - p)^5, rev5c = 200 * p)
```


---

class: inverse, center, middle

# Prova 3: 16/12/2026

## Bons estudos!
