---
title: "Probabilidade condicional"
subtitle: "MATF14: Estatística Econômica I"
author: "Raydonal Ospina"
date: "30/09/2026"
output:
  xaringan::moon_reader:
    css: ["default", "metropolis", "metropolis-fonts", "custom-styles.css"]
    lib_dir: libs
    seal: false
    nature:
      highlightStyle: github
      highlightLines: true
      countIncrementalSlides: false
---

```{r setup, include=FALSE}
knitr::opts_chunk$set(echo = TRUE, warning = FALSE, message = FALSE, fig.retina = 2)
suppressPackageStartupMessages(library(tidyverse))
```

class: inverse, center, middle

# Aula 11: Probabilidade condicional

### Provocação · Teoria · Aplicação · Discussão

---

## A pergunta que muda tudo: condicional a quê?

> "A probabilidade de reeleição de um prefeito bem avaliado é de 80%." Essa frase já é uma
> afirmação sobre probabilidade condicional. Quem é o evento condicionante, e o que aconteceria com
> o número "80%" se ele não estivesse ali?

---

class: inverse, center, middle

# Bloco 1: Teoria

---

## Definição

$$
P(A\mid B) = \frac{P(A\cap B)}{P(B)}, \qquad P(B)&gt;0
$$

Condicionar em \\(B\\) = restringir o espaço amostral aos resultados em que \\(B\\) ocorre.

--

## Regra do produto

Da definição, isolando \\(P(A\cap B)\\):

$$
P(A\cap B) = P(B)\,P(A\mid B) = P(A)\,P(B\mid A)
$$

---

class: inverse, center, middle

# Bloco 2: Aplicação

---

## Escolaridade e desemprego

```{r tabela}
tabela <- tribble(
  ~Escolaridade, ~Empregado, ~Desempregado, ~Total,
  "Fund/Médio", 180, 70, 250,
  "Superior", 210, 40, 250,
  "Total", 390, 110, 500
)
tabela
```

\\(B=\\) "ensino superior", \\(A=\\) "desempregado". \\(P(A\mid B) = \frac{40/500}{250/500} = 0{,}16\\).

Compare com \\(P(A)=110/500=0{,}22\\) (não condicional): saber a escolaridade muda a probabilidade de
desemprego, de 22% para 16%.

---

## Condicionar também pode aumentar a probabilidade

Distribuição de 200 alunos de uma faculdade, por curso e sexo:

| Curso | Mulheres | Homens | Total |
|---|---|---|---|
| História | 20 | 10 | 30 |
| Outros cursos | 65 | 105 | 170 |
| Total | 85 | 115 | 200 |

\\(P(\text{mulher}) = 85/200 = 0{,}425\\). Condicionando em \\(H=\\) "cursa história":
\\(P(\text{mulher}\mid H) = 20/30 \approx 0{,}667\\).

--

No exemplo anterior, condicionar **diminuiu** a probabilidade (de 22% para 16%); aqui condicionar
**aumenta** (de 42,5% para 66,7%). A definição de \\(P(A\mid B)\\) não diz em que direção a
probabilidade muda, isso depende inteiramente dos dados, não da fórmula.

---

## Sequência de eventos: regra do produto

Uma urna de crédito tem 8 empréstimos bons e 2 ruins. Sorteiam-se 2, sem reposição. Qual a
probabilidade de os dois serem bons?

```{r regra-produto}
p_primeiro_bom  <- 8/10
p_segundo_bom_dado_primeiro <- 7/9   # sobrou 1 bom a menos, 1 total a menos
p_ambos_bons <- p_primeiro_bom * p_segundo_bom_dado_primeiro
p_ambos_bons
```

$$
P(1^\circ\text{ bom} \cap 2^\circ\text{ bom}) = P(1^\circ\text{ bom})\times P(2^\circ\text{ bom}\mid 1^\circ\text{ bom}) = \tfrac{8}{10}\times\tfrac{7}{9}
$$

---

## Simulando probabilidade condicional: teórico vs. empírico

A definição \\(P(A\mid B)=P(A\cap B)/P(B)\\) também é uma afirmação sobre frequências. Recriamos a
população da tabela de escolaridade e desemprego (500 pessoas, nas mesmas proporções) e sorteamos
dela repetidamente, com reposição:

```{r sim-condicional}
set.seed(11)
populacao <- tibble(
  escolaridade = rep(c("Fund/Médio", "Superior"), each = 250),
  situacao = c(rep("Empregado", 180), rep("Desempregado", 70),     # Fund/Médio
               rep("Empregado", 210), rep("Desempregado", 40))     # Superior
)

n_sim <- 100000
sorteio <- populacao[sample(nrow(populacao), n_sim, replace = TRUE), ]

p_dado_superior_sim <- sorteio |>
  filter(escolaridade == "Superior") |>
  summarise(mean(situacao == "Desempregado")) |>
  pull()

c(simulado = p_dado_superior_sim, teorico = 40/250)
```

---

## Interpretando a simulação

Restringir (`filter()`) o sorteio aos casos com \\(B=\\) "superior" é, em código, exatamente a mesma
operação que restringir o espaço amostral na definição de \\(P(A\mid B)\\): a frequência relativa de
"desempregado" **dentro** desse subconjunto converge para \\(0{,}16\\), o mesmo valor calculado à mão
no slide anterior.

---

## Assimetria: \\(P(A\mid B)\\) não é \\(P(B\mid A)\\)

Um dado honesto é lançado. Seja \\(A=\\) "o resultado é 2" e \\(B=\\) "o resultado é par". Como o
único resultado par igual a 2 é o próprio 2, \\(P(A\cap B)=P(A)=1/6\\) e \\(P(B)=3/6\\):

$$
P(A\mid B) = \frac{1/6}{3/6} = \frac13, \qquad P(B\mid A) = \frac{1/6}{1/6} = 1
$$

--

Saber que saiu um número par dá 1 chance em 3 de ter sido exatamente o 2; saber que saiu
exatamente o 2 garante, com certeza, que o número é par. \\(P(A\mid B)\\) e \\(P(B\mid A)\\) respondem
perguntas diferentes, guarde essa assimetria para a Rodada 2.

---

class: inverse, center, middle

# Bloco 3: Discussão (bloco central da aula)

---

## Rodada 1: resolvendo a provocação inicial

**1.** Volte à frase de abertura sobre reeleição. Escreva explicitamente \\(P(A\mid B)\\) com \\(A=\\)
"reeleito" e \\(B=\\) "bem avaliado". Se a mesma pesquisa dissesse apenas "80% dos prefeitos são
reeleitos" (sem a condição "bem avaliados"), essa seria a mesma afirmação? Por quê?

**2.** No exemplo do crédito, por que a segunda probabilidade é \\(7/9\\) e não \\(8/10\\)? O que mudaria
se o sorteio fosse **com** reposição? Refaça a conta para o caso com reposição.

---

## Rodada 2: a falácia da inversão

**3.** Calcule \\(P(\text{superior}\mid\text{desempregado})\\) a partir da mesma tabela do exemplo
(dica: você precisa da coluna "Desempregado", não da linha "Superior"). Compare com
\\(P(\text{desempregado}\mid\text{superior})=0{,}16\\). São iguais? O erro de supor que são iguais tem
um nome, pesquise ou arrisque um palpite sobre por que ele é perigoso em contextos jurídicos
("dado que a evidência bate com o suspeito, ele é culpado" vs. "dado que é culpado, a evidência
bateria").

**4.** Se \\(B\subseteq A\\) (todo resultado de \\(B\\) também está em \\(A\\)), o que se pode concluir sobre
\\(P(A\mid B)\\) sem fazer nenhuma conta numérica? Justifique só com a definição.

---

class: inverse, center, middle

# Próxima aula (05/10)

## Independência estatística
