---
title: "Probabilidade condicional"
subtitle: "MATF14: Estatística Econômica I"
author: "Raydonal Ospina  ·  colaboração: Rodney Vasconcelos Fonseca"
date: "13/04/2026"
output:
  xaringan::moon_reader:
    css: ["default", "metropolis", "metropolis-fonts", "custom-styles.css"]
    lib_dir: libs
    nature:
      highlightStyle: github
      highlightLines: true
      countIncrementalSlides: false
---

```{r setup, include=FALSE}
knitr::opts_chunk$set(echo = TRUE, warning = FALSE, message = FALSE, fig.retina = 2)
suppressPackageStartupMessages(library(tidyverse))
```

class: inverse, center, middle

# Aula 11: Probabilidade condicional

### Provocação · Teoria · Aplicação · Discussão

---

## A pergunta que muda tudo: condicional a quê?

> "A probabilidade de reeleição de um prefeito bem avaliado é de 80%." Essa frase já é uma
> afirmação sobre probabilidade condicional. Quem é o evento condicionante, e o que aconteceria com
> o número "80%" se ele não estivesse ali?

---

class: inverse, center, middle

# Bloco 1: Teoria

---

## Definição

$$
P(A\mid B) = \frac{P(A\cap B)}{P(B)}, \qquad P(B)>0
$$

Condicionar em \(B\) = restringir o espaço amostral aos resultados em que \(B\) ocorre.

--

## Regra do produto

Da definição, isolando \(P(A\cap B)\):

$$
P(A\cap B) = P(B)\,P(A\mid B) = P(A)\,P(B\mid A)
$$

---

class: inverse, center, middle

# Bloco 2: Aplicação

---

## Escolaridade e desemprego

```{r tabela}
tabela <- tribble(
  ~Escolaridade, ~Empregado, ~Desempregado, ~Total,
  "Fund/Médio", 180, 70, 250,
  "Superior", 210, 40, 250,
  "Total", 390, 110, 500
)
tabela
```

\(B=\) "ensino superior", \(A=\) "desempregado". \(P(A\mid B) = \frac{40/500}{250/500} = 0{,}16\).

Compare com \(P(A)=110/500=0{,}22\) (não condicional): saber a escolaridade muda a probabilidade de
desemprego, de 22% para 16%.

---

## Sequência de eventos: regra do produto

Uma urna de crédito tem 8 empréstimos bons e 2 ruins. Sorteiam-se 2, sem reposição. Qual a
probabilidade de os dois serem bons?

```{r regra-produto}
p_primeiro_bom  <- 8/10
p_segundo_bom_dado_primeiro <- 7/9   # sobrou 1 bom a menos, 1 total a menos
p_ambos_bons <- p_primeiro_bom * p_segundo_bom_dado_primeiro
p_ambos_bons
```

$$
P(1^\circ\text{ bom} \cap 2^\circ\text{ bom}) = P(1^\circ\text{ bom})\times P(2^\circ\text{ bom}\mid 1^\circ\text{ bom}) = \tfrac{8}{10}\times\tfrac{7}{9}
$$

---

class: inverse, center, middle

# Bloco 3: Discussão (bloco central da aula)

---

## Rodada 1: resolvendo a provocação inicial

**1.** Volte à frase de abertura sobre reeleição. Escreva explicitamente \(P(A\mid B)\) com \(A=\)
"reeleito" e \(B=\) "bem avaliado". Se a mesma pesquisa dissesse apenas "80% dos prefeitos são
reeleitos" (sem a condição "bem avaliados"), essa seria a mesma afirmação? Por quê?

**2.** No exemplo do crédito, por que a segunda probabilidade é \(7/9\) e não \(8/10\)? O que mudaria
se o sorteio fosse **com** reposição? Refaça a conta para o caso com reposição.

---

## Rodada 2: a falácia da inversão

**3.** Calcule \(P(\text{superior}\mid\text{desempregado})\) a partir da mesma tabela do exemplo
(dica: você precisa da coluna "Desempregado", não da linha "Superior"). Compare com
\(P(\text{desempregado}\mid\text{superior})=0{,}16\). São iguais? O erro de supor que são iguais tem
um nome, pesquise ou arrisque um palpite sobre por que ele é perigoso em contextos jurídicos
("dado que a evidência bate com o suspeito, ele é culpado" vs. "dado que é culpado, a evidência
bateria").

**4.** Se \(B\subseteq A\) (todo resultado de \(B\) também está em \(A\)), o que se pode concluir sobre
\(P(A\mid B)\) sem fazer nenhuma conta numérica? Justifique só com a definição.

---

class: inverse, center, middle

# Próxima aula (15/04)

## Independência estatística
