---
title: "População e amostra. Tipos de variáveis"
subtitle: "MATF14: Estatística Econômica I"
author: "Raydonal Ospina  ·  colaboração: Rodney Vasconcelos Fonseca"
date: "11/03/2026"
output:
  xaringan::moon_reader:
    css: ["default", "metropolis", "metropolis-fonts", "custom-styles.css"]
    lib_dir: libs
    nature:
      highlightStyle: github
      highlightLines: true
      countIncrementalSlides: false
---

```{r setup, include=FALSE}
knitr::opts_chunk$set(echo = TRUE, warning = FALSE, message = FALSE, fig.retina = 2)
suppressPackageStartupMessages(library(tidyverse))
```

class: inverse, center, middle

# Aula 02: População e amostra. Tipos de variáveis

### Provocação · Teoria · Aplicação · Discussão

---

## Antes da teoria: três casos para pensar

> O Censo Demográfico tenta visitar todo domicílio do país, população ou amostra?

--

> A PNAD Contínua entrevista ~211 mil domicílios por trimestre, de mais de 70 milhões no Brasil,
> e vira manchete nacional sobre "o desemprego no Brasil". É uma generalização legítima?

--

> Uma corretora usa os 200 clientes que fecharam negócio no mês passado para decidir sua política
> de crédito do mês seguinte. Quem ela está *deixando de observar* nessa análise?

--

Guarde suas intuições, vamos formalizar a seguir.

---

class: inverse, center, middle

# Bloco 1: Teoria

---

## População vs. amostra

- **População**: conjunto de todas as unidades sobre as quais se quer concluir algo.
- **Amostra**: subconjunto da população efetivamente observado.

--

A diferença não é de *tamanho*, é de *papel*. Os 5.568 municípios brasileiros com eleição em 2020
são a **população** de municípios (dado censitário, todos observados). Já 200 empresas de uma base
comercial são uma **amostra** de um universo muito maior de empresas brasileiras.

---

## Parâmetro vs. estatística

| | População | Amostra |
|---|---|---|
| Resumo numérico | **Parâmetro** (\(\mu\), \(\sigma\)) | **Estatística** (\(\bar x\), \(s\)) |
| Natureza | Fato (sem incerteza de amostragem) | Estimativa (varia entre amostras) |

--

Quando o IBGE divulga a taxa de desemprego trimestral pela PNAD Contínua, ele **não** entrevista
toda a força de trabalho, entrevista uma amostra de domicílios e generaliza. É por isso que a taxa
vem sempre acompanhada de um intervalo de confiança nos relatórios técnicos, mesmo que a manchete
mostre só o número central.

---

## Discussão intermediária: antes de seguir para tipos de variável

**1.** Retome o caso da PNAD Contínua: se a amostra fosse recrutada só em capitais (mais barato
entrevistar), que tipo de erro isso introduziria, de *tamanho* de amostra, ou de outra natureza?

**2.** Uma enquete informal em rede social recebe 50 mil respostas em um dia sobre uma pauta
econômica. Compare, em confiabilidade, com uma pesquisa profissional de 2 mil pessoas por
amostragem probabilística. Por que "mais respostas" não é "amostra melhor"?

**3.** O Boletim Focus do Banco Central usa a mediana das expectativas de mais de 100 instituições
financeiras. Essas instituições são população ou amostra de "todo mundo que tem uma opinião sobre
inflação"? Isso muda como você lê o número publicado?

---

## Tipos de variáveis: visão geral

.pull-left[
**Qualitativas (categóricas)**
- Nominais, sem ordem (setor, região, sexo)
- Ordinais, com ordem (escolaridade, porte)
]

.pull-right[
**Quantitativas (numéricas)**
- Discretas, contagem (nº de empregados)
- Contínuas, mensuráveis (faturamento, renda)
]

--

A pergunta prática: *dá para fazer conta com isso, e a conta significa alguma coisa?*
Média de "setor" (Comércio, Indústria, Serviços) não significa nada. Média de faturamento, sim.

---

class: inverse, center, middle

# Bloco 2: Aplicação

---

## Classificando uma base real de empresas

```{r dados-empresas}
empresas <- read.csv("empresas.csv")
str(empresas[, c("porte", "empregados99", "faturamento99", "regiao")])
```

--

| Variável | Tipo |
|---|---|
| `porte` | Qualitativa ordinal (Pequena < Média < Grande) |
| `regiao` | Qualitativa nominal |
| `empregados99` | Quantitativa discreta |
| `faturamento99` | Quantitativa contínua |

---

## Um segundo exemplo: prefeitos eleitos em 2020

```{r dados-prefeitos}
prefeitos <- read.csv("dados_prefeitos.csv")
table(prefeitos$escolaridade) |> head(4)
```

`escolaridade` é **ordinal**: sabemos que "Ensino superior completo" é mais que "Ensino médio", mas
não que a distância entre dois níveis consecutivos seja sempre "igual" em algum sentido numérico.
Já `sexo` e `raca` são **nominais**: não há ordem natural entre as categorias.

---

class: inverse, center, middle

# Bloco 3: Discussão final (a mais longa da aula)

---

## Para discutir em grupo: 10 minutos

**1.** O IBGE registra "faixa de renda domiciliar" cortando uma variável contínua (renda em R\$)
em intervalos. A variável derivada é discreta, contínua ou qualitativa? O que se ganha e o que se
perde nessa transformação?

**2.** Um índice de "nota de bem-estar" de 0 a 10, atribuído por uma pesquisa a cada município, é
ordinal ou quantitativo? De que depende a resposta?

**3.** Se você tivesse acesso à população *inteira* de contribuintes do imposto de renda do Brasil,
ainda faria sentido falar em "amostra" em algum ponto da sua análise? Em que ponto?

**4.** Volte à sua base de dados trazida de casa: classifique cada variável dela (nominal, ordinal,
discreta, contínua) e identifique se a base é população ou amostra em relação à pergunta que você
tinha em mente ao coletá-la.

**5.** Um erro clássico de prova: tratar uma variável ordinal (como classe social A/B/C/D/E) como
se fosse quantitativa e calcular sua "média". Explique, com um exemplo numérico pequeno, por que o
resultado dessa conta pode ser literalmente qualquer número, dependendo de como você codificar as
categorias, e por que isso já mostra que a operação não tem significado.

---

class: inverse, center, middle

# Próxima aula (16/03)

## Apresentação tabular e principais tipos de representação gráfica
