---
title: "Propriedades de probabilidade. Métodos de contagem"
subtitle: "MATF14: Estatística Econômica I"
author: "Raydonal Ospina  ·  colaboração: Rodney Vasconcelos Fonseca"
date: "28/09/2026"
output:
  xaringan::moon_reader:
    css: ["default", "metropolis", "metropolis-fonts", "custom-styles.css"]
    lib_dir: libs
    nature:
      highlightStyle: github
      highlightLines: true
      countIncrementalSlides: false
---

```{r setup, include=FALSE}
knitr::opts_chunk$set(echo = TRUE, warning = FALSE, message = FALSE, fig.retina = 2)
```

class: inverse, center, middle

# Aula 10: Propriedades de probabilidade e contagem

### Provocação · Teoria · Aplicação · Discussão · Uso do R

---

## Uma armadilha clássica

> Um analista calcula a probabilidade de "alta do dólar" ou "alta de juros" no trimestre somando
> diretamente as duas probabilidades individuais: \(0{,}45+0{,}30=0{,}75\). Ele está contando algo
> duas vezes, o quê?

---

class: inverse, center, middle

# Bloco 1: Teoria

---

## Axiomas de Kolmogorov

$$
P(A)\ge 0 \qquad P(\Omega)=1 \qquad A\cap B=\emptyset \Rightarrow P(A\cup B)=P(A)+P(B)
$$

--

Consequências imediatas:

$$
P(A^c) = 1-P(A) \qquad P(\emptyset)=0 \qquad P(A\cup B) = P(A)+P(B)-P(A\cap B)
$$

A última é a **regra da adição geral**, subtrai a interseção para não contar duas vezes.

---

## Espaço equiprovável e contagem

Quando todo resultado de \(\Omega\) (finito) é igualmente provável:

$$
P(A) = \frac{\#A}{\#\Omega}
$$

--

| Regra | Fórmula | Quando usar |
|---|---|---|
| Multiplicativa | \(k_1\times k_2\times\cdots\) | escolhas sucessivas independentes |
| Permutação | \(n!\) | ordenar \(n\) objetos distintos |
| Combinação | \(\binom{n}{k}=\frac{n!}{k!(n-k)!}\) | escolher \(k\) de \(n\), ordem não importa |

---

class: inverse, center, middle

# Bloco 2: Aplicação

---

## Caindo na malha fina

A Receita Federal cruza renda declarada e resultado do cruzamento (dados em milhares de
declarações, 80,2 milhões no total):

| Faixa de renda | Malha fina | Não caiu | Total |
|---|---|---|---|
| D, abaixo de 25 mil | 90 | 14010 | 14100 |
| C, 25 a 49.999 | 71 | 30629 | 30700 |
| B, 50 a 99.999 | 69 | 24631 | 24700 |
| A, acima de 100 mil | 80 | 10620 | 10700 |
| **Total** | **310** | **79890** | **80200** |

```{r malha-fina}
P_Z  <- 310/80200                    # caiu na malha fina
P_Y  <- 10700/80200                  # faixa A (renda mais alta)
P_ZY <- 80/80200                     # os dois juntos
P_Y + P_Z - P_ZY                     # regra da adição: P(Y ∪ Z)
```

---

## Auditoria por amostragem

Um auditor escolhe 3 contratos, de 10, para checagem, a ordem não importa.

```{r combinacoes}
choose(10, 3)   # total de amostras possíveis de tamanho 3
```

Se 2 dos 10 contratos têm um problema real, qual a probabilidade de a amostra sorteada pegar
**pelo menos um** deles?

```{r pelo-menos-um}
p_nenhum <- choose(8, 3) / choose(10, 3)   # nenhum dos 2 problemáticos entra
1 - p_nenhum
```

---

## Resolvendo a armadilha da abertura

Probabilidade de uma empresa ser afetada por "alta de juros" (\(J\)) **ou** "desvalorização
cambial" (\(C\)) no trimestre, com \(P(J)=0{,}4\), \(P(C)=0{,}3\), \(P(J\cap C)=0{,}15\) (não são
mutuamente exclusivos, o Banco Central às vezes sobe juros em resposta à pressão cambial):

$$
P(J\cup C) = 0{,}4 + 0{,}3 - 0{,}15 = 0{,}55
$$

O erro do analista da abertura: contar duas vezes o cenário em que **ambos** ocorrem juntos.

---

class: inverse, center, middle

# Bloco 3: Discussão (bloco central da aula)

---

## Rodada 1

**1.** No exemplo de juros e câmbio, explique, em palavras, não em símbolos, por que
\(P(J)+P(C)\) conta o cenário "os dois ocorrem" duas vezes, e por que subtrair \(P(J\cap C)\) uma única
vez corrige isso.

**2.** Recalcule a probabilidade da auditoria por amostragem se, em vez de 2, houvesse 4 dos 10
contratos problemáticos. A probabilidade de pegar pelo menos um cresce muito? Antes de calcular,
arrisque um palpite sobre a direção do efeito.

---

## Rodada 2

**3.** Em que situação prática você usaria permutação (ordem importa) em vez de combinação (ordem
não importa) para contar possibilidades? Dê um exemplo econômico de cada, por exemplo, formar uma
carteira de ações vs. definir a ordem de execução de um conjunto de operações.

**4.** Um concurso público tem 200 candidatos disputando 3 vagas idênticas. Isso é um problema de
permutação ou de combinação? E se as 3 vagas fossem para cargos diferentes (1º, 2º, 3º lugar com
funções distintas)?

---

class: inverse, center, middle

# Bloco 4: Uso do R

```{r uso-r, eval=FALSE}
choose(10, 3)      # combinações C(10,3)
factorial(5)        # permutações 5!
choose(8, 3) / choose(10, 3)   # probabilidade via razão de contagens
```

`choose(n, k)` calcula \(\binom{n}{k}\) diretamente, evita overflow de calcular \(n!\), \(k!\) e
\((n-k)!\) separadamente para \(n\) grande.

---

class: inverse, center, middle

# Próxima aula (30/09)

## Probabilidade condicional
