---
title: "Esperança e Variância (VA discreta)"
subtitle: "MATF14: Estatística Econômica I"
author: "Raydonal Ospina"
date: "26/10/2026"
output:
  xaringan::moon_reader:
    css: ["default", "metropolis", "metropolis-fonts", "custom-styles.css"]
    lib_dir: libs
    seal: false
    nature:
      highlightStyle: github
      highlightLines: true
      countIncrementalSlides: false
---

```{r setup, include=FALSE}
knitr::opts_chunk$set(echo = TRUE, warning = FALSE, message = FALSE, fig.retina = 2)
suppressPackageStartupMessages(library(tidyverse))
```

class: inverse, center, middle

# Aula 18: Esperança e variância

### Provocação · Teoria · Aplicação · Discussão · Uso do R

---

## Um valor que \(X\) nunca assume, mas que "resume" \(X\)

> \(E(X)=0{,}56\) sinistros por ano, mas nenhuma apólice jamais registra "0,56 sinistros". Se
> \(E(X)\) não é o valor mais provável nem um valor possível, o que ele representa, exatamente?

---

class: inverse, center, middle

# Bloco 1: Teoria

---

## Esperança (valor esperado)

$$
E(X) = \mu = \sum_i x_i\, p(x_i)
$$

Uma **média ponderada** dos valores possíveis, pesada pela probabilidade, análogo probabilístico
da média aritmética do Cap. 1, mas ponderada por \(p(x_i)\), não por frequência observada.

--

## Variância

$$
\mathrm{Var}(X) = \sigma^2 = \sum_i (x_i-\mu)^2\, p(x_i) \qquad \sigma = \sqrt{\mathrm{Var}(X)}
$$

---

## Propriedades (memorize estas!)

$$
E(aX+b) = aE(X)+b \qquad \mathrm{Var}(aX+b) = a^2\mathrm{Var}(X)
$$

$$
E(X+Y) = E(X)+E(Y) \quad \text{sempre}
$$

$$
\mathrm{Var}(X+Y) = \mathrm{Var}(X)+\mathrm{Var}(Y) \quad \text{se } X,Y \text{ independentes}
$$

---

class: inverse, center, middle

# Bloco 2: Aplicação

---

## Precificação de seguro

```{r esperanca-sinistros}
sinistros <- tibble(x = 0:4, p = c(0.60, 0.25, 0.10, 0.04, 0.01))
mu <- sum(sinistros$x * sinistros$p)
var_x <- sum((sinistros$x - mu)^2 * sinistros$p)
c(E_X = mu, Var_X = var_x, dp_X = sqrt(var_x))
```

\(E(X)\approx 0{,}56\) sinistros/ano é o número usado para calcular o **prêmio puro**: cobrando
proporcionalmente a esse valor, no agregado de milhares de apólices, as mensalidades cobrem, em
média, o custo dos sinistros pagos.

---

## Custo total esperado

Se cada sinistro custa em média R$ 4.000 à seguradora, e \(C = 4000\,X\) é o custo total anual:

```{r custo-total}
E_C   <- 4000 * mu          # E(aX) = a*E(X)
Var_C <- 4000^2 * var_x     # Var(aX) = a²*Var(X)
c(E_custo = E_C, dp_custo = sqrt(Var_C))
```

---

class: inverse, center, middle

# Bloco 3: Discussão (bloco central da aula)

---

## Rodada 1: resolvendo a provocação inicial

**1.** \(E(X)=0{,}56\) nunca é um valor que \(X\) de fato assume (os valores possíveis são
0,1,2,3,4). O que \(E(X)\) representa, então? (Dica: pense no que aconteceria se você somasse os
sinistros reais de 10.000 apólices semelhantes e dividisse por 10.000, a "Lei dos Grandes Números"
da Aula 13 é exatamente essa ponte entre \(E(X)\) teórico e a média observada.)

**2.** Uma seguradora com 10.000 apólices idênticas usa \(E(X+Y)=E(X)+E(Y)\) para somar o número
esperado total de sinistros. Por que essa soma vale mesmo que as apólices não sejam independentes
entre si (por exemplo, todas sofrerem mais sinistros num ano de crise econômica)?

---

## Rodada 2: indo além

**3.** E a *variância* do total, no mesmo cenário de dependência do item anterior, a fórmula
\(\mathrm{Var}(X+Y)=\mathrm{Var}(X)+\mathrm{Var}(Y)\) continua válida? O que isso implica sobre o
risco real da carteira em anos de crise?

**4.** Retomando o Capítulo 1: \(E(X)\) e \(\bar x\) (média amostral) parecem a mesma fórmula com pesos
diferentes (\(p(x_i)\) vs. \(f_i/n\)). Em que sentido um é uma "previsão" e o outro é um "resumo do
passado"? Essa distinção é a mesma discutida na Seção de população vs. amostra.

---

class: inverse, center, middle

# Bloco 4: Uso do R

```{r uso-r, eval=FALSE}
x <- 0:4; p <- c(0.60, 0.25, 0.10, 0.04, 0.01)

E_X   <- sum(x * p)
Var_X <- sum((x - E_X)^2 * p)
```

Não existe uma função nativa "esperanca()" no R, a soma ponderada é sempre escrita diretamente,
como acima; é importante saber fazer essa conta na mão, pois é o que cai em prova.

---

class: inverse, center, middle

# Próxima aula (28/10)

## Função de distribuição acumulada

### 28/10 é ponto facultativo (Dia do Servidor Público Federal); aula mantida salvo aviso em contrário
