---
title: "Apresentação da disciplina · População e amostra · Tipos de variáveis"
subtitle: "MATF14: Estatística Econômica I"
author: "Raydonal Ospina"
date: "24/08/2026"
output:
  xaringan::moon_reader:
    css: ["default", "metropolis", "metropolis-fonts", "custom-styles.css"]
    lib_dir: libs
    seal: false
    nature:
      highlightStyle: github
      highlightLines: true
      countIncrementalSlides: false
---

```{r setup, include=FALSE}
knitr::opts_chunk$set(echo = TRUE, warning = FALSE, message = FALSE, fig.retina = 2)
suppressPackageStartupMessages(library(tidyverse))
empresas   <- read.csv("empresas.csv")
prefeitos  <- read.csv("dados_prefeitos.csv")
```

class: inverse, center, middle

# MATF14: Estatística Econômica I

### Aula 01: Apresentação, metodologia, calendário · População e amostra · Tipos de variáveis

Prof. colaborador: Raydonal Ospina · Depto. de Estatística, UFBA, 2026.2

Encontros às **2ª e 4ª-feira, 10:40–12:30**

---

## Você já decide com números incertos (1/2)

> Vale a pena trocar a poupança por um fundo multimercado, sabendo que o retorno pode ser maior,
> mas também negativo em algum mês?

--

> Uma pesquisa mostra o candidato A com 52% e o B com 48%, margem de erro de 3 pontos, a eleição
> já está decidida?

--

> O IBGE diz que a inflação veio "dentro da meta", meta de quem, medida em que amostra, com que
> margem de erro?

---

## A segunda pergunta, em figura

```{r fig-poll, echo=FALSE, out.width="72%", fig.width=7, fig.height=4}
poll <- tibble(candidato = c("A", "B"), pct = c(52, 48), erro = c(3, 3))
ggplot(poll, aes(candidato, pct, fill = candidato)) +
  geom_col(width = 0.45, alpha = 0.9) +
  geom_errorbar(aes(ymin = pct - erro, ymax = pct + erro), width = 0.12, linewidth = 1) +
  geom_hline(yintercept = 50, linetype = "dashed", color = "grey40") +
  scale_fill_manual(values = c(A = "#3b5bdb", B = "#c9971e")) +
  labs(x = NULL, y = "% das intenções de voto") +
  theme_minimal(base_size = 17) +
  theme(legend.position = "none")
```

--

Os intervalos (52%±3 e 48%±3) se **sobrepõem** entre 49% e 55%: com a incerteza da amostragem, os
dois candidatos podem estar empatados, ou até B na frente. "52% contra 48%" isolado esconde essa
sobreposição, é exatamente essa leitura que a Unidade 2 (Probabilidade) vai formalizar.

---

## Você já decide com números incertos (2/2)

> Um banco oferece crédito porque seu escore está "acima da média", acima de que distribuição,
> exatamente?

--

> Uma seguradora cobra mais de condutores jovens, isso reflete risco medido, ou só estereótipo
> com aparência de número?

--

> "O brasileiro médio ganha R$ 3.100 por mês", essa frase descreve alguém que realmente existe,
> ou é uma conta que nenhum brasileiro em particular corresponde?

---

## A última pergunta, em figura

```{r fig-skew, echo=FALSE, out.width="72%", fig.width=7, fig.height=4, warning=FALSE}
media_fat <- mean(empresas$faturamento99)
mediana_fat <- median(empresas$faturamento99)
ggplot(empresas, aes(faturamento99)) +
  geom_histogram(bins = 22, fill = "#2e8b57", alpha = 0.85) +
  geom_vline(xintercept = media_fat, color = "#c0392b", linewidth = 1) +
  geom_vline(xintercept = mediana_fat, color = "#2980b9", linewidth = 1, linetype = "dashed") +
  labs(x = "Faturamento 1999 (R$)", y = "Nº de empresas") +
  theme_minimal(base_size = 16)
```

--

Faturamento de `r nrow(empresas)` empresas. A linha vermelha é a **média**; a azul tracejada, a
**mediana**, mais baixa, puxada para a esquerda pelas poucas empresas de faturamento muito alto.
"Faturamento médio" descreve bem uma empresa *típica* desta amostra? Guarde a pergunta.

---

Esta disciplina constrói o vocabulário formal, e o hábito de rigor, por trás de cada uma dessas
perguntas. As fórmulas em si são poucas; a dificuldade real está em saber **qual pergunta cada
uma responde, e qual não responde**.

---

## Identificação do componente curricular

| | |
|---|---|
| **Código** | MATF14 |
| **Nome** | Estatística Econômica I |
| **Departamento** | Estatística, UFBA |
| **Carga horária** | 60h (teórico-prática) |
| **Pré-requisito** | MAT047 (Cálculo I) |
| **Modalidade** | Presencial, quadro + slides + laboratório de informática |
| **Horário** | 2ª e 4ª-feira, 10:40 – 12:30 |
| **Início** | 24/08/2026 |

--

Disciplina de serviço para os cursos de **Economia** e **Estatística**: o objetivo não é treinar
matemáticos, é dar a quem vai trabalhar com dados econômicos (preços, renda, câmbio, desemprego,
pesquisas de opinião) o ferramental para ler um número com rigor antes de opinar sobre ele.

---

## Propósito e objetivos

**Propósito.** A Economia é feita quase inteiramente de inferências a partir de dados
incompletos e ruidosos: séries curtas, amostras enviesadas, choques que não se repetem
exatamente. A Estatística é o ferramental que formaliza *o que dá e o que não dá* para concluir a
partir desse tipo de evidência.

--

**Objetivo geral.** Proporcionar o conhecimento teórico-prático de Estatística Descritiva,
Probabilidade e Variáveis Aleatórias necessário para uso em situações da área de Economia e
Estatística, e como base para disciplinas subsequentes (Econometria, Microeconomia, Inferência
Estatística).

--

**Objetivos específicos.** Ao final da disciplina, o aluno deve ser capaz de: (i) resumir e
representar corretamente um conjunto de dados, respeitando o tipo de cada variável; (ii)
calcular e interpretar probabilidades, inclusive condicionais; (iii) modelar fenômenos discretos
e contínuos com as principais distribuições de probabilidade; (iv) **reconhecer os limites** de
cada uma dessas ferramentas diante de um caso concreto, não só aplicar a fórmula.

---

## Ementa oficial: Unidades 1 e 2

**Unidade 1 · Estatística Descritiva e Exploratória de Dados**
- População e amostra; tipos de variáveis.
- Apresentação tabular e principais tipos de representação gráfica.
- Medidas de tendência central e suas relações.
- Medidas de dispersão: amplitude total e interquartílica; desvio padrão; variância; coeficiente
  de variação.
- Medidas de assimetria e curtose.

--

**Unidade 2 · Introdução à Teoria das Probabilidades**
- Espaço amostral e eventos; conceitos e propriedades de probabilidade.
- Probabilidade condicional; independência estatística.
- Teoremas básicos de probabilidade; Teorema de Bayes.

---

## Ementa oficial: Unidades 3 e 4

**Unidade 3 · Variáveis Aleatórias Discretas**
- Conceituação; esperança e variância (definição e propriedades).
- Função de distribuição acumulada.
- Modelos: Bernoulli, Binomial, Poisson.

--

**Unidade 4 · Variáveis Aleatórias Contínuas**
- Conceituação; esperança e variância; função de distribuição acumulada.
- Modelos: Uniforme, Normal.

--

O livro-texto (`Livro/`) segue **exatamente** essa numeração, capítulo a capítulo, seção a seção,
para que qualquer tópico cobrado em prova seja localizável diretamente pelo número da ementa.

---

## Como as aulas funcionam

- Aulas **teóricas** (quadro + slides) e aulas **práticas**: laboratório em R (3 ao longo do
  semestre) e aulas de exercícios/revisão.
- Material de apoio: livro-texto (`Livro/`), slides de cada aula (`Aulas2026/`) e listas de
  exercícios com gabarito (`Listas2026/`).
- O livro cobre **com mais vagar** o que o slide de cada bloco apresenta de forma resumida em
  sala, é a referência para estudar depois da aula, não durante.
- As listas de exercícios **não valem nota**, mas cobrem exatamente o estilo de questão cobrado
  nas provas, resolver a lista antes de olhar o gabarito é a forma mais eficiente de estudar.

---

## Por que as discussões valem tanto quanto as contas

Um erro comum de quem estuda Estatística pela primeira vez é tratar cada aula como uma coleção de
fórmulas a decorar e aplicar. As fórmulas deste curso são, de fato, poucas e simples, a
dificuldade real está em **saber qual pergunta cada fórmula responde, e qual não responde**.

--

Uma correlação de 0,86 entre gasto em propaganda e vendas prova que a propaganda *causa* as
vendas? Um teste de fraude com 95% de acerto significa que 95% dos alarmes são fraudes de
verdade? Uma média salarial de R\$ 6.000 descreve bem o "trabalhador típico" de uma categoria?

--

Cada bloco de aula traz perguntas abertas, **não são preenchimento de tempo**: nas provas, a
diferença entre nota alta e mediana quase sempre está aqui, não em saber a fórmula, mas em saber
quando ela se aplica e o que ela deixa de fora. Espere ser chamado a responder, não só a ouvir.

--

O formato é flexível, sozinho, em dupla, em grupo pequeno, ou como discussão coletiva conduzida
por mim, o que funcionar melhor no dia e no tamanho da turma. O que não muda é o hábito: parar e
responder por escrito ou em voz alta, antes de ver a resposta pronta.

---

## Avaliação

$$
NF = \frac{P_1 + P_2 + P_3}{3}
$$

| Prova | Cobertura |
|---|---|
| P1 | Unidade 1 (Estatística Descritiva) |
| P2 | Unidades 2 e 3 (Probabilidade e VA discretas) |
| P3 | Unidade 4 (VA contínuas) |

Datas oficiais conforme calendário divulgado em sala.

--

- Aprovação: frequência $\ge 75\%$ **e** $NF \ge 5{,}0$.
- **2ª chamada**, destinada exclusivamente a quem não realizou **uma** das provas por motivo
  comprovável (atestado médico ou de trabalho); cobre **todo** o conteúdo da disciplina, não só a
  unidade da prova perdida.
- Sem projetos nesta disciplina, o foco é dominar os conceitos e resolver problemas sob prova.

---

## Bibliografia

**Básica**

- Hoffmann, R. *Estatística para Economistas*. Thomson, 2006.
- Morettin, P. A.; Bussab, W. O. *Estatística Básica*. Saraiva, 2012.
- Magalhães, M. N. *Probabilidade e Variáveis Aleatórias*. EDUSP, 2004.
- Ross, S. *Probabilidade: um curso moderno com aplicações*. Bookman, 2010.

**Complementar**

- Dantas, C. A. B. *Probabilidade: um curso introdutório*. EDUSP, 1997.
- Hogg, R.; McKean, J.; Craig, A. *Introduction to Mathematical Statistics*. Pearson, 2013.
- Triola, M. F. *Introdução à Estatística*. LTC, 2007.

---

class: inverse, center, middle

# Discussão de abertura

---

## Para discutir agora

**1.** Cite uma manchete de jornal ou rede social recente que usou (bem ou mal) um número
estatístico para embasar uma afirmação econômica.

**2.** O que precisaria ser verdade sobre *como aquele número foi calculado* para que a afirmação
fosse confiável? Liste ao menos duas condições.

**3.** Retome as seis perguntas do início da aula. Escolha uma e tente, sem nenhum conceito
formal ainda, esboçar em uma frase por que ela é difícil de responder "no olho".

**4.** Você conhece alguém (familiar, colega, você mesmo) que já tomou uma decisão financeira
importante baseada em uma estatística mal interpretada? O que deu errado na leitura do número, não
no número em si?

--

Guarde essas respostas, vamos revisitar esse tipo de exemplo ao longo do semestre, à medida que
formos construindo as ferramentas para avaliá-lo com rigor.

---

class: inverse, center, middle

# Bloco 1: População e amostra

---

## Antes da teoria: três casos para pensar

> O Censo Demográfico tenta visitar todo domicílio do país, população ou amostra?

--

> A PNAD Contínua entrevista ~211 mil domicílios por trimestre, de mais de 70 milhões no Brasil,
> e vira manchete nacional sobre "o desemprego no Brasil". É uma generalização legítima?

--

> Uma corretora usa os `r nrow(empresas)` clientes que fecharam negócio no mês passado para
> decidir sua política de crédito do mês seguinte. Quem ela está *deixando de observar* nessa
> análise?

--

Guarde suas intuições, vamos formalizar a seguir.

---

## População vs. amostra

- **População**: conjunto de **todas** as unidades (pessoas, empresas, municípios, transações)
  sobre as quais se quer concluir algo.
- **Amostra**: subconjunto da população efetivamente observado.

--

A diferença não é de *tamanho*, é de *papel*.

<div class="caixa-aplicacao"><strong>Aplicação: as duas bases desta aula</strong><br>
<code>prefeitos</code>: `r nrow(prefeitos)` municípios brasileiros com eleição em
2020, é dado <strong>censitário</strong>, todos foram observados, é a <strong>população</strong>
de municípios.<br>
<code>empresas</code>: `r nrow(empresas)` empresas brasileiras, é uma
<strong>amostra</strong> de um universo muito maior de empresas do país.</div>

```{r populacao-amostra-n}
nrow(prefeitos)  # população: municípios com eleição em 2020
nrow(empresas)   # amostra: empresas observadas
```

Repare que esses números vêm do próprio código, não de memória, é assim que se evita repetir um
dado desatualizado numa apresentação.

---

## Parâmetro vs. estatística

| | População | Amostra |
|---|---|---|
| Resumo numérico | **Parâmetro** ($\mu$, $\sigma$) | **Estatística** ($\bar x$, $s$) |
| Natureza | Fato (sem incerteza de amostragem) | Estimativa (varia entre amostras) |

--

Quando o IBGE divulga a taxa de desemprego trimestral pela PNAD Contínua, ele **não** entrevista
toda a força de trabalho, entrevista uma amostra de domicílios e generaliza. É por isso que a taxa
vem sempre acompanhada de um intervalo de confiança nos relatórios técnicos, mesmo que a manchete
mostre só o número central.

--

A Estatística Descritiva desta unidade **não trata dessa incerteza**: ela resume o que foi
observado, seja população ou amostra. A pergunta "o que esse número diria se eu tivesse coletado
outra amostra?" é o assunto da Inferência Estatística, fora do escopo desta disciplina, mas que se
apoia inteiramente no vocabulário construído aqui.

---

## Discussão intermediária: antes de seguir para tipos de variável

**1.** Retome o caso da PNAD Contínua: se a amostra fosse recrutada só em capitais (mais barato
entrevistar), que tipo de erro isso introduziria, de *tamanho* de amostra, ou de outra natureza?

**2.** Uma enquete informal em rede social recebe 50 mil respostas em um dia sobre uma pauta
econômica. Compare, em confiabilidade, com uma pesquisa profissional de 2 mil pessoas por
amostragem probabilística. Por que "mais respostas" não é "amostra melhor"?

**3.** O Boletim Focus do Banco Central usa a mediana das expectativas de mais de 100 instituições
financeiras. Essas instituições são população ou amostra de "todo mundo que tem uma opinião sobre
inflação"? Isso muda como você lê o número publicado?

---

class: inverse, center, middle

# Bloco 2: Tipos de variáveis

---

## Tipos de variáveis: visão geral

.pull-left[
**Qualitativas (categóricas)**
- Nominais, sem ordem (setor, região, sexo)
- Ordinais, com ordem (escolaridade, porte)
]

.pull-right[
**Quantitativas (numéricas)**
- Discretas, contagem (nº de empregados)
- Contínuas, mensuráveis (faturamento, renda)
]

--

A pergunta prática: *dá para fazer conta com isso, e a conta significa alguma coisa?*
Média de "setor" (Comércio, Indústria, Serviços) não significa nada. Média de faturamento, sim.

---

## Por que a classificação importa: um experimento

Suponha que você codifique `porte` como número: Pequena, Média, Grande viram 1, 2, 3, e calcula a
"média do porte". Parece inofensivo. Vamos testar duas codificações igualmente "razoáveis":

```{r porte-coding1}
mean(as.numeric(factor(empresas$porte)))  # ordem alfabética: Grande=1, Média=2, Pequena=3
```

```{r porte-coding2}
mean(as.numeric(factor(empresas$porte,
                        levels = c("Pequena", "Média", "Grande"))))  # ordem lógica
```

--

<div class="caixa-r"><strong>O que aconteceu</strong>: a mesma variável, a mesma amostra, dois
resultados numéricos diferentes, só porque o R escolheu uma ordem de categorias diferente em cada
codificação. Um número que muda de valor dependendo de uma escolha arbitrária de codificação
<strong>não é uma medida de nada</strong>, é um artefato de programação. É exatamente esse tipo de
erro, calcular a "nota média" de algo ordinal, que aparece com frequência em relatórios (e em
provas) sem que ninguém perceba.</div>

---

## Classificando uma base real de empresas

```{r dados-empresas}
str(empresas[, c("porte", "empregados99", "faturamento99", "regiao")])
```

--

| Variável | Tipo |
|---|---|
| `porte` | Qualitativa ordinal (Pequena < Média < Grande) |
| `regiao` | Qualitativa nominal |
| `empregados99` | Quantitativa discreta |
| `faturamento99` | Quantitativa contínua |

---

## Um segundo exemplo: prefeitos eleitos em 2020

```{r dados-prefeitos}
table(prefeitos$escolaridade) |> head(4)
```

`escolaridade` é **ordinal**: sabemos que "Ensino superior completo" é mais que "Ensino médio", mas
não que a distância entre dois níveis consecutivos seja sempre "igual" em algum sentido numérico.
Já `sexo` e `raca` são **nominais**: não há ordem natural entre as categorias.

--

O código IBGE do município (ex.: 2927408 para Salvador) **parece** um número, mas não é uma
variável quantitativa: somar ou tirar a média de dois códigos de município não produz nada
interpretável. O que importa não é a variável "ser um número", é se as operações aritméticas sobre
ela fazem sentido.

---

class: inverse, center, middle

# Bloco 3: Discussão final (a mais longa da aula)

---

## Para discutir: 15 minutos (1/2)

**1.** O IBGE registra "faixa de renda domiciliar" cortando uma variável contínua (renda em R\$)
em intervalos. A variável derivada é discreta, contínua ou qualitativa? O que se ganha e o que se
perde nessa transformação?

**2.** Um índice de "nota de bem-estar" de 0 a 10, atribuído por uma pesquisa a cada município, é
ordinal ou quantitativo? De que depende a resposta?

--

**3.** Um aplicativo de delivery classifica cada pedido em uma "nota de satisfação" de 1 a 5
estrelas, e a empresa calcula e divulga a "nota média". Isso é defensável? Sob que condição bem
específica faria mais sentido tratar essa variável como quantitativa em vez de ordinal?

**4.** Se você tivesse acesso à população *inteira* de contribuintes do imposto de renda do Brasil,
ainda faria sentido falar em "amostra" em algum ponto da sua análise? Em que ponto?

---

## Para discutir: 15 minutos (2/2)

**5.** Volte à sua base de dados trazida de casa: classifique cada variável dela (nominal, ordinal,
discreta, contínua) e identifique se a base é população ou amostra em relação à pergunta que você
tinha em mente ao coletá-la.

--

**6.** Um erro clássico de prova: tratar uma variável ordinal (como classe social A/B/C/D/E) como
se fosse quantitativa e calcular sua "média". Reproduza, como fizemos com `porte`, esse erro com
duas codificações diferentes e mostre que o resultado muda, isso já é a prova de que a operação
não tem significado.

---

class: inverse, center, middle

# Próxima aula (26/08)

## Apresentação tabular e representação gráfica

Traga um exemplo de base de dados (uma planilha, uma tabela de um relatório) que você já tenha
visto na sua área de interesse, vamos classificar as variáveis dela e começar a resumi-la em
tabelas e gráficos.
