---
title: "Função de distribuição acumulada (contínua)"
subtitle: "MATF14: Estatística Econômica I"
author: "Raydonal Ospina"
date: "30/11/2026"
output:
  xaringan::moon_reader:
    css: ["default", "metropolis", "metropolis-fonts", "custom-styles.css"]
    lib_dir: libs
    seal: false
    nature:
      highlightStyle: github
      highlightLines: true
      countIncrementalSlides: false
---

```{r setup, include=FALSE}
knitr::opts_chunk$set(echo = TRUE, warning = FALSE, message = FALSE, fig.retina = 2,
                      dev.args = list(bg = "transparent"))
suppressPackageStartupMessages({library(tidyverse); library(patchwork)})
curva <- function(f, xlim, titulo = NULL, ylab = "f(x)", cor = "#1f3fbf", a = NULL, b = NULL, n = 500) {
  d <- tibble(x = seq(xlim[1], xlim[2], length.out = n), y = f(x))
  g <- ggplot(d, aes(x, y))
  if (!is.null(a)) g <- g + geom_area(data = filter(d, x >= a, x <= b), fill = "#f4a6a6", alpha = 0.8)
  g + geom_line(color = cor, linewidth = 1.2) + labs(x = "x", y = ylab, title = titulo) + theme_minimal(base_size = 13)
}
f2x <- function(x) ifelse(x >= 0 & x < 1, 2 * x, 0)
F2x <- function(t) ifelse(t < 0, 0, ifelse(t < 1, t^2, 1))
f21 <- function(x) ifelse(x >= 0 & x <= 1, 2 * (1 - x), 0)
F21 <- function(t) ifelse(t < 0, 0, ifelse(t < 1, 2 * t - t^2, 1))
```

class: inverse, center, middle

# Aula 26: Função de distribuição acumulada

### Variáveis aleatórias contínuas

### Parte 1 (50 min) · intervalo · Parte 2 (50 min)

---

## Roteiro da aula (100 minutos)

.roteiro[

| Tempo | Parte 1: a FDA de uma variável contínua |
|:---|:---|
| 0–5 min | Provocação: "a maioria espera menos que a média"? |
| 5–15 min | Relembrando a FDA; FDA de uma variável contínua |
| 15–27 min | Exemplo f(x) = 2x; densidade e FDA lado a lado |
| 27–38 min | **Atividade 1** |
| 38–50 min | Propriedades; **Atividade 2** |

| Tempo | Parte 2: quantis e aplicações |
|:---|:---|
| 0–12 min | Mediana e quantis pela FDA |
| 12–25 min | Fila de espera; meta de atendimento |
| 25–35 min | Dados reais: FDA empírica do crescimento do PIB |
| 35–44 min | **Atividade 3**: discussão |
| 44–50 min | Uso do R e resumo |

]

---

class: inverse, center, middle

# Parte 1: a FDA de uma variável contínua

### 50 minutos

---

## Provocação: "a maioria espera menos que a média"? .tempo[0–5 min]

Na Aula 25, o tempo de espera numa fila tinha densidade \\(f(x) = 0{,}2\,e^{-0{,}2x}\\) e **média de 5
minutos**.

- Qual é a proporção de clientes que esperam **no máximo** 3 minutos? E no máximo 5? E 10?
- Para cada pergunta, precisamos calcular uma **integral** diferente.

--

.caixa-discussao[
Não seria melhor ter **uma única função** que, dado qualquer \\(t\\), devolvesse \\(P(X \leq t)\\)? Na Aula 19
ela existia para variáveis discretas. Como ela fica para variáveis contínuas?
]

---

## Relembrando a função de distribuição acumulada .tempo[5–15 min]

A **função de distribuição acumulada** de uma variável aleatória \\(X\\) é

$$
F(t) = P(X \leq t), \qquad \text{para todo número real } t.
$$

- Sempre \\(0 \leq F(t) \leq 1\\), com \\(F(t) \to 0\\) quando \\(t \to -\infty\\) e \\(F(t) \to 1\\) quando \\(t \to \infty\\).
- \\(F\\) é **não decrescente** e **contínua à direita**.

--

.caixa-aplicacao[
Essas características valem também para variáveis **contínuas**, com uma diferença: em vez de
**degraus** (Aula 19), a FDA de uma variável contínua é uma curva **sem saltos**.
]

---

## FDA de uma variável contínua

Seja \\(X\\) com densidade \\(f(x)\\). Probabilidades são integrais:

$$
P(a &lt; X \leq b) = \int\_a^b f(x)\,dx.
$$

--

O evento \\(\\{X \leq t\\}\\) é o mesmo que \\(\\{-\infty &lt; X \leq t\\}\\). Logo, a **FDA** de \\(X\\) é

$$
F(t) = P(X \leq t) = \int\_{-\infty}^{t} f(x)\,dx.
$$

--

.pull-left[
```{r area-t, echo=FALSE, fig.height=2.5, fig.width=5, out.width="95%"}
curva(f2x, c(-0.2, 1.2), "F(0,7) = área até t = 0,7", a = -0.2, b = 0.7)
```

]

.pull-right[
.caixa-aplicacao[
\\(F(t)\\) é a **área acumulada** sob a densidade, da esquerda até o ponto \\(t\\).
]
]

---

## Exemplo: \\(f(x) = 2x\\) .tempo[15–27 min]

Seja \\(X\\) com f.d.p. \\(f(x) = 2x\\) para \\(0 &lt; x &lt; 1\\) e \\(f(x) = 0\\) caso contrário. Calcule a FDA de \\(X\\).

--

- Para \\(t &lt; 0\\): não há área à esquerda de \\(t\\), então \\(F(t) = 0\\).
- Para \\(t \geq 1\\): toda a área já foi acumulada, então \\(F(t) = 1\\).
- Para \\(0 \leq t &lt; 1\\):

$$
F(t) = P(X \leq t) = \int\_{-\infty}^{t} f(x)\,dx = \int\_0^t 2x\,dx = \Big[x^2\Big]\_0^t = t^2.
$$

--

$$
F(t) = \begin{cases} 0, & t &lt; 0,\\\\ t^2, & 0 \leq t &lt; 1,\\\\ 1, & t \geq 1. \end{cases}
$$

---

## Densidade e FDA lado a lado

```{r dens-fda-2x, echo=FALSE, fig.height=3.4, fig.width=10, out.width="100%"}
curva(f2x, c(-0.2, 1.2), "Densidade f(x) = 2x") + curva(F2x, c(-0.2, 1.2), "FDA F(t) = t²", ylab = "F(t)", cor = "#c0392b")
```

- \\(F\\) **não decrescente**, com \\(\lim\_{t \to -\infty} F(t) = 0\\) e \\(\lim\_{t \to \infty} F(t) = 1\\).
- A FDA cresce **devagar** onde a densidade é **baixa** (perto de 0) e **rápido** onde ela é **alta** (perto de 1).

---

## Exercício 1 .tempo[27–38 min]

Seja \\(X\\) com f.d.p. \\(f(x) = 2(1 - x)\\) para \\(0 \leq x \leq 1\\) e 0 caso contrário. Calcule a função de
distribuição acumulada de \\(X\\).

--

.pull-left[
.caixa-resposta[
Para \\(0 \leq t &lt; 1\\):

\\(F(t) = \int\_0^t 2(1 - x)\,dx = \Big[2x - x^2\Big]\_0^t = 2t - t^2\\).

$$
F(t) = \begin{cases} 0, & t &lt; 0,\\\\ 2t - t^2, & 0 \leq t &lt; 1,\\\\ 1, & t \geq 1. \end{cases}
$$
]
]

.pull-right[
```{r fda-21, echo=FALSE, fig.height=3.4, fig.width=5, out.width="100%"}
curva(F21, c(-0.2, 1.2), "FDA F(t) = 2t - t²", ylab = "F(t)", cor = "#c0392b")
```

.small[
A imagem está em \\([0, 1]\\); a função é **contínua** e **não decrescente**.
]
]

---

## Propriedades da FDA contínua .tempo[38–50 min]

**1. A densidade é a derivada da FDA.** Se \\(f\\) é contínua em \\(t\\),

$$
F'(t) = \frac{d}{dt} F(t) = f(t).
$$

.small[
Confira: \\(F(t) = t^2 \Rightarrow F'(t) = 2t = f(t)\\); \\(F(t) = 2t - t^2 \Rightarrow F'(t) = 2 - 2t = f(t)\\).
]

--

**2. Probabilidades de intervalos saem da FDA, sem nova integral.** Dados \\(a &lt; b\\),

$$
P(a &lt; X \leq b) = \int\_a^b f(x)\,dx = \int\_{-\infty}^{b} f(x)\,dx - \int\_{-\infty}^{a} f(x)\,dx = F(b) - F(a).
$$

--

**3.** Como \\(P(X = a) = 0\\):

$$
P(X &gt; a) = 1 - F(a) \qquad P(a \leq X \leq b) = P(a &lt; X &lt; b) = F(b) - F(a).
$$

---

## Exercício 2

Seja \\(X\\) com densidade \\(f(x) = C \cdot x\\) para \\(0 \leq x &lt; 1\\) e 0 caso contrário.

**a)** Determine \\(C\\) para que \\(f\\) seja uma legítima f.d.p.

**b)** Calcule a FDA de \\(X\\). **c)** Calcule \\(P(0{,}2 &lt; X \leq 0{,}4)\\).

--

.caixa-resposta[
**a)** \\(\int\_0^1 Cx\,dx = C\Big[\frac{x^2}{2}\Big]\_0^1 = \frac{C}{2} = 1 \Rightarrow C = 2\\) (e \\(f \geq 0\\)).

**b)** \\(F(t) = 0\\) para \\(t &lt; 0\\); \\(F(t) = t^2\\) para \\(0 \leq t &lt; 1\\); \\(F(t) = 1\\) para \\(t \geq 1\\).

**c)** \\(P(0{,}2 &lt; X \leq 0{,}4) = F(0{,}4) - F(0{,}2) = 0{,}16 - 0{,}04 = 0{,}12\\).
]

---

class: inverse, center, middle

# Intervalo

### 10 minutos

---

class: inverse, center, middle

# Parte 2: quantis e aplicações

### 50 minutos

---

## A mediana e os quantis pela FDA .tempo[0–12 min]

O **percentil \\(p\\)** de \\(X\\) é o valor \\(q\\) com \\(F(q) = p\\). Em particular, a **mediana** resolve \\(F(m) = 0{,}5\\).

--

.pull-left[
**Para \\(f(x) = 2x\\):**

\\(m^2 = 0{,}5 \Rightarrow m = \sqrt{0{,}5} \approx 0{,}707\\).

Compare com \\(E(X) = 2/3 \approx 0{,}667\\).
]

.pull-right[
**Para \\(f(x) = 2(1 - x)\\):**

\\(2m - m^2 = 0{,}5 \Rightarrow m^2 - 2m + 0{,}5 = 0\\)

\\(m = 1 - \sqrt{0{,}5} \approx 0{,}293\\) (a raiz em \\([0, 1]\\)).

Compare com \\(E(X) = 1/3 \approx 0{,}333\\).
]

.clear[]

.caixa-discussao[
Na primeira densidade, mediana &gt; média; na segunda, mediana &lt; média. Qual delas é assimétrica
à **direita**? Confira com a regra da Aula 04.
]

---

## Fila de espera: respondendo à provocação .tempo[12–25 min]

Com \\(f(x) = 0{,}2\,e^{-0{,}2x}\\), \\(x \geq 0\\), a FDA é

$$
F(t) = \int\_0^t 0{,}2\,e^{-0{,}2x}\,dx = \Big[-e^{-0{,}2x}\Big]\_0^t = 1 - e^{-0{,}2t}, \qquad t \geq 0.
$$

--

.pull-left[
| \\(t\\) (minutos) | \\(F(t) = P(X \leq t)\\) |
|:---:|:---:|
| 3 | \\(1 - e^{-0{,}6} \approx 0{,}451\\) |
| 5 | \\(1 - e^{-1} \approx 0{,}632\\) |
| 10 | \\(1 - e^{-2} \approx 0{,}865\\) |
| 15 | \\(1 - e^{-3} \approx 0{,}950\\) |
]

.pull-right[
```{r fda-fila, echo=FALSE, fig.height=2.6, fig.width=5, out.width="92%"}
curva(function(t) ifelse(t < 0, 0, 1 - exp(-0.2 * t)), c(-2, 30), "F(t) = 1 - exp(-0,2 t)", ylab = "F(t)", cor = "#c0392b") +
  geom_hline(yintercept = 0.5, linetype = "dotted") + geom_vline(xintercept = 5 * log(2), linetype = "dotted")
```

]

.clear[]

.caixa-aplicacao[
**63%** dos clientes esperam **menos** que a média de 5 minutos. A **mediana** resolve \\(1 - e^{-0{,}2m} = 0{,}5\\):
\\(m = 5\ln 2 \approx 3{,}47\\) minutos.
]

---

## Meta de atendimento

Um banco quer anunciar: "**95%** dos clientes são atendidos em até \\(T\\) minutos". Qual é o menor \\(T\\)?

--

$$
F(T) = 1 - e^{-0{,}2T} = 0{,}95 \iff e^{-0{,}2T} = 0{,}05 \iff T = \frac{-\ln 0{,}05}{0{,}2} \approx 14{,}98 \text{ minutos.}
$$

--

.caixa-economia[
Esse é o **percentil 95** do tempo de espera. Metas de serviço (SLA) são quase sempre escritas em
termos de **percentis** da FDA, e não da média: "atender 95% das chamadas em até 20 segundos".
]

---

```{r pib-qq, include=FALSE}
tx <- read.csv("pib_trimestral_taxas.csv")
qq <- subset(tx, componente == "PIB a preços de mercado" & grepl("imediatamente", taxa))$valor_pct
fmt <- function(x, d = 3) format(round(x, d), nsmall = d, decimal.mark = ",")
fmtm <- function(x, d = 3) gsub(",", "{,}", fmt(x, d), fixed = TRUE)
```

## Dados reais: FDA empírica do crescimento do PIB .tempo[25–35 min]

.pull-left-60[
```{r ecdf-pib, echo=FALSE, fig.height=3.3, fig.width=6, out.width="100%"}
ggplot(tibble(x = qq), aes(x)) + stat_ecdf(color = "#c0392b", linewidth = 1.1, pad = FALSE) +
  geom_hline(yintercept = c(0.25, 0.5, 0.75), linetype = "dotted", color = "grey40") +
  geom_vline(xintercept = 0, color = "grey50") +
  labs(x = "Crescimento trimestral do PIB (%)", y = "F(x) = proporção de trimestres ≤ x") + theme_minimal(base_size = 12)
```
]

.pull-right-40[
A **FDA empírica** \\(\hat F(x)\\) é a proporção de trimestres com crescimento \\(\leq x\\).

- \\(\hat F(0) \approx `r fmtm(mean(qq <= 0), 2)`\\): proporção de trimestres **sem** crescimento.
- Mediana: \\(\hat F^{-1}(0{,}5) \approx `r fmtm(quantile(qq, 0.5, type = 2), 1)`\\%\\).
- \\(Q\_3 \approx `r fmtm(quantile(qq, 0.75, type = 2), 1)`\\%\\): um trimestre em cada quatro cresce mais que isso.
]

.clear[]

.fonte[Fonte: IBGE, Contas Nacionais Trimestrais, tabela 5932, 1996–2026.]

---

## Atividade 3: discussão .tempo[35–44 min]

**1.** A FDA da Aula 19 tinha **degraus**; a desta aula é **contínua**. O que o tamanho de um degrau
representava? Por que não há degraus agora?

**2.** Para uma variável contínua, \\(P(X \leq 5)\\) e \\(P(X &lt; 5)\\) são iguais. Para o número de sinistros da
Aula 19, não eram. Explique em uma frase.

**3.** Esboce à mão a FDA de uma variável com densidade **constante** \\(f(x) = 1/4\\) em \\([2, 6]\\). Qual é a
forma do gráfico? (Esta é a distribuição da próxima aula.)

--

.caixa-resposta[
**3.** \\(F(t) = 0\\) para \\(t &lt; 2\\); \\(F(t) = (t - 2)/4\\) em \\([2, 6]\\); \\(F(t) = 1\\) para \\(t \geq 6\\): uma **rampa reta**.
]

---

## Atividade 3 (cont.): da FDA para a densidade

**4.** Uma variável tem FDA \\(F(t) = t^3\\) para \\(0 \leq t \leq 1\\) (0 antes e 1 depois).

- **a)** Qual é a densidade?
- **b)** Calcule \\(P(X &gt; 0{,}5)\\).
- **c)** Qual é a mediana?

--

.caixa-resposta[
**a)** \\(f(t) = F'(t) = 3t^2\\) em \\([0, 1]\\). **b)** \\(1 - F(0{,}5) = 1 - 0{,}125 = 0{,}875\\).
**c)** \\(m^3 = 0{,}5 \Rightarrow m = 0{,}5^{1/3} \approx 0{,}794\\).
]

---

## Uso do R: FDA com `integrate()` e dados simulados .tempo[44–50 min]

```{r uso-r-1}
f <- function(x) 2 * x
F_num <- function(t) integrate(f, lower = 0, upper = t)$value   # FDA pela integral
c(F_num(0.4), 0.4^2)                                             # confere com t^2

F <- function(t) ifelse(t < 0, 0, ifelse(t < 1, t^2, 1))
F(0.4) - F(0.2)                                                  # P(0,2 < X <= 0,4)

set.seed(26)
x <- sqrt(runif(100000))                                         # valores com densidade 2x
Fn <- ecdf(x)                                                    # FDA empírica
c(Fn(0.4) - Fn(0.2), median(x), sqrt(0.5))                       # probabilidade e mediana
```

---

## Uso do R: transformação inversa

Se \\(U \sim \text{Uniforme}(0, 1)\\) e \\(F\\) é uma FDA contínua e crescente, então \\(X = F^{-1}(U)\\) tem FDA \\(F\\).

```{r uso-r-2, fig.height=2.3, fig.width=9, out.width="75%"}
u <- runif(10000)
espera <- -log(1 - u) / 0.2           # inversa de F(t) = 1 - exp(-0.2 t)
c(media = mean(espera), prop_ate_5 = mean(espera <= 5))
hist(espera, breaks = 60, freq = FALSE, main = "", xlab = "minutos")
curve(0.2 * exp(-0.2 * x), add = TRUE, col = "red", lwd = 2)
```

---

## Resumo

- **FDA contínua:** \\(F(t) = P(X \leq t) = \int\_{-\infty}^{t} f(x)\,dx\\), a área acumulada até \\(t\\).
- \\(F\\) é contínua, não decrescente, vai de 0 a 1.
- **A densidade é a derivada da FDA:** \\(F'(t) = f(t)\\).
- \\(P(a &lt; X \leq b) = F(b) - F(a)\\) e \\(P(X &gt; a) = 1 - F(a)\\).
- **Percentis** resolvem \\(F(q) = p\\); a **mediana** resolve \\(F(m) = 0{,}5\\).

---

class: inverse, center, middle

# Próxima aula (02/12)

## Distribuição Uniforme
