---
title: "Variável aleatória discreta: conceituação"
subtitle: "MATF14: Estatística Econômica I"
author: "Raydonal Ospina  ·  colaboração: Rodney Vasconcelos Fonseca"
date: "06/05/2026"
output:
  xaringan::moon_reader:
    css: ["default", "metropolis", "metropolis-fonts", "custom-styles.css"]
    lib_dir: libs
    nature:
      highlightStyle: github
      highlightLines: true
      countIncrementalSlides: false
---

```{r setup, include=FALSE}
knitr::opts_chunk$set(echo = TRUE, warning = FALSE, message = FALSE, fig.retina = 2)
suppressPackageStartupMessages(library(tidyverse))
```

class: inverse, center, middle

# Início da Unidade 3

# Aula 17: Variável aleatória discreta

### Provocação · Teoria · Aplicação · Discussão

---

## A seguradora sabe o futuro?

> Uma seguradora conhece, do histórico, a distribuição de probabilidade do número de sinistros por
> apólice em um ano. Ela sabe, hoje, quantos sinistros uma apólice específica vai gerar este ano?
> Se não sabe o valor exato, o que ela sabe, e por que isso já é suficiente para fixar um prêmio?

---

class: inverse, center, middle

# Bloco 1: Teoria

---

## Da probabilidade de eventos aos números

A Unidade 2 tratou de probabilidades de **eventos**. Agora: associar um **número** a cada
resultado de um experimento aleatório, permitindo calcular médias e variâncias de quantidades
ainda incertas, como fizemos no Cap. 1 para dados já observados.

--

## Variável aleatória discreta

Uma **variável aleatória (VA)** \(X\) associa um número real a cada resultado \(\omega\in\Omega\). É
**discreta** quando assume valores em um conjunto finito ou enumerável.

$$
p(x_i) = P(X=x_i), \qquad p(x_i)\ge 0, \qquad \sum_i p(x_i) = 1
$$

`\(p(\cdot)\)` é a **função de probabilidade** (massa de probabilidade).

---

class: inverse, center, middle

# Bloco 2: Aplicação

---

## Número de sinistros em uma apólice

```{r sinistros}
sinistros <- tibble(x = 0:4, p = c(0.60, 0.25, 0.10, 0.04, 0.01))
sum(sinistros$p)
sinistros
```

```{r grafico-fmp, fig.height=3.3, echo=FALSE}
ggplot(sinistros, aes(factor(x), p)) + geom_col(fill="#0d3b54") +
  labs(x="Nº de sinistros", y="p(x)") + theme_minimal(base_size=13)
```

---

class: inverse, center, middle

# Bloco 3: Discussão (bloco central da aula)

---

## Rodada 1: resolvendo a provocação inicial

**1.** Volte à pergunta de abertura. Depois de ver a tabela de \(p(x)\), formule sua resposta: o que,
exatamente, a seguradora "sabe" sobre uma apólice específica antes do ano terminar?

**2.** \(P(X=0)=0{,}60\): 60% das apólices não registram nenhum sinistro no ano. Isso significa que
60% dos segurados "não precisavam" do seguro? Que erro de raciocínio essa conclusão cometeria,
pensando no papel de um seguro?

---

## Rodada 2: generalizando

**3.** Dê um exemplo de VA discreta em Economia/Finanças que assuma **infinitos** valores possíveis
(não um conjunto finito, como número de tentativas até um evento ocorrer). O que muda na condição
\(\sum_i p(x_i)=1\) nesse caso, a soma ainda precisa dar exatamente 1, mesmo com infinitos termos?

**4.** Por que "número de sinistros de uma apólice" é discreta, mas "valor total pago em sinistros"
(em R\$) normalmente é tratado como contínua? A resposta prepara o terreno para o Capítulo 4.

---

class: inverse, center, middle

# Próxima aula (11/05)

## Esperança e variância
