---
title: "[Laboratório] Simulação de probabilidade em R"
subtitle: "MATF14: Estatística Econômica I"
author: "Raydonal Ospina  ·  colaboração: Rodney Vasconcelos Fonseca"
date: "20/04/2026"
output:
  xaringan::moon_reader:
    css: ["default", "metropolis", "metropolis-fonts", "custom-styles.css"]
    lib_dir: libs
    nature:
      highlightStyle: github
      highlightLines: true
      countIncrementalSlides: false
---

```{r setup, include=FALSE}
knitr::opts_chunk$set(echo = TRUE, warning = FALSE, message = FALSE, fig.retina = 2, fig.height=4.2)
suppressPackageStartupMessages(library(tidyverse))
set.seed(14)
```

class: inverse, center, middle

# Aula 13: Laboratório

## Simulação de Monte Carlo em R

### Verificando probabilidade com repetição massiva

---

## Ideia central: a definição frequentista, na prática

A probabilidade de um evento é o limite da frequência relativa se o experimento fosse repetido
infinitas vezes. Em R, não repetimos infinitas vezes, mas repetimos **muitas** vezes
(`replicate()`), e observamos a frequência relativa se aproximar do valor teórico.

```{r moeda-simples}
lancamentos <- sample(c("cara", "coroa"), size = 10, replace = TRUE)
lancamentos
mean(lancamentos == "cara")
```

Com só 10 lançamentos, a frequência de "cara" está longe de 0,5. O que acontece com mais
repetições?

---

## Lei dos grandes números, visualmente

```{r lgn, fig.height=4}
set.seed(1)
n_max <- 5000
lanc <- sample(c(1,0), n_max, replace = TRUE)   # 1 = cara, 0 = coroa
freq_acumulada <- cumsum(lanc) / seq_len(n_max)

ggplot(tibble(n = 1:n_max, freq = freq_acumulada), aes(n, freq)) +
  geom_line(color = "#0d3b54") +
  geom_hline(yintercept = 0.5, linetype = "dashed", color = "#c9971e") +
  labs(x = "Número de lançamentos", y = "Frequência relativa de \"cara\"",
       title = "Convergência da frequência relativa para P(cara) = 0,5") +
  theme_minimal(base_size = 13)
```

---

## Estimando uma probabilidade por simulação

Probabilidade de, em 3 lançamentos de moeda, sair **pelo menos 2 caras**:

```{r pelo-menos-2}
simular_experimento <- function() {
  lanc <- sample(c(1,0), size = 3, replace = TRUE)
  sum(lanc) >= 2
}

resultados <- replicate(100000, simular_experimento())
mean(resultados)   # estimativa por simulação
```

Valor teórico (contagem, Aula 10): \(\binom{3}{2}(1/2)^3 + \binom{3}{3}(1/2)^3 = 4/8 = 0{,}5\).

---

class: inverse, center, middle

# O problema de Monty Hall

## Probabilidade condicional, contraintuitiva

---

## O problema

Um jogo tem 3 portas: atrás de uma há um carro, atrás das outras duas, nada. Você escolhe uma
porta. O apresentador, que sabe onde está o carro, **abre uma das outras duas portas sem o
prêmio**. Ele oferece: trocar de porta ou manter a escolha original?

--

**Intuição comum (errada)**: "sobraram 2 portas, tanto faz, 50-50".

**Resposta correta**: trocar dobra a chance de vitória, de \(1/3\) para \(2/3\), vamos comprovar por
simulação (mais fácil que a conta analítica de probabilidade condicional aqui).

---

## Simulando Monty Hall

```{r monty-hall}
jogar_monty_hall <- function(trocar) {
  portas <- 1:3
  premio <- sample(portas, 1)
  escolha <- sample(portas, 1)
  # apresentador abre uma porta sem prêmio, diferente da escolhida
  disponiveis <- setdiff(portas, c(escolha, premio))
  aberta <- if (length(disponiveis) == 1) disponiveis else sample(disponiveis, 1)
  if (trocar) {
    escolha_final <- setdiff(portas, c(escolha, aberta))
  } else {
    escolha_final <- escolha
  }
  escolha_final == premio
}

mean(replicate(50000, jogar_monty_hall(trocar = TRUE)))
mean(replicate(50000, jogar_monty_hall(trocar = FALSE)))
```

---

## Por que isso importa para condicional e Bayes

A chave: a ação do apresentador (abrir uma porta *sem* o prêmio, *sabendo* onde ele está) **não é
aleatória**, ela carrega informação. A probabilidade da porta não escolhida e não aberta passa a
ser condicional a essa ação, não mais \(1/3\) "isolada". É o mesmo tipo de raciocínio (atualizar uma
probabilidade à luz de uma evidência) que formaliza o Teorema de Bayes, na próxima aula.

---

class: inverse, center, middle

# Discussão do laboratório

---

## Antes do exercício guiado

**1.** Mesmo depois de ver a simulação confirmar \(2/3\) vs. \(1/3\), muita gente continua achando que
"deveria ser 50-50". Tente articular, com suas próprias palavras (sem fórmula), por que a ação do
apresentador não é neutra, o que ele "sabe" que você não sabia antes de escolher.

**2.** Refaça mentalmente o Monty Hall com 100 portas em vez de 3: você escolhe 1, o apresentador
abre 98 sem prêmio, sobrando a sua e mais uma. Isso deveria deixar sua intuição sobre "trocar" mais
ou menos convincente que com 3 portas? Por quê?

**3.** A Lei dos Grandes Números (gráfico acima) mostra a frequência convergindo para 0,5 mesmo
começando longe dele em poucos lançamentos. Isso significa que, depois de uma sequência de "caras"
muito acima do esperado, a moeda fica "devendo" coroas para compensar? (Esse erro de raciocínio
tem nome, a "falácia do apostador", e é diretamente relevante para investidores que acreditam
que uma ação "está devendo" uma alta depois de vários dias de queda.)

---

## Exercício guiado

1. Modifique `jogar_monty_hall()` para 4 portas (1 prêmio, apresentador abre 2 sem prêmio).
   Simule e compare a probabilidade de vitória trocando vs. mantendo a escolha.
2. Simule a probabilidade condicional da Aula 11 (escolaridade × desemprego): gere uma população
   sintética de 500 pessoas com as proporções da tabela vista em aula e confira, por simulação, que
   \(P(\text{desempregado}\mid\text{superior}) \approx 0{,}16\).

---

class: inverse, center, middle

# Próxima aula (22/04)

## Teorema de Bayes
