---
title: "Função de distribuição acumulada (contínua)"
subtitle: "MATF14: Estatística Econômica I"
author: "Raydonal Ospina  ·  colaboração: Rodney Vasconcelos Fonseca"
date: "08/06/2026"
output:
  xaringan::moon_reader:
    css: ["default", "metropolis", "metropolis-fonts", "custom-styles.css"]
    lib_dir: libs
    nature:
      highlightStyle: github
      highlightLines: true
      countIncrementalSlides: false
---

```{r setup, include=FALSE}
knitr::opts_chunk$set(echo = TRUE, warning = FALSE, message = FALSE, fig.retina = 2, fig.height=4)
suppressPackageStartupMessages(library(tidyverse))
```

class: inverse, center, middle

# Aula 26: FDA de variável contínua

### Provocação · Teoria · Aplicação · Discussão

---

## Resolvendo a dúvida da aula passada

> Na Aula 25 perguntamos: a maioria dos clientes espera "perto de 5 minutos" (a média)? Hoje temos
> a ferramenta exata para responder: a FDA.

---

class: inverse, center, middle

# Bloco 1: Teoria

---

## Definição

$$
F(x) = P(X\le x) = \int_{-\infty}^x f(t)\,dt
$$

**Contínua** (sem saltos), ao contrário do caso discreto, reflexo de \(P(X=x)=0\).

--

## Consequência importante

$$
P(X\le x)=P(X<x) \qquad P(X\ge x)=P(X>x)
$$

Ao contrário do Cap. 3 (discreto), aqui **não importa** incluir ou não o extremo do intervalo.

--

## Relação com \(f\)

$$
F'(x)=f(x) \qquad\qquad P(a\le X\le b) = F(b)-F(a)
$$

---

class: inverse, center, middle

# Bloco 2: Aplicação

---

## FDA da fila de espera

Primitiva de \(f(x)=0{,}2e^{-0{,}2x}\): \(F(x)=1-e^{-0{,}2x}\), \(x\ge0\).

```{r fda-fila, fig.height=3.8}
Fx <- function(x) 1 - exp(-0.2*x)
ggplot(tibble(x=seq(0,30,length.out=300), F=Fx(x)), aes(x,F)) +
  geom_line(color="#0d3b54") + labs(x="minutos", y="F(x)") + theme_minimal(base_size=13)
```

---

## Respondendo a dúvida da Aula 25

$$
P(X < 5) = F(5) = 1-e^{-1} \approx 0{,}632
$$

```{r resposta-duvida}
Fx(5)
```

**Resposta**: 63,2% dos clientes esperam *menos* que a média de 5 minutos, confirmando a
assimetria à direita. A média não descreve "o cliente típico"; descreve um ponto puxado para cima
pela minoria que espera muito.

---

class: inverse, center, middle

# Bloco 3: Discussão (bloco central da aula)

---

## Rodada 1

**1.** Recalcule: qual proporção de clientes espera *mais* que 10 minutos (\(P(X>10)\))? Esse número
é pequeno ou grande o suficiente para preocupar um gerente de atendimento, mesmo com uma média
"aceitável" de 5 minutos?

**2.** Dado \(F(x)=1-e^{-0{,}2x}\), como você recuperaria \(f(x)\) a partir dela, sem ter a fórmula de
\(f\) em mãos? Use \(F'(x)=f(x)\).

---

## Rodada 2

**3.** No caso discreto (Cap. 3), \(F\) tinha "degraus". Por que, no caso contínuo, uma FDA com um
degrau seria logicamente impossível, que propriedade ela contradiria?

**4.** Um gerente de operações decide comunicar não a média, mas "o tempo que 90% dos clientes não
ultrapassam" (um quantil, retomado no Capítulo 1). Calcule esse valor usando `qexp(0.9, rate=0.2)`
e compare com a média de 5 minutos. Qual dos dois números você recomendaria divulgar ao público, e
por quê?

---

class: inverse, center, middle

# Próxima aula (10/06)

## Distribuição Uniforme
