---
title: "Aula de exercícios + Revisão de cálculo"
subtitle: "MATF14: Estatística Econômica I"
author: "Raydonal Ospina  ·  colaboração: Rodney Vasconcelos Fonseca"
date: "16/11/2026"
output:
  xaringan::moon_reader:
    css: ["default", "metropolis", "metropolis-fonts", "custom-styles.css"]
    lib_dir: libs
    nature:
      highlightStyle: github
      highlightLines: true
      countIncrementalSlides: false
---

```{r setup, include=FALSE}
knitr::opts_chunk$set(echo = TRUE, warning = FALSE, message = FALSE, fig.retina = 2, fig.height=4)
```

class: inverse, center, middle

# Aula 23: Exercícios de VA discreta + revisão de cálculo

## Preparando o terreno para a Unidade 4

---

class: inverse, center, middle

# Parte 1: Exercícios resolvidos (VA discreta)

---

## Problema 1

Uma linha de crédito pessoal aprova, historicamente, 60% das solicitações, de forma independente
entre clientes. Em um dia com 8 solicitações, qual a probabilidade de exatamente 5 serem
aprovadas?

--

**Solução.** \(X\sim\text{Bin}(8;\,0{,}6)\).
$$
P(X=5) = \binom{8}{5}(0{,}6)^5(0{,}4)^3
$$

```{r problema1}
dbinom(5, size = 8, prob = 0.6)
```

---

## Problema 2

Um call center recebe, em média, 4 chamadas por minuto (Poisson). Qual a probabilidade de, em um
minuto escolhido ao acaso, receber no máximo 1 chamada?

--

**Solução.** \(X\sim\text{Poisson}(4)\).

```{r problema2}
ppois(1, lambda = 4)
```

Note como esse valor é pequeno, com taxa média 4, receber 0 ou 1 chamada é um evento raro.

---

## Problema 3

Uma seguradora modela \(X=\) número de sinistros/ano com \(E(X)=0{,}8\) e \(\mathrm{Var}(X)=0{,}9\).
Se o custo por sinistro é fixo em R\\( 3.500, calcule \)E\( e \)dp\( do custo total anual \)C=3500X$.

--

**Solução.** \(E(C)=3500\times E(X)=3500\times 0{,}8=2800\).
\(\mathrm{Var}(C)=3500^2\times\mathrm{Var}(X)=3500^2\times0{,}9\); \(dp(C)=3500\times\sqrt{0{,}9}\).

```{r problema3}
3500 * sqrt(0.9)
```

---

## Discussão: antes da revisão de cálculo

**1.** Nos três problemas, identifique qual condição de aplicabilidade (Bernoulli/Binomial vs.
Poisson) foi decisiva para escolher o modelo. O que no enunciado sinalizou "Binomial" no Problema 1
e "Poisson" no Problema 2?

**2.** No Problema 3, por que a fórmula usa \(3500^2\) na variância, mas só \(3500\) (sem elevar ao
quadrado) na esperança? Relacione com as propriedades \(E(aX)=aE(X)\) e $\mathrm{Var}(aX)=a^2
\mathrm{Var}(X)$ vistas na Aula 18.

---

class: inverse, center, middle

# Parte 2: Revisão de cálculo

## Preparando a Unidade 4 (VA contínuas)

---

## Por que cálculo, agora?

No caso discreto, somamos (\(\sum\)) para obter \(E(X)\), \(\mathrm{Var}(X)\), \(F(x)\). No caso contínuo
(a partir da próxima aula), a ferramenta análoga é a **integral** (\(\int\)), porque um único ponto
tem probabilidade zero, e só intervalos acumulam probabilidade.

---

## Derivadas: tabela mínima

| \(f(x)\) | \(f'(x)\) |
|---|---|
| \(c\) | \(0\) |
| \(x^n\) | \(nx^{n-1}\) |
| \(e^x\) | \(e^x\) |

## Integrais (primitivas): tabela mínima

| \(f(x)\) | Primitiva \(F(x)\) |
|---|---|
| \(c\) | \(cx\) |
| \(x^n\) (\(n\ne-1\)) | \(\dfrac{x^{n+1}}{n+1}\) |
| \(e^{\lambda x}\) | \(\dfrac{1}{\lambda}e^{\lambda x}\) |

Teorema Fundamental: \(\displaystyle\int_a^b f(x)\,dx = F(b)-F(a)\).

---

## Exercício de fixação

Calcule \(\displaystyle\int_0^1 3x^2\,dx\) à mão, depois confira em R.

```{r integral-r}
F <- function(x) x^3
F(1) - F(0)

integrate(function(x) 3*x^2, lower = 0, upper = 1)
```

Esse valor (exatamente 1) não é coincidência, no Capítulo 4/Aula 24, veremos que essa integral
confirma que \(f(x)=3x^2\) em \([0,1]\) é uma densidade de probabilidade válida.

---

## Discussão final

**3.** No caso discreto, "somar a probabilidade de todos os valores possíveis" dá exatamente 1. O
exercício de fixação sugere que, no caso contínuo, "integrar a densidade sobre todo o suporte"
também dá 1. Por que essas duas afirmações são, na verdade, a mesma ideia expressa em duas
linguagens diferentes (soma discreta vs. integral)?

**4.** Se você já entendeu por que \(\int_0^1 3x^2\,dx=1\) confirma uma densidade válida, tente prever
(sem calcular): \(f(x)=2x\) para \(0\le x\le 1\) também seria uma densidade válida? Confira com
`integrate()`.

---

class: inverse, center, middle

# Fim das Unidades 2 e 3

## Prova 2 cobre Probabilidade e VA discretas juntas

### Revise as Listas 05-10 antes da data oficial de P2

---

class: inverse, center, middle

# Próxima aula (23/11)

## Variável aleatória contínua: conceituação
