---
title: "Ferramentas de trabalho: R e Python"
subtitle: "MATF14: Estatística Econômica I — material extra, autoestudo"
author: "Raydonal Ospina"
date: "Material de apoio (sem data fixa no cronograma)"
output:
  xaringan::moon_reader:
    css: ["default", "metropolis", "metropolis-fonts", "custom-styles.css"]
    lib_dir: libs
    seal: false
    nature:
      highlightStyle: github
      highlightLines: true
      countIncrementalSlides: false
---

```{r setup, include=FALSE}
knitr::opts_chunk$set(echo = TRUE, warning = FALSE, message = FALSE, fig.retina = 2)
suppressPackageStartupMessages(library(tidyverse))
```

class: inverse, center, middle

# Ferramentas de trabalho: R e Python

### Material extra · Autoestudo, sem data fixa no cronograma

Instalação · Calculadora · Leitura de dados · Funções · Loops · Números aleatórios · Gráficos
básicos · Para onde ir depois

---

## Por que R **e** Python?

O curso usa R nos laboratórios (Aulas 07, 13 e 22) porque é o padrão histórico em Estatística e
Economia aplicada, tabelas, gráficos, simulação, os pacotes do "tidyverse" tornam isso direto.
Python aparece aqui porque é o padrão em ciência de dados e machine learning fora da academia, e
porque a sintaxe das duas linguagens é parecida o bastante para aprender uma acelerar a outra.

--

Este material **não substitui** os laboratórios do curso, ele existe para você chegar neles já
sabendo instalar, abrir e rodar um script, sem perder tempo de aula com isso.

---

class: inverse, center, middle

# Bloco 1: Instalação

---

## Instalando R e RStudio

R é a linguagem, RStudio é o programa (IDE) onde você escreve e roda código R, precisa dos dois,
nessa ordem:

1. **R**: [cran.r-project.org](https://cran.r-project.org) → "Download R for Windows/macOS/Linux".
2. **RStudio Desktop** (gratuito): [posit.co/download/rstudio-desktop](https://posit.co/download/rstudio-desktop/).

--

Depois de instalar os dois, abra o RStudio (não o R sozinho). No console (canto inferior esquerdo),
teste:

```{r teste-r, eval=FALSE}
2 + 2
install.packages("tidyverse")  # roda uma vez só, baixa os pacotes usados no curso
```

---

## Instalando Python

Para quem está começando, a forma mais simples é instalar o **Anaconda**, que já vem com Python,
Jupyter Notebook e os pacotes mais usados em ciência de dados (`pandas`, `numpy`, `matplotlib`)
juntos:

* **Anaconda** (gratuito): [anaconda.com/download](https://www.anaconda.com/download).

--

Alternativa mais enxuta (sem os pacotes pré-instalados): [python.org/downloads](https://www.python.org/downloads/),
e depois instalar o que precisar com `pip install pandas numpy matplotlib`.

--

Depois de instalar o Anaconda, abra o **Jupyter Notebook** (procure no menu iniciar/launchpad) e
teste, numa célula:

```python
2 + 2
```

---

class: inverse, center, middle

# Bloco 2: Primeiros passos

---

## Script vs. console, em R e em Python

| | R (RStudio) | Python (Jupyter) |
|---|---|---|
| Rodar uma linha | `Ctrl+Enter` no script | `Shift+Enter` na célula |
| Instalar um pacote | `install.packages("readr")` | `pip install pandas` (uma vez, no terminal) |
| Carregar um pacote | `library(readr)` | `import pandas as pd` |
| Salvar o trabalho | arquivo `.R` ou `.Rmd` | arquivo `.ipynb` |

--

**Boa prática, nas duas linguagens**: crie uma pasta só para o curso, salve seus scripts nela, e
sempre abra o RStudio/Jupyter *a partir dessa pasta* (evita o erro mais comum de iniciante: "não
acho o arquivo").

---

## R como calculadora

Antes de qualquer coisa, R e Python já funcionam como uma calculadora, sem instalar nada extra:

```{r calculadora-r}
2 + 2
(10 - 4) / 3
2^10
sqrt(81)
round(exp(1), 4)
```

---

## Python como calculadora

O mesmo em Python (`**` no lugar de `^`, e as funções vêm do módulo `math`):

```python
2 + 2
(10 - 4) / 3
2 ** 10
import math
math.sqrt(81)
round(math.e, 4)
```

---

## Leitura de dados: o mesmo `empresas.csv` nas duas linguagens

```{r leitura-r}
library(tidyverse)
empresas <- read_csv("empresas.csv", show_col_types = FALSE)
glimpse(empresas)
```

--

O equivalente em Python, com `pandas`:

```python
import pandas as pd
empresas = pd.read_csv("empresas.csv")
empresas.info()
```

`read_csv`/`read.csv` (R) e `pd.read_csv` (Python) fazem exatamente o mesmo trabalho: abrir um
arquivo de texto separado por vírgulas e organizar em uma tabela (`data.frame` em R,
`DataFrame` em Python).

---

## Funções: a mesma ideia, duas sintaxes

Uma função que calcula o coeficiente de variação (Aula 06), em R:

```{r funcao-r}
cv <- function(x) {
  100 * sd(x) / mean(x)
}
cv(empresas$faturamento99)
```

--

A mesma função em Python:

```python
import numpy as np

def cv(x):
    return 100 * np.std(x, ddof=1) / np.mean(x)

cv(empresas["faturamento99"])
```

--

Em ambas: um nome (`cv`), um ou mais argumentos entre parênteses (`x`), um corpo que calcula algo
e devolve (`return` em Python é explícito; em R, o valor da última linha já é o retorno).

---

## Loops: repetindo uma tarefa

Um `for` que calcula o quadrado dos números de 1 a 5, em R:

```{r loop-r}
for (i in 1:5) {
  print(i^2)
}
```

--

O mesmo em Python (note a indentação, ela substitui as chaves `{ }` do R):

```python
for i in range(1, 6):
    print(i ** 2)
```

--

Use um loop quando precisar repetir a mesma conta para vários valores, um por região, um por
setor, um por ano. Em R, muitas vezes `sapply()`/`purrr::map()` substituem o loop com menos
código, mas o `for` é a base que funciona em qualquer linguagem.

---

## Números aleatórios

`set.seed()` fixa a "semente" do sorteio, sem ela, cada execução dá um resultado diferente:

```{r aleatorios-r}
set.seed(42)
runif(5, min = 0, max = 1)     # 5 valores Uniforme(0,1)
rnorm(5, mean = 0, sd = 1)     # 5 valores Normal(0,1)
sample(1:6, size = 3)          # sorteia 3 números de 1 a 6, sem repetir
```

--

O mesmo em Python, com `numpy`:

```python
import numpy as np
rng = np.random.default_rng(42)
rng.uniform(0, 1, size=5)
rng.normal(0, 1, size=5)
rng.choice(range(1, 7), size=3, replace=False)
```

--

Isso é exatamente o que os laboratórios de simulação (Aulas 13 e 22) vão usar, o `set.seed()`/
`default_rng(42)` é o que torna seu resultado reproduzível e comparável com o de um colega.

---

## Gráficos básicos (1/2): dispersão e histograma

```{r grafico-dispersao, fig.height=3.4}
plot(empresas$faturamento98, empresas$faturamento99,
     xlab = "Faturamento 1998", ylab = "Faturamento 1999",
     main = "Dispersão: faturamento 1998 x 1999", pch = 19, col = "#0d3b54")
```

--

```python
import matplotlib.pyplot as plt
plt.scatter(empresas["faturamento98"], empresas["faturamento99"])
plt.xlabel("Faturamento 1998"); plt.ylabel("Faturamento 1999")
plt.title("Dispersão: faturamento 1998 x 1999")
plt.show()
```

---

## Histograma, em R e em Python

```{r grafico-histograma, fig.height=3.6}
hist(empresas$faturamento99,
     main = "Histograma do faturamento (1999)",
     xlab = "Faturamento 1999 (R$)", col = "#c9971e")
```

--

```python
plt.hist(empresas["faturamento99"], color="#c9971e")
plt.title("Histograma do faturamento (1999)")
plt.xlabel("Faturamento 1999 (R$)")
plt.show()
```

---

## Gráficos básicos (2/2): pizza e barras

Contagem de empresas por setor (a mesma base usada na Provocação 2 da Aula 03):

```{r grafico-pizza, fig.height=3.6}
setor_freq <- table(trimws(empresas$setor))
pie(setor_freq, main = "Empresas por setor (pizza)")
```

--

```python
setor_freq = empresas["setor"].str.strip().value_counts()
plt.pie(setor_freq, labels=setor_freq.index)
plt.title("Empresas por setor (pizza)")
plt.show()
```

---

## Gráfico de barras, em R e em Python

```{r grafico-barras-base, fig.height=4.4}
par(mar = c(12, 4, 3, 1))
barplot(sort(setor_freq, decreasing = TRUE),
        main = "Empresas por setor (barras)", las = 2, cex.names = 0.85, col = "#0d3b54")
```

--

```python
setor_freq.sort_values(ascending=False).plot(kind="bar", color="#0d3b54")
plt.title("Empresas por setor (barras)")
plt.show()
```

--

Compare os dois: como na Provocação 2 da Aula 03, é bem mais fácil comparar os setores na barra do
que na pizza, isso vale tanto em R quanto em Python, o problema é do tipo de gráfico, não da
linguagem.

---

class: inverse, center, middle

# Bloco 3: Para continuar estudando, de graça

---

## R: cursos e material gratuito

* **[R for Data Science (r4ds.hadley.nz)](https://r4ds.hadley.nz/)** — o livro-texto de referência
  do tidyverse, gratuito, online, em inglês.
* **[swirl](https://swirlstats.com/)** — aprende R *dentro* do próprio R, respondendo exercícios no
  console (`install.packages("swirl")`).
* **Curso-R** ([curso-r.com](https://curso-r.com/)) — comunidade brasileira, material introdutório
  em português.
* **[Coursera: R Programming (Johns Hopkins)](https://www.coursera.org/learn/r-programming)** —
  pode ser feito de graça no modo "somente assistir" (audit).

---

## Python: cursos e material gratuito

* **[Kaggle Learn](https://www.kaggle.com/learn)** — micro-cursos gratuitos e práticos: Python,
  Pandas, introdução a Machine Learning, SQL.
* **[Automate the Boring Stuff with Python](https://automatetheboringstuff.com/)** — livro completo
  gratuito online, ótimo para quem nunca programou.
* **[Coursera: Python for Everybody (Univ. Michigan)](https://www.coursera.org/specializations/python)**
  — também disponível em modo "somente assistir" (audit), de graça.
* **freeCodeCamp** (canal no YouTube) tem cursos completos de Python e de R, gravados, gratuitos,
  do zero ao avançado.

--

**Plataformas pagas** (Udemy, cursos com certificado no Coursera): funcionam bem como
complemento, mas **não são necessárias** para acompanhar o curso, tudo que você precisa está nos
laboratórios (Aulas 07, 13, 22) e nos links gratuitos acima.

---

class: inverse, center, middle

# Fechando

## Instale antes da Aula 07 (primeiro laboratório)

Traga dúvidas de instalação para o início daquela aula, não para o meio dela.
