---
title: "[Laboratório] Simulação de VA discretas em R"
subtitle: "MATF14: Estatística Econômica I"
author: "Raydonal Ospina"
date: "11/11/2026"
output:
  xaringan::moon_reader:
    css: ["default", "metropolis", "metropolis-fonts", "custom-styles.css"]
    lib_dir: libs
    seal: false
    nature:
      highlightStyle: github
      highlightLines: true
      countIncrementalSlides: false
---

```{r setup, include=FALSE}
knitr::opts_chunk$set(echo = TRUE, warning = FALSE, message = FALSE, fig.retina = 2, fig.height=4)
```

class: inverse, center, middle

# Aula 22: Laboratório

## Gerando e comparando distribuições discretas em R

### Teórico × simulado

---

## Plano da aula

1. `sample()`: gerar Bernoulli "na mão".
2. `dbinom/pbinom/rbinom`: Binomial.
3. Comparar frequência simulada com probabilidade teórica.
4. `dpois/ppois/rpois`: Poisson e a aproximação Binomial→Poisson.
5. Exercício guiado: tamanho mínimo de amostra.

---

## 1. Bernoulli via `sample()`

```{r bernoulli}
set.seed(42)
p <- 0.3
x <- sample(c(0,1), size = 100, prob = c(1-p, p), replace = TRUE)
table(x)
```

```{r bernoulli-compara}
c(media_simulada = mean(x), media_teorica = p)
c(var_simulada = var(x), var_teorica = p*(1-p))
```

Pequena diferença entre simulado e teórico é esperada, com mais repetições, a diferença encolhe
(Lei dos Grandes Números, Aula 13).

---

## 2. Binomial em R

```{r binomial-basico}
n <- 5; p <- 0.7
dbinom(2, n, p)                          # P(X=2)
choose(n,2) * p^2 * (1-p)^(n-2)           # conferindo com a fórmula
sum(dbinom(0:n, n, p))                    # soma das probabilidades = 1
```

```{r binomial-fda}
pbinom(2, n, p)     # P(X <= 2)
```

---

## Gerando amostras de uma Binomial

```{r rbinom-exemplo, fig.height=3.4}
set.seed(1)
y <- rbinom(1000, size = n, prob = p)
rbind(simulado = table(y)/1000, teorico = round(dbinom(0:n, n, p), 3))
```

---

## 3. Comparando médias e variâncias

```{r compara-binom}
c(media_simulada = mean(y), media_teorica = n*p)
c(var_simulada = var(y), var_teorica = n*p*(1-p))
```

```{r hist-binom, fig.height=3.3}
hist(y, prob = TRUE, breaks = n+1, col = "#0d3b54", main = "Binomial(5, 0,7) simulada")
```

---

## 4. Poisson em R

```{r poisson-basico}
lambda <- 5
dpois(4, lambda)
exp(-lambda)*lambda^4/factorial(4)   # conferindo com a fórmula
```

```{r rpois-exemplo}
set.seed(2)
z <- rpois(1000, lambda)
c(media_simulada = mean(z), media_teorica = lambda)
c(var_simulada = var(z), var_teorica = lambda)
```

---

## Aproximação Binomial → Poisson, visualmente

```{r aproximacao, fig.height=4}
n <- 100; p <- 0.05; lambda <- n*p
x <- 0:20
plot(x, dbinom(x, n, p), pch = 19, col = "#0d3b54",
     ylab = "P(X=x)", main = "Bin(100, 0,05) vs. Poisson(5)")
points(x, dpois(x, lambda), pch = 8, col = "#c9971e")
legend("topright", legend = c("Binomial", "Poisson"), col = c("#0d3b54","#c9971e"), pch = c(19,8))
```

---

class: inverse, center, middle

# 5. Exercício guiado

---

## Enunciado

Peças com 1% de defeito, independentes. Você quer saber o menor \(n\) tal que, ao testar \(n\) peças,
\(P(\text{pelo menos 1 defeituosa}) \ge 0{,}95\).

```{r exercicio-n-min, fig.height=3.6}
n <- 1:400
prob <- 1 - dbinom(0, n, 0.01)
plot(n, prob, type = "l", col = "#0d3b54")
abline(h = 0.95, col = "#c9971e", lty = 2)
```

1. Leia no gráfico (aproximadamente) o valor mínimo de \(n\).
2. Confirme com `which(prob >= 0.95)[1]`.
3. Refaça para uma taxa de defeito de 0,5% em vez de 1%, o \(n\) mínimo aumenta ou diminui? Por quê?

---

## Discussão do laboratório

**1.** Compare a simulação de Bernoulli(0,3) com 100 repetições e a de 1.000 (rode você mesmo com
`n=1000`). A diferença entre média simulada e teórica encolhe? Isso é a mesma Lei dos Grandes
Números vista na Aula 13, agora aplicada a uma variável, não só a uma probabilidade de evento.

**2.** No gráfico "Aproximação Binomial → Poisson", os pontos das duas distribuições quase se
sobrepõem para \(n=100\), \(p=0{,}05\). Refaça mentalmente para \(n=10\), \(p=0{,}5\) (onde a aproximação
é ruim), por que, nesse caso, \(p\) não é "pequeno" e a aproximação falha?

**3.** No exercício guiado, depois de responder ao item 3 (taxa de defeito de 0,5%): o \(n\) mínimo
dobrou, mais que dobrou, ou menos que dobrou em relação ao caso de 1%? Sua intuição antes de rodar
o código bateu com o resultado?

---

class: inverse, center, middle

# Próxima aula (16/11)

## Aula de exercícios + revisão de cálculo (para a Unidade 4)
