---
title: "Correlação. Assimetria e curtose"
subtitle: "MATF14: Estatística Econômica I"
author: "Raydonal Ospina  ·  colaboração: Rodney Vasconcelos Fonseca"
date: "16/09/2026"
output:
  xaringan::moon_reader:
    css: ["default", "metropolis", "metropolis-fonts", "custom-styles.css"]
    lib_dir: libs
    nature:
      highlightStyle: github
      highlightLines: true
      countIncrementalSlides: false
---

```{r setup, include=FALSE}
knitr::opts_chunk$set(echo = TRUE, warning = FALSE, message = FALSE, fig.retina = 2, fig.height=4.2)
suppressPackageStartupMessages(library(tidyverse))
empresas <- read.csv("empresas.csv")
var_n <- function(x) mean((x - mean(x))^2)
assimetria <- function(x) mean((x-mean(x))^3) / var_n(x)^{3/2}
curtose <- function(x) mean((x-mean(x))^4) / var_n(x)^2
```

class: inverse, center, middle

# Aula 08: Correlação, assimetria e curtose

### Provocação · Teoria · Aplicação · Discussão · Uso do R · Fechando a Unidade 1

---

## Sorvete, afogamento e a última peça do quebra-cabeça

> Ao longo do século XX, vendas de sorvete e número de afogamentos em praias estão fortemente
> correlacionados. O sorvete causa afogamento?

--

> Duas distribuições salariais podem ter a mesma média e o mesmo desvio padrão e ainda parecerem
> completamente diferentes num histograma. O que mais falta medir?

---

class: inverse, center, middle

# Bloco 1: Teoria

---

## Coeficiente de correlação de Pearson

$$
r = \frac{\sum_{i=1}^n (x_i-\bar x)(y_i-\bar y)}{\sqrt{\sum_i (x_i-\bar x)^2}\ \sqrt{\sum_i (y_i-\bar y)^2}},
\qquad -1 \le r \le 1
$$

Mede força e sentido da associação **linear** entre duas variáveis quantitativas. \(r\approx 0\) não
implica ausência de qualquer relação, só de relação linear.

--

## Assimetria

$$
\text{Assimetria} = \frac{\frac1n\sum_i (x_i-\bar x)^3}{\mathrm{Var}(X)^{3/2}}
$$

Positiva \(\Rightarrow\) cauda longa à direita (renda, faturamento). Negativa \(\Rightarrow\) cauda
longa à esquerda. Zero \(\Rightarrow\) simetria.

---

## Curtose

$$
\text{Curtose} = \frac{\frac1n\sum_i (x_i-\bar x)^4}{\mathrm{Var}(X)^{2}}
$$

Referência: Normal tem curtose \(=3\). Maior que 3 (leptocúrtica) \(\Rightarrow\) caudas mais pesadas,
mais eventos extremos que sob normalidade, relevante para gestão de risco financeiro.

---

class: inverse, center, middle

# Bloco 2: Aplicação

---

## Correlação: empregados × faturamento

```{r cor-emp, fig.height=3.8}
r <- cor(empresas$empregados99, empresas$faturamento99)
ggplot(empresas, aes(empregados99, faturamento99)) +
  geom_point(alpha=.6, color="#0d3b54") + geom_smooth(method="lm", se=FALSE, color="#c9971e") +
  labs(title = paste0("r = ", round(r,2)), x = "Empregados", y = "Faturamento (R$ mil)") +
  theme_minimal(base_size=13)
```

---

## Assimetria e curtose do faturamento

```{r assim-curt}
empresas |> summarise(
  assimetria = assimetria(faturamento99),
  curtose    = curtose(faturamento99)
)
```

Assimetria bem positiva (cauda à direita) e curtose alta, coerente com o que já vimos: poucas
empresas muito grandes, muitas pequenas.

---

class: inverse, center, middle

# Bloco 3: Discussão (a mais longa da aula: fecha a Unidade 1)

---

## Rodada 1: a provocação do sorvete

**1.** Identifique a variável de confusão que explica a correlação sorvete×afogamento sem que uma
cause a outra.

**2.** O número de empregados de uma empresa poderia *causar* maior faturamento, o faturamento
poderia causar o número de empregados, ou uma terceira variável (porte, setor) poderia causar
ambos. Os dados de correlação, sozinhos, distinguem essas três histórias? Que dado adicional
ajudaria?

**3.** Construa mentalmente um exemplo em que \(X\) e \(Y\) têm relação forte e previsível (para cada
\(x\) existe um único \(y\)), mas \(r\approx0\). (Dica: pense numa relação em forma de "U".)

---

## Rodada 2: forma da distribuição

**4.** Retornos diários de ações costumam ter curtose bem acima de 3. Um modelo de risco que
assume distribuição Normal (curtose 3) para esses retornos erra para mais ou para menos na
frequência esperada de quedas bruscas?

**5.** Duas distribuições salariais têm a mesma média e o mesmo desvio padrão, mas assimetrias
muito diferentes (uma quase zero, outra fortemente positiva). Explique por que essas duas empresas
poderiam demandar políticas de RH bem diferentes, mesmo com os "dois primeiros números" idênticos.

---

## Síntese: fechando a Unidade 1

**6.** Volte à primeira aula do semestre e às cinco perguntas de abertura (fundo de investimento,
pesquisa eleitoral, inflação "dentro da meta", escore de crédito, seguro para jovens). Para cada
uma, identifique qual ferramenta da Unidade 1 (tipo de variável, tabela, gráfico, posição,
dispersão, correlação, assimetria) você usaria primeiro para começar a responder com rigor.

---

class: inverse, center, middle

# Bloco 4: Uso do R

```{r uso-r, eval=FALSE}
library(tidyverse)
empresas <- read.csv("empresas.csv")

cor(empresas$empregados99, empresas$faturamento99)

var_n <- function(x) mean((x - mean(x))^2)
assimetria <- function(x) mean((x-mean(x))^3) / var_n(x)^{3/2}
curtose    <- function(x) mean((x-mean(x))^4) / var_n(x)^2

empresas |> summarise(assimetria(faturamento99), curtose(faturamento99))
```

R não tem funções nativas de assimetria/curtose no pacote base, vêm de pacotes como `e1071` ou
`moments`, mas escrever a fórmula direto (como acima) ajuda a fixar a definição.

---

class: inverse, center, middle

# Fim da Unidade 1: Estatística Descritiva

## Prova 1 cobre exatamente esta unidade

### Revise as Listas 01-04 antes da data oficial de P1

---

class: inverse, center, middle

## Próxima aula (23/09): início da Unidade 2: Probabilidade

### Espaço amostral e eventos. Revisão de teoria de conjuntos
