---
title: "Aula de exercícios: Unidade 4"
subtitle: "MATF14: Estatística Econômica I"
author: "Raydonal Ospina"
date: "09/12/2026"
output:
  xaringan::moon_reader:
    css: ["default", "metropolis", "metropolis-fonts", "custom-styles.css"]
    lib_dir: libs
    seal: false
    nature:
      highlightStyle: github
      highlightLines: true
      countIncrementalSlides: false
---

```{r setup, include=FALSE}
knitr::opts_chunk$set(echo = TRUE, warning = FALSE, message = FALSE, fig.retina = 2)
```

class: inverse, center, middle

# Aula 29: Exercícios resolvidos (VA contínua)

---

## Problema 1: Uniforme

O tempo de processamento de um saque em um caixa eletrônico é uniforme entre 10 e 40 segundos.
Qual a probabilidade de um saque levar mais de 30 segundos?

--

**Solução.** \\(X\sim\text{Unif}(10,40)\\).
$$
P(X&gt;30) = 1-F(30) = 1-\frac{30-10}{40-10} = 1-\frac{20}{30} = \frac13
$$

```{r problema1}
1 - punif(30, 10, 40)
```

---

## Problema 2: Normal, padronização

O tempo de entrega de um e-commerce é \\(X\sim N(5,\ 1{,}5^2)\\) dias. Qual a probabilidade de a
entrega demorar mais de 8 dias?

--

**Solução.** \\(Z=\frac{8-5}{1{,}5}=2\\); \\(P(X&gt;8)=P(Z&gt;2)\\).

```{r problema2}
1 - pnorm(8, mean = 5, sd = 1.5)
1 - pnorm(2)   # mesma conta, via padronização
```

---

## Problema 3: Integral direta

\\(X\\) tem densidade \\(f(x)=3x^2\\), \\(0\le x\le1\\) (e \\(f(x)=0\\) fora desse intervalo).

**(a)** Confirme que \\(f\\) é uma densidade válida. **(b)** Calcule \\(P(X\le 0{,}5)\\).

--

**Solução (a).** \\(\int\_0^1 3x^2\,dx = [x^3]\_0^1 = 1-0=1\\) ✓

**Solução (b).** \\(F(x)=x^3\\); \\(P(X\le0{,}5)=F(0{,}5)=0{,}5^3=0{,}125\\).

```{r problema3}
integrate(function(x) 3*x^2, 0, 1)     # confirma o item (a): integral total = 1
0.5^3                                   # F(0,5) pela primitiva
integrate(function(x) 3*x^2, 0, 0.5)   # mesmo valor, por integração numérica direta
```

---

## Problema 4: combinando Cap. 3 e Cap. 4

Uma seguradora modela o número de sinistros/ano como \\(N\sim\text{Poisson}(2)\\) e, dado que houve ao
menos 1 sinistro, o valor de cada sinistro como \\(V\sim N(5000, 1200^2)\\). Qual a probabilidade de
haver pelo menos 1 sinistro **e** o próximo sinistro (se ocorrer) custar mais de R$ 7.000?

--

**Solução.** Os dois eventos são tratados como independentes aqui (frequência de sinistro e valor
de um sinistro individual):

```{r problema4}
p_pelo_menos_1 <- 1 - dpois(0, 2)
p_valor_alto   <- 1 - pnorm(7000, 5000, 1200)
p_pelo_menos_1 * p_valor_alto
```

---

## Problema 5: retorno de um fundo de investimento

O retorno anual de um fundo tem distribuição \\(X\sim N(7{,}98\%,\ (21{,}13\%)^2)\\). Encontre a
probabilidade do retorno em um ano qualquer ser **(a)** maior que 10% e **(b)** menor que -5%.

--

**Solução (a).** Padronizando: \\(z=\dfrac{10-7{,}98}{21{,}13}\approx0{,}10\\), logo
\\(P(X&gt;10)=P(Z&gt;0{,}10)=1-\Phi(0{,}10)\\).

**Solução (b).** \\(z=\dfrac{-5-7{,}98}{21{,}13}\approx-0{,}61\\), logo
\\(P(X&lt;-5)=\Phi(-0{,}61)\\).

```{r problema5}
mu_f <- 7.98; sigma_f <- 21.13

z_a <- (10 - mu_f) / sigma_f
z_a
1 - pnorm(z_a)              # via padronização
1 - pnorm(10, mu_f, sigma_f) # direto na escala original, mesmo resultado

z_b <- (-5 - mu_f) / sigma_f
z_b
pnorm(z_b)
pnorm(-5, mu_f, sigma_f)
```

Note que os dois caminhos (padronizar e olhar \\(Z\\), ou usar `pnorm(x, mu, sigma)` direto) sempre
dão o mesmo número, é só uma questão de qual é mais conveniente calcular à mão.

---

## Problema 6: achando a constante normalizadora

\\(X\\) tem densidade \\(f(x) = C\cdot x\\), \\(0\le x&lt;1\\) (e \\(f(x)=0\\) fora desse intervalo). **(a)**
Determine \\(C\\). **(b)** Calcule a FDA \\(F(x)\\). **(c)** Calcule \\(P(0{,}2&lt;X\le0{,}4)\\).

--

**Solução (a).** \\(\int\_0^1 C x\,dx = C\left[\dfrac{x^2}{2}\right]\_0^1 = \dfrac{C}{2} = 1
\Rightarrow C=2\\). Diferente dos problemas anteriores (onde \\(f\\) já vinha pronta), aqui a
condição \\(\int f = 1\\) é o que **define** a constante.

**Solução (b).** \\(F(x) = \int\_0^x 2t\,dt = x^2\\), para \\(0\le x&lt;1\\) (\\(F(x)=0\\) antes, \\(F(x)=1\\)
depois).

**Solução (c).** \\(P(0{,}2&lt;X\le0{,}4) = F(0{,}4)-F(0{,}2) = 0{,}4^2-0{,}2^2 = 0{,}12\\).

```{r problema6}
C <- 1 / integrate(function(x) x, 0, 1)$value
C
Fx6 <- function(x) x^2
Fx6(0.4) - Fx6(0.2)
```

---

## Discussão: antes da revisão final

**1.** O Problema 4 combina uma VA discreta (número de sinistros) com uma VA contínua (valor de
cada sinistro) num mesmo modelo. Em que outras situações econômicas você imagina precisar combinar
os dois tipos, por exemplo, "número de clientes que compram" (discreto) e "valor de cada compra"
(contínuo)?

**2.** No Problema 3, a densidade \\(f(x)=3x^2\\) cresce à medida que \\(x\\) se aproxima de 1. O que isso
significa, em termos de onde a probabilidade está mais concentrada dentro do intervalo \\([0,1]\\)? Sem
calcular, você esperaria \\(E(X)\\) maior ou menor que \\(0{,}5\\) (o ponto médio do intervalo)?

---

class: inverse, center, middle

# Próxima aula (14/12)

## Revisão geral pré-Prova 3
