---
title: "Espaço amostral e eventos. Revisão de conjuntos"
subtitle: "MATF14: Estatística Econômica I"
author: "Raydonal Ospina  ·  colaboração: Rodney Vasconcelos Fonseca"
date: "23/09/2026"
output:
  xaringan::moon_reader:
    css: ["default", "metropolis", "metropolis-fonts", "custom-styles.css"]
    lib_dir: libs
    nature:
      highlightStyle: github
      highlightLines: true
      countIncrementalSlides: false
---

```{r setup, include=FALSE}
knitr::opts_chunk$set(echo = TRUE, warning = FALSE, message = FALSE, fig.retina = 2)
```

class: inverse, center, middle

# Início da Unidade 2: Probabilidade

# Aula 09: Espaço amostral e eventos

### Provocação · Teoria · Aplicação · Discussão

---

## Diariamente você decide sob incerteza

> Devo investir na bolsa este mês?

--

> Vale a pena contratar um seguro para o carro novo?

--

> Devo levar guarda-chuva hoje, mesmo sem certeza de chuva?

--

> Devo me matricular numa disciplina eletiva com alta taxa de reprovação?

--

Todas essas perguntas têm a mesma estrutura formal por trás: um **experimento aleatório**, um
**espaço de resultados possíveis**, e um **evento** de interesse dentro desse espaço. Hoje
construímos esse vocabulário.

---

class: inverse, center, middle

# Bloco 1: Teoria

---

## Por que probabilidade, depois de estatística descritiva?

O Capítulo 1 resumiu dados **já observados**. Agora: como quantificar incerteza sobre um resultado
que **ainda não ocorreu**? Um investidor não sabe se uma ação sobe amanhã; um banco não sabe se um
cliente específico vai inadimplir. Probabilidade é a linguagem formal para essas perguntas.

--

## Experimento aleatório, espaço amostral, evento

- **Experimento aleatório**: processo cujo resultado não pode ser previsto com certeza.
- **Espaço amostral** \(\Omega\): conjunto de todos os resultados possíveis.
- **Evento** \(A\subseteq\Omega\): um subconjunto de resultados de interesse.

---

## Revisão de teoria de conjuntos

Como eventos são conjuntos, valem as operações usuais:

| Operação | Notação | Significado |
|---|---|---|
| União | \(A\cup B\) | \(A\) ou \(B\) ocorre |
| Interseção | \(A\cap B\) | \(A\) e \(B\) ocorrem juntos |
| Complemento | \(A^c\) | \(A\) não ocorre |

--

**Mutuamente exclusivos**: \(A\cap B=\emptyset\), não podem ocorrer juntos.

Exemplo: "inflação do mês acima da meta" e "inflação do mês abaixo do piso da meta", mutuamente
exclusivos (não podem ocorrer no mesmo mês).

---

class: inverse, center, middle

# Bloco 2: Aplicação

---

## Classificação de risco de crédito

Um banco classifica cada empréstimo em uma de quatro categorias:

$$
\Omega = \{AA, A, B, C\}
$$

Evento "risco elevado": \(R = \{B, C\}\). Evento "risco baixo": \(L=\{AA,A\}\).

--

\(R\) e \(L\) são mutuamente exclusivos (\(R\cap L=\emptyset\)) e \(R\cup L=\Omega\), formam uma
**partição** do espaço amostral (conceito que retomamos na Aula 14, Teorema de Bayes).

---

## Um espaço amostral maior: dois empréstimos

Se o banco observa 2 empréstimos, cada um classificado em \(\{AA,A,B,C\}\):

```{r espaco-produto}
risco <- c("AA","A","B","C")
Omega <- expand.grid(emp1 = risco, emp2 = risco)
nrow(Omega)
head(Omega, 4)
```

\(\#\Omega = 4\times 4 = 16\) resultados possíveis, o princípio multiplicativo de contagem
(retomado na Aula 10) já aparece aqui.

---

class: inverse, center, middle

# Bloco 3: Discussão (bloco central da aula)

---

## Rodada 1: voltando à provocação inicial

**1.** Escolha uma das quatro perguntas de abertura (investir na bolsa, seguro do carro, guarda-
chuva, disciplina eletiva). Defina explicitamente: qual é o experimento aleatório, qual é um
espaço amostral razoável \(\Omega\), e qual evento \(A\) representa a "consequência ruim" que você quer
evitar.

**2.** Dê um exemplo de dois eventos econômicos que sejam mutuamente exclusivos, e outro de dois
eventos que possam ocorrer simultaneamente (não exclusivos).

---

## Rodada 2: granularidade do espaço amostral

**3.** O evento "a Selic sobe na próxima reunião" e o evento "a Selic sobe mais de 0,5 p.p. na
próxima reunião" têm alguma relação de subconjunto entre si? Qual?

**4.** Um analista define \(\Omega\) do PIB do próximo trimestre como \(\{\)crescimento, recessão\(\}\).
Outro define com 5 categorias mais finas. Nenhum dos dois está "errado", mas o que se perde ao
escolher a versão mais grosseira?

---

class: inverse, center, middle

# Próxima aula (28/09)

## Propriedades de probabilidade. Métodos de contagem
