---
title: "Aula de exercícios: Unidade 4"
subtitle: "MATF14: Estatística Econômica I"
author: "Raydonal Ospina"
date: "09/12/2026"
output:
  xaringan::moon_reader:
    css: ["default", "metropolis", "metropolis-fonts", "custom-styles.css"]
    lib_dir: libs
    seal: false
    nature:
      highlightStyle: github
      highlightLines: true
      countIncrementalSlides: false
---

```{r setup, include=FALSE}
knitr::opts_chunk$set(echo = TRUE, warning = FALSE, message = FALSE, fig.retina = 2,
                      dev.args = list(bg = "transparent"))
suppressPackageStartupMessages({library(tidyverse); library(patchwork)})
area <- function(f, xlim, a, b, titulo = NULL, ylab = "f(x)", n = 600) {
  d <- tibble(x = seq(xlim[1], xlim[2], length.out = n), y = f(x))
  ggplot(d, aes(x, y)) + geom_area(data = filter(d, x >= a, x <= b), fill = "#f4a6a6", alpha = 0.9) +
    geom_line(color = "#1f3fbf", linewidth = 1.1) + labs(x = "x", y = ylab, title = titulo) + theme_minimal(base_size = 13)
}
```

class: inverse, center, middle

# Aula 29: Exercícios da Unidade 4

### Variáveis aleatórias contínuas: densidade, esperança, FDA, Uniforme e Normal

### Parte 1 (50 min) · intervalo · Parte 2 (50 min)

---

## Roteiro da aula (100 minutos)

.roteiro[

| Tempo | Parte 1: densidades dadas por fórmula |
|:---|:---|
| 0–6 min | Como usar a aula; mapa da Unidade 4 |
| 6–20 min | Exercício 1: encontrando a constante |
| 20–35 min | Exercício 2: esperança e variância |
| 35–50 min | Exercício 3: densidade e FDA |

| Tempo | Parte 2: Uniforme, Normal e as unidades juntas |
|:---|:---|
| 0–10 min | Exercício 4: caixa eletrônico |
| 10–20 min | Exercício 5: prazo de entrega |
| 20–28 min | Exercício 6: nota de um exame de certificação |
| 28–42 min | Exercícios 7 e 8: seguro; controle de qualidade |
| 42–50 min | Discussão e Uso do R |

]

---

class: inverse, center, middle

# Parte 1: densidades dadas por fórmula

### 50 minutos

---

## Como usar esta aula .tempo[0–6 min]

Cada exercício aparece **sem** resposta. Resolva no papel, **depois** avance o slide.

.caixa-aplicacao[
**Roteiro para variáveis contínuas:**

1. Escreva a probabilidade pedida com a notação certa: \\(P(X &gt; a)\\), \\(P(a &lt; X &lt; b)\\)...
2. Faça um **esboço** da densidade e **pinte** a área pedida.
3. Decida a ferramenta: **integral** (densidade dada por fórmula), **FDA** (se já conhecida), **comprimento**
   (Uniforme) ou **padronização + tabela** (Normal).
4. Confira: a resposta está entre 0 e 1? É compatível com o tamanho da área pintada?
]

---

## Mapa da Unidade 4

| Conceito | Fórmula |
|:---|:---|
| Densidade | \\(f(x) \geq 0\\), \\(\int\_{-\infty}^{\infty} f(x)\,dx = 1\\); \\(P(a &lt; X \leq b) = \int\_a^b f(x)\,dx\\) |
| Esperança e variância | \\(E(X) = \int x f(x)\,dx\\); \\(Var(X) = \int x^2 f(x)\,dx - [E(X)]^2\\) |
| FDA | \\(F(t) = \int\_{-\infty}^{t} f(x)\,dx\\); \\(F' = f\\); \\(P(a &lt; X \leq b) = F(b) - F(a)\\) |
| Uniforme\\((\alpha, \beta)\\) | \\(f = \frac{1}{\beta - \alpha}\\); \\(E = \frac{\alpha + \beta}{2}\\); \\(Var = \frac{(\beta - \alpha)^2}{12}\\) |
| Normal\\((\mu, \sigma^2)\\) | \\(Z = \frac{X - \mu}{\sigma} \sim N(0, 1)\\); \\(P(X &lt; a) = P\left(Z &lt; \frac{a - \mu}{\sigma}\right)\\) |

---

## Exercício 1: encontrando a constante .tempo[6–20 min]

Considere a função

$$
f(x) = \begin{cases} \dfrac{C}{x^2}, & x \geq 10,\\\\ 0, & x &lt; 10. \end{cases}
$$

**a)** Encontre o valor de \\(C\\) para que \\(f\\) seja uma legítima função densidade de probabilidade.

**b)** Calcule \\(P(X &gt; 15)\\).

---

## Exercício 1: resolução

.pull-left[
.caixa-resposta[
**a)** \\(f\\) deve ser não negativa (\\(C \geq 0\\)) e ter integral 1:

\\(\int\_{10}^{\infty} \frac{C}{x^2}\,dx = C\Big[-\frac{1}{x}\Big]\_{10}^{\infty} = C\left(0 + \frac{1}{10}\right) = \frac{C}{10} = 1\\)

\\(\Rightarrow C = 10\\).

**b)** \\(P(X &gt; 15) = \int\_{15}^{\infty} \frac{10}{x^2}\,dx = 10\Big[-\frac{1}{x}\Big]\_{15}^{\infty} = \frac{10}{15} = \frac{2}{3}\\).
]
]

.pull-right[
```{r ex1, echo=FALSE, fig.height=3.6, fig.width=5, out.width="100%"}
area(function(x) ifelse(x >= 10, 10 / x^2, 0), c(5, 60), 15, 60, "f(x) = 10/x², P(X > 15)")
```

.small[
A primitiva de \\(x^{-2}\\) é \\(-x^{-1}\\) (regra da potência com \\(n = -2\\)).
]
]

.clear[]

.caixa-discussao[
A densidade tem uma cauda **infinita** à direita, e mesmo assim a área total é 1. Esse tipo de modelo
(Pareto) é usado para **rendas altas** e **tamanho de empresas**.
]

---

## Exercício 2: esperança e variância .tempo[20–35 min]

Considere uma variável aleatória \\(X\\) com densidade

$$
f(x) = \begin{cases} 3x^2, & -1 \leq x \leq 0,\\\\ 0, & \text{caso contrário}. \end{cases}
$$

Calcule \\(E(X)\\) e \\(Var(X)\\).

--

.pull-left-60[
.caixa-resposta[
\\(E(X) = \int\_{-1}^{0} x \cdot 3x^2\,dx = \Big[\frac{3x^4}{4}\Big]\_{-1}^{0} = 0 - \frac{3}{4} = -\frac{3}{4}.\\)

\\(E(X^2) = \int\_{-1}^{0} 3x^4\,dx = \Big[\frac{3x^5}{5}\Big]\_{-1}^{0} = 0 - \left(-\frac{3}{5}\right) = \frac{3}{5}.\\)

\\(Var(X) = \frac{3}{5} - \frac{9}{16} = \frac{48 - 45}{80} = \frac{3}{80}.\\)
]
]

.pull-right-40[
```{r ex2, echo=FALSE, fig.height=3, fig.width=5, out.width="100%"}
area(function(x) ifelse(x >= -1 & x <= 0, 3 * x^2, 0), c(-1.3, 0.3), -1, 0, "f(x) = 3x² em [-1, 0]") +
  geom_vline(xintercept = -0.75, color = "#c0392b", linetype = "dashed", linewidth = 1)
```

]

.clear[]

.small[
Atenção ao sinal: \\((-1)^4 = 1\\) e \\((-1)^5 = -1\\). A média fica perto de \\(-1\\), onde a densidade é maior.
]

---

## Exercício 3: densidade e FDA .tempo[35–50 min]

\\(X\\) tem densidade \\(f(x) = 3x^2\\) para \\(0 \leq x \leq 1\\) (e 0 fora).

**a)** Confirme que \\(f\\) é uma densidade válida. **b)** Encontre a FDA. **c)** Calcule \\(P(X \leq 0{,}5)\\) e
\\(P(0{,}5 &lt; X \leq 0{,}8)\\). **d)** Sem calcular, \\(E(X)\\) é maior ou menor que 0,5?

--

.caixa-resposta[
**a)** \\(\int\_0^1 3x^2\,dx = \Big[x^3\Big]\_0^1 = 1\\) e \\(f \geq 0\\). ✓

**b)** \\(F(t) = 0\\) para \\(t &lt; 0\\); \\(F(t) = t^3\\) para \\(0 \leq t \leq 1\\); \\(F(t) = 1\\) para \\(t &gt; 1\\).

**c)** \\(F(0{,}5) = 0{,}125\\); \\(F(0{,}8) - F(0{,}5) = 0{,}512 - 0{,}125 = 0{,}387\\).

**d)** **Maior**: a densidade cresce em direção a 1. De fato, \\(E(X) = \int\_0^1 3x^3\,dx = 3/4\\).
]

---

class: inverse, center, middle

# Intervalo

### 10 minutos

---

class: inverse, center, middle

# Parte 2: Uniforme, Normal e as unidades juntas

### 50 minutos

---

## Exercício 4: caixa eletrônico .tempo[0–10 min]

O tempo de processamento de um saque em um caixa eletrônico é **uniforme entre 10 e 40 segundos**.

**a)** Qual é a probabilidade de um saque levar **mais de 30 segundos**?

**b)** Qual é o tempo médio e o desvio padrão?

**c)** Dado que um saque já passou de 20 segundos, qual é a probabilidade de passar de 30?

--

.caixa-resposta[
\\(X \sim \text{Unif}(10, 40)\\).

**a)** \\(P(X &gt; 30) = 1 - F(30) = 1 - \frac{30 - 10}{40 - 10} = \frac{1}{3}\\).

**b)** \\(E(X) = \frac{10 + 40}{2} = 25\\) s; \\(dp(X) = \frac{30}{\sqrt{12}} \approx 8{,}66\\) s.

**c)** \\(P(X &gt; 30 \mid X &gt; 20) = \frac{P(X &gt; 30)}{P(X &gt; 20)} = \frac{10/30}{20/30} = \frac{1}{2}\\).
]

---

## Exercício 5: prazo de entrega .tempo[10–20 min]

O tempo de entrega de um e-commerce é \\(X \sim N(5;\ 1{,}5^2)\\) dias.

**a)** Qual é a probabilidade de a entrega demorar **mais de 8 dias**?

**b)** A empresa quer anunciar um prazo que seja cumprido em **90%** das entregas. Qual prazo?

--

.pull-left[
.caixa-resposta[
**a)** \\(z = \frac{8 - 5}{1{,}5} = 2\\).

\\(P(X &gt; 8) = 1 - P(Z &lt; 2) = 1 - 0{,}9772 = 0{,}0228\\).

**b)** Na tabela, \\(P(Z &lt; 1{,}28) \approx 0{,}90\\).

\\(x = 5 + 1{,}28 \times 1{,}5 = 6{,}92\\) dias: anunciar **7 dias**.
]
]

.pull-right[
```{r ex5, echo=FALSE, fig.height=3.2, fig.width=5, out.width="100%"}
area(function(x) dnorm(x, 5, 1.5), c(0, 10), 8, 10, "N(5; 1,5²): P(X > 8)")
```

]

---

## Exercício 6: nota de um exame de certificação .tempo[20–28 min]

As notas de um exame de certificação profissional seguem \\(N(15;\ 2^2)\\) (escala de 0 a 20).

**a)** Qual é a proporção de candidatos com nota **acima de 12**?

**b)** E **entre 12 e 18**?

**c)** Os 5% com **menores** notas são reprovados. Qual é a nota de corte?

--

.caixa-resposta[
**a)** \\(z = \frac{12 - 15}{2} = -1{,}5\\): \\(P(X &gt; 12) = 1 - P(Z &lt; -1{,}5) = 1 - 0{,}0668 = 0{,}9332\\).

**b)** \\(P(12 &lt; X &lt; 18) = P(Z &lt; 1{,}5) - P(Z &lt; -1{,}5) = 0{,}9332 - 0{,}0668 = 0{,}8664\\).

**c)** \\(P(Z &lt; -1{,}645) \approx 0{,}05\\): corte \\(= 15 - 1{,}645 \times 2 \approx 11{,}7\\).
]

---

## Exercício 7: seguro com frequência e valor .tempo[28–42 min]

Uma seguradora modela o **número de sinistros** por ano como \\(N \sim \text{Poisson}(2)\\) e o **valor** de um
sinistro como \\(V \sim N(5.000;\ 1.200^2)\\) reais, independente de \\(N\\).

**a)** Qual é a probabilidade de haver **pelo menos um** sinistro no ano?

**b)** Qual é a probabilidade de um sinistro custar **mais de R$ 7.000**?

**c)** Qual é a probabilidade de haver pelo menos um sinistro **e** o primeiro deles custar mais de R$ 7.000?

--

.caixa-resposta[
**a)** \\(1 - P(N = 0) = 1 - e^{-2} \approx 0{,}8647\\) (Unidade 3).

**b)** \\(z = \frac{7.000 - 5.000}{1.200} \approx 1{,}67\\): \\(1 - P(Z &lt; 1{,}67) = 1 - 0{,}9525 = 0{,}0475\\) (Unidade 4).

**c)** Por independência (Unidade 2): \\(0{,}8647 \times 0{,}0475 \approx 0{,}041\\).
]

---

## Exercício 8: controle de qualidade

O diâmetro de uma peça é \\(D \sim N(20;\ 0{,}1^2)\\) mm. Uma peça é **defeituosa** se o diâmetro estiver fora
do intervalo \\((19{,}8;\ 20{,}2)\\).

**a)** Qual é a probabilidade de uma peça ser defeituosa?

**b)** Em um lote de **10** peças independentes, qual é a probabilidade de haver **pelo menos uma** defeituosa?

--

.caixa-resposta[
**a)** \\(z = \pm 2\\): \\(P(\text{defeituosa}) = 1 - [P(Z &lt; 2) - P(Z &lt; -2)] = 1 - (0{,}9772 - 0{,}0228) = 0{,}0456\\).

**b)** O número de defeituosas é \\(\text{Bin}(10;\ 0{,}0456)\\): \\(1 - (1 - 0{,}0456)^{10} = 1 - 0{,}9544^{10} \approx 0{,}373\\).
]

.caixa-discussao[
Uma probabilidade **pequena** por peça (4,6%) vira uma chance de **37%** por lote. Onde já vimos esse
efeito? (Aula 20: tamanho de amostra para detectar defeitos.)
]

---

## Discussão: antes da revisão final .tempo[42–50 min]

**1.** No Exercício 7, discreta (quantos sinistros) e contínua (quanto custa cada um) aparecem juntas. Dê
outro exemplo econômico: número de clientes que compram \\(\times\\) valor de cada compra...

**2.** No Exercício 1, a densidade \\(10/x^2\\) tem **média infinita**: \\(\int\_{10}^{\infty} x \cdot \frac{10}{x^2}\,dx = \infty\\).
O que isso diz sobre usar a **média** para resumir rendas muito desiguais?

**3.** No Exercício 6, a normal dá probabilidade positiva a notas **acima de 20**. Isso invalida o modelo?
Calcule \\(P(X &gt; 20)\\) e decida.

--

.caixa-resposta[
**3.** \\(z = 2{,}5\\): \\(P(X &gt; 20) = 1 - 0{,}9938 = 0{,}0062\\). Pequena: o modelo é uma **aproximação** útil, mas
não deve ser usado para perguntas sobre a **cauda** extrema.
]

---

## Uso do R: conferindo tudo

```{r uso-r, collapse=TRUE}
c(ex1 = integrate(function(x) 10 / x^2, 15, Inf)$value,
  ex2 = integrate(function(x) x * 3 * x^2, -1, 0)$value,
  ex4 = 1 - punif(30, 10, 40))
c(ex5a = 1 - pnorm(8, 5, 1.5), ex5b = qnorm(0.9, 5, 1.5))
c(ex6a = 1 - pnorm(12, 15, 2), ex6b = pnorm(18, 15, 2) - pnorm(12, 15, 2), ex6c = qnorm(0.05, 15, 2))
p_def <- 1 - (pnorm(20.2, 20, 0.1) - pnorm(19.8, 20, 0.1))
c(ex7 = (1 - dpois(0, 2)) * (1 - pnorm(7000, 5000, 1200)), ex8a = p_def, ex8b = 1 - (1 - p_def)^10)
```


---

class: inverse, center, middle

# Próxima aula (14/12)

## Revisão geral pré-Prova 3
