---
title: "Quantis, distância interquartílica e boxplots"
subtitle: "MATF14: Estatística Econômica I"
author: "Raydonal Ospina  ·  colaboração: Rodney Vasconcelos Fonseca"
date: "23/03/2026"
output:
  xaringan::moon_reader:
    css: ["default", "metropolis", "metropolis-fonts", "custom-styles.css"]
    lib_dir: libs
    nature:
      highlightStyle: github
      highlightLines: true
      countIncrementalSlides: false
---

```{r setup, include=FALSE}
knitr::opts_chunk$set(echo = TRUE, warning = FALSE, message = FALSE, fig.retina = 2, fig.height=4.2)
suppressPackageStartupMessages(library(tidyverse))
empresas <- read.csv("empresas.csv")
```

class: inverse, center, middle

# Aula 05: Quantis, IQR e boxplot

### Provocação · Teoria · Aplicação · Discussão · Uso do R

---

## Um único ponto pode distorcer a régua inteira

> Uma consultoria compara o tempo de aprovação de crédito em duas agências bancárias. A agência A
> tem tempos entre 3 e 8 dias. A agência B tem quase todos entre 2 e 6 dias, exceto um caso isolado
> de 45 dias (um processo travado no jurídico). Qual das duas parece "mais lenta" se você olhar só
> a amplitude total (\(x_{max}-x_{min}\))?

--

Hoje: uma medida de dispersão que ignora casos extremos de propósito, e quando isso é uma
vantagem, e quando é uma cegueira perigosa.

---

class: inverse, center, middle

# Bloco 1: Teoria

---

## Quantis

O **quantil de ordem \(p\)**, \(Q_p\) (\(0<p<1\)), é o valor abaixo do qual está uma proporção \(p\) dos
dados ordenados. Os **quartis** dividem a amostra em 4 partes iguais:

$$
Q_1 = Q_{0{,}25}, \qquad Q_2 = Q_{0{,}50} = \text{mediana}, \qquad Q_3 = Q_{0{,}75}
$$

--

## Distância interquartílica

$$
IQR = Q_3 - Q_1
$$

Mede a dispersão dos 50% centrais, **robusta** a valores extremos, ao contrário da amplitude total
\(AT = x_{\max}-x_{\min}\), que depende só de 2 pontos.

---

## Boxplot

Representa \(Q_1\), \(Q_2\), \(Q_3\) e sinaliza como **outlier** qualquer ponto além de

$$
Q_1 - 1{,}5\times IQR \qquad \text{ou} \qquad Q_3 + 1{,}5\times IQR
$$

```{r boxplot-exemplo, echo=FALSE, fig.height=3}
ggplot(empresas, aes(x = "", y = faturamento99)) +
  geom_boxplot(fill = "#cfe8ef", outlier.color = "#c9971e") + coord_flip() +
  labs(x = NULL, y = "Faturamento 1999 (R$ mil)") + theme_minimal(base_size = 13)
```

---

class: inverse, center, middle

# Bloco 2: Aplicação

---

## Boxplot por porte da empresa

```{r boxplot-porte, fig.height=4.3}
ggplot(empresas, aes(x = porte, y = faturamento99, fill = porte)) +
  geom_boxplot(show.legend = FALSE) +
  labs(x = "Porte", y = "Faturamento 1999 (R$ mil)") + theme_minimal(base_size = 13)
```

O boxplot já responde, visualmente, uma pergunta de política de crédito: a dispersão *dentro* do
grupo "Grande" é muito maior que dentro de "Pequena".

---

## Quartis calculados

```{r quantile}
quantile(empresas$faturamento99, probs = c(.25, .5, .75))
IQR(empresas$faturamento99)
```

---

class: inverse, center, middle

# Bloco 3: Discussão (bloco central da aula)

---

## Rodada 1: resolvendo a provocação inicial

**1.** Recalcule mentalmente o caso das duas agências (A: 3–8 dias; B: 2–6 dias + um caso de 45
dias). Compare \(AT\) e \(IQR\) para os dois cenários. Qual medida dá o veredito mais justo sobre
"consistência do processo", e qual dá o veredito mais alarmante sobre "pior caso"? As duas
perguntas são a mesma pergunta?

**2.** Um analista vê muitos pontos marcados como outlier no boxplot do grupo "Grande porte" da
Aplicação acima. Isso é evidência de erro nos dados, ou de heterogeneidade real dentro do grupo?
Que passo você tomaria antes de decidir?

---

## Rodada 2: o critério do outlier

**3.** Por que o critério de outlier do boxplot usa \(1{,}5\times IQR\) e não, por exemplo, "3
desvios padrão da média" (medida que ainda não vimos formalmente, mas você já ouviu falar)? O que
muda quando a distribuição já é assimétrica, como faturamento?

**4.** Um banco usa a regra "recuse crédito se o tempo de processamento previsto for um outlier do
boxplot histórico". Que tipo de erro essa regra pode cometer se a distribuição de tempos mudar
estruturalmente (por exemplo, um novo sistema mais lento por padrão)?

---

class: inverse, center, middle

# Bloco 4: Uso do R

```{r uso-r, eval=FALSE}
library(tidyverse)
empresas <- read.csv("empresas.csv")

quantile(empresas$faturamento99, probs = c(.25, .5, .75))
IQR(empresas$faturamento99)

ggplot(empresas, aes(x = porte, y = faturamento99, fill = porte)) +
  geom_boxplot(show.legend = FALSE)
```

`quantile()` tem 9 algoritmos diferentes de interpolação (`type = 1..9`); o padrão do R (`type=7`)
é razoável para a maioria dos usos em estatística descritiva.

---

class: inverse, center, middle

# Próxima aula (25/03)

## Medidas de dispersão: amplitude total, desvio padrão, variância e coeficiente de variação
