---
title: "Distribuição Uniforme"
subtitle: "MATF14: Estatística Econômica I"
author: "Raydonal Ospina  ·  colaboração: Rodney Vasconcelos Fonseca"
date: "10/06/2026"
output:
  xaringan::moon_reader:
    css: ["default", "metropolis", "metropolis-fonts", "custom-styles.css"]
    lib_dir: libs
    nature:
      highlightStyle: github
      highlightLines: true
      countIncrementalSlides: false
---

```{r setup, include=FALSE}
knitr::opts_chunk$set(echo = TRUE, warning = FALSE, message = FALSE, fig.retina = 2, fig.height=4)
suppressPackageStartupMessages(library(tidyverse))
```

class: inverse, center, middle

# Aula 27: Distribuição Uniforme

### Provocação · Teoria · Aplicação · Discussão · Uso do R

---

## A distribuição "sem opinião"

> A Uniforme diz "todo valor no intervalo é igualmente provável", é a distribuição que representa
> a ausência total de informação adicional sobre onde, dentro do intervalo, o valor deve cair. Você
> consegue pensar em uma variável econômica real para a qual isso seria uma suposição defensável, e
> outra para a qual seria claramente ingênua?

---

class: inverse, center, middle

# Bloco 1: Teoria

---

## Uniforme(\(a,b\))

Densidade **constante** em \([a,b]\), zero fora, todos os subintervalos de mesmo comprimento têm a
mesma probabilidade.

$$
f(x) = \frac{1}{b-a}, \ a\le x\le b
\qquad E(X)=\frac{a+b}{2} \qquad \mathrm{Var}(X)=\frac{(b-a)^2}{12}
$$

--

Verificação rápida: \(\int_a^b \frac{1}{b-a}dx = \frac{1}{b-a}\times(b-a)=1\) ✓, a densidade é
válida por construção.

---

class: inverse, center, middle

# Bloco 2: Aplicação

---

## Chegada de clientes em uma hora

\(X=\) minuto de chegada de um cliente dentro de uma hora, sem padrão de horário de pico:
\(X\sim\text{Unif}(0,60)\).

```{r uniforme-parametros}
a <- 0; b <- 60
c(E_X = (a+b)/2, Var_X = (b-a)^2/12, dp_X = sqrt((b-a)^2/12))
```

```{r prob-uniforme}
punif(20, min=a, max=b)              # P(X <= 20)
punif(45, a, b) - punif(30, a, b)    # P(30 <= X <= 45)
```

---

## Visualizando

```{r grafico-uniforme, fig.height=3.8}
ggplot(tibble(x = c(-5,0,0,60,60,65), y = c(0,0,1/60,1/60,0,0)), aes(x,y)) +
  geom_line(color = "#0d3b54") +
  geom_area(data = tibble(x=c(30,30,45,45), y=c(0,1/60,1/60,0)), fill="#c9971e", alpha=.6) +
  labs(x = "minuto da hora", y = "f(x)", title = "P(30 ≤ X ≤ 45)") +
  theme_minimal(base_size = 13)
```

---

class: inverse, center, middle

# Bloco 3: Discussão (bloco central da aula)

---

## Rodada 1: resolvendo a provocação inicial

**1.** Retome a pergunta de abertura. Dê um exemplo econômico em que a Uniforme é defensável
(genuína ausência de padrão dentro do intervalo) e outro em que seria ingênuo assumir uniformidade
(por exemplo, existe claramente um "horário de pico"). O que muda no segundo caso, que tipo de
modelo (ainda não visto, mas você pode arriscar) capturaria melhor esse padrão?

**2.** \(\mathrm{Var}(X)=(b-a)^2/12\) cresce com o **quadrado** do comprimento do intervalo. Compare
mentalmente Uniforme(0,10) com Uniforme(0,100), a segunda tem 10x mais amplitude, mas quantas
vezes mais variância?

---

## Rodada 2

**3.** Um analista financeiro, sem nenhuma informação sobre a distribuição real de um preço futuro,
decide modelá-lo como Uniforme entre o mínimo e o máximo histórico. Isso é uma escolha
conservadora, otimista, ou nenhuma das duas? Que suposição implícita essa escolha carrega sobre
"quão informativo" é o histórico de preços?

**4.** Compare a Uniforme com a Exponencial das Aulas 24–26. As duas são contínuas, mas uma é
simétrica (constante) e outra é assimétrica à direita. Que tipo de fenômeno cada uma modela melhor
, "tempo até um evento raro" ou "posição aleatória sem preferência dentro de um intervalo fixo"?

---

class: inverse, center, middle

# Bloco 4: Uso do R

```{r uso-r, eval=FALSE}
dunif(x, min = a, max = b)   # densidade
punif(x, min = a, max = b)   # FDA
qunif(p, min = a, max = b)   # quantil
runif(m, min = a, max = b)   # m valores simulados
```

---

class: inverse, center, middle

# Próxima aula (15/06)

## Distribuição Normal
