---
title: "[Laboratório] R para estatística descritiva"
subtitle: "MATF14: Estatística Econômica I"
author: "Raydonal Ospina  ·  colaboração: Rodney Vasconcelos Fonseca"
date: "30/03/2026"
output:
  xaringan::moon_reader:
    css: ["default", "metropolis", "metropolis-fonts", "custom-styles.css"]
    lib_dir: libs
    nature:
      highlightStyle: github
      highlightLines: true
      countIncrementalSlides: false
---

```{r setup, include=FALSE}
knitr::opts_chunk$set(echo = TRUE, warning = FALSE, message = FALSE, fig.retina = 2, fig.height=4.2)
```

class: inverse, center, middle

# Aula 07: Laboratório

## Carregar dados, resumir e visualizar em R

### Do CSV bruto ao boxplot e à correlação

---

## Plano da aula prática

1. Carregar `empresas.csv` em R (`read.csv()`), inspecionar o *dataframe*.
2. Frequências de variáveis qualitativas.
3. Medidas de posição e dispersão de variáveis quantitativas.
4. Quantis e boxplot.
5. Correlação entre faturamento 1998 e 1999.
6. Exercício guiado com `dados_prefeitos.csv`.

---

## 1. Carregar e inspecionar

```{r carregar}
empresas <- read.csv("empresas.csv", header = TRUE)
class(empresas)
dim(empresas)
names(empresas)
```

---

## Primeiros valores e tipos de coluna

```{r inspecao}
str(empresas[, c("porte", "empregados99", "faturamento99")])
```

`read.csv()` já reconhece números como `numeric`/`integer` e texto como `character`, mas cabe a
você decidir se uma coluna de texto deveria virar `factor` (variável ordinal, por exemplo).

---

## 2. Frequências de variável qualitativa

```{r freq}
table(empresas$constituicao)
```

```{r freq-pct}
prop.table(table(empresas$porte)) |> round(3)
```

---

## 3. Medidas de posição central

```{r posicao}
mean(empresas$idade)
median(empresas$idade)
summary(empresas$idade)
```

`summary()` já devolve mínimo, quartis, média e máximo de uma vez, ótimo primeiro diagnóstico.

---

## Histograma da idade das empresas

```{r hist-idade}
hist(empresas$idade, main = "Idade das empresas", xlab = "Anos", ylab = "Frequência",
     col = "#c9971e")
```

---

## 4. Quantis e boxplot

```{r quantis}
Q1 <- quantile(empresas$idade, 0.25)
Q2 <- quantile(empresas$idade, 0.50)
Q3 <- quantile(empresas$idade, 0.75)
c(Q1 = Q1, Q2 = Q2, Q3 = Q3)
```

```{r boxplot-idade, fig.height=3.3}
boxplot(empresas$idade, ylab = "Idade da empresa", col = "#cfe8ef", horizontal = TRUE)
```

---

## Medidas de dispersão

```{r dispersao}
max(empresas$idade) - min(empresas$idade)   # amplitude total
sd(empresas$idade)                          # desvio padrão (R usa divisor n-1)
sd(empresas$idade) / mean(empresas$idade)   # coeficiente de variação
```

---

## 5. Comparando 1998 e 1999: faturamento

```{r f98f99}
f98 <- empresas$faturamento98
f99 <- empresas$faturamento99
summary(f98); summary(f99)
```

```{r boxplot-f98f99, fig.height=3.3}
boxplot(f98, f99, names = c("1998", "1999"), ylab = "Faturamento", col = c("#0d3b54", "#c9971e"))
```

---

## Correlação entre os dois faturamentos

```{r cor, fig.height=3.6}
cor(f98, f99)
plot(f98, f99, xlab = "Faturamento 1998", ylab = "Faturamento 1999", pch = 19,
     col = adjustcolor("#0d3b54", alpha.f = 0.5))
```

Correlação bem próxima de 1: empresas que faturavam mais em 1998 seguem, em geral, faturando mais
em 1999, o *ranking* entre empresas é bastante estável de um ano para o outro.

---

class: inverse, center, middle

# 6. Exercício guiado

## Base `dados_prefeitos.csv`

---

## Enunciado

Carregue `dados_prefeitos.csv` e responda em R:

1. Quantas pessoas de cada sexo foram eleitas prefeitas/prefeitos em 2020?
2. Qual foi o nível de escolaridade mais comum entre os prefeitos eleitos?
3. Qual é a população média e mediana dos municípios da base?
4. Como é a distribuição (histograma) das idades dos prefeitos eleitos?
5. Qual é a correlação entre a idade do prefeito e a população estimada do município?

--

Dica: as colunas relevantes são `sexo`, `escolaridade`, `Pop.estimada.2021` e `idade`.

---

## Discussão do laboratório

**1.** Depois de rodar o item 1 do exercício guiado, você tem uma tabela de frequências por sexo.
Que gráfico você faria a partir dela, e por que esse gráfico já é, sozinho, uma peça de evidência
sobre representatividade política?

**2.** No item 5, se a correlação entre idade do prefeito e população do município for próxima de
zero, isso permite concluir que não existe *nenhuma* relação sistemática entre as duas variáveis?
Releia a Aula 08 (que você verá em breve) antes de responder, ou arrisque um palpite agora e
confira depois.

**3.** Compare o `cor(f98, f99)` calculado nesta aula com o gráfico de dispersão correspondente.
O valor numérico, sozinho, teria sido suficiente para você confiar que a relação é bem
aproximadamente linear (e não, por exemplo, uma curva)? Por que olhar o gráfico continua sendo
necessário mesmo depois de calcular \(r\)?

---

class: inverse, center, middle

# Próxima aula (01/04)

## Coeficiente de correlação. Medidas de assimetria e curtose
