---
title: "Variável aleatória discreta: conceituação"
subtitle: "MATF14: Estatística Econômica I"
author: "Raydonal Ospina"
date: "21/10/2026"
output:
  xaringan::moon_reader:
    css: ["default", "metropolis", "metropolis-fonts", "custom-styles.css"]
    lib_dir: libs
    seal: false
    nature:
      highlightStyle: github
      highlightLines: true
      countIncrementalSlides: false
---

```{r setup, include=FALSE}
knitr::opts_chunk$set(echo = TRUE, warning = FALSE, message = FALSE, fig.retina = 2)
suppressPackageStartupMessages(library(tidyverse))
```

class: inverse, center, middle

# Início da Unidade 3

# Aula 17: Variável aleatória discreta

### Provocação · Teoria · Aplicação · Discussão · Uso do R

---

## A seguradora sabe o futuro?

> Uma seguradora conhece, do histórico, a distribuição de probabilidade do número de sinistros por
> apólice em um ano. Ela sabe, hoje, quantos sinistros uma apólice específica vai gerar este ano?
> Se não sabe o valor exato, o que ela sabe, e por que isso já é suficiente para fixar um prêmio?

---

class: inverse, center, middle

# Bloco 1: Teoria

---

## Da probabilidade de eventos aos números

A Unidade 2 tratou de probabilidades de **eventos**. Agora: associar um **número** a cada
resultado de um experimento aleatório, permitindo calcular médias e variâncias de quantidades
ainda incertas, como fizemos no Cap. 1 para dados já observados.

--

## Notação

Representamos **variáveis aleatórias** por letras maiúsculas (\\(X, Y, Z, \ldots\\)) e os
**valores que elas assumem**, uma vez observado o resultado, por letras minúsculas
(\\(x, y, z, \ldots\\)). Por exemplo: "a variável aleatória \\(X\\) assumiu o valor \\(x=2\\)".

---

## Do espaço amostral à variável aleatória

Uma **variável aleatória (VA)** é uma **função** que associa um número real a cada resultado
\\(\omega\\) de um espaço amostral \\(\Omega\\). Vamos construir uma passo a passo.

**Exemplo.** Lançamos duas moedas honestas. Seja \\(X\\) = número de caras obtidas.

Espaço amostral: \\(\Omega = \\{CC, CK, KC, KK\\}\\), cada resultado com probabilidade \\(1/4\\).

--

| \\(\omega\\) | CC | CK | KC | KK |
|---|---|---|---|---|
| \\(X(\omega)\\) | 2 | 1 | 1 | 0 |

\\(X\\) mapeia cada resultado de \\(\Omega\\) (que não é, em si, um número) para um número real. É
exatamente isso que o nome "**variável aleatória**" quer dizer: uma função definida no espaço
amostral.

---

## Da tabela de mapeamento à distribuição

Note que dois resultados diferentes, \\(CK\\) e \\(KC\\), levam ao **mesmo** valor \\(X=1\\): a
probabilidade de \\(X=1\\) soma as probabilidades dos dois.

--

**Solução.** Passo 1: os valores possíveis de \\(X\\) são \\(\\{0,1,2\\}\\). Passo 2: calculamos a
probabilidade de cada um agrupando os resultados de \\(\Omega\\) que levam a ele:

$$
P(X=0)=P(KK)=\frac14
$$
$$
P(X=1)=P(CK)+P(KC)=\frac14+\frac14=\frac12
$$
$$
P(X=2)=P(CC)=\frac14
$$

--

| \\(x\\) | 0 | 1 | 2 |
|---|---|---|---|
| \\(P(X=x)\\) | 1/4 | 1/2 | 1/4 |

Note que \\(X=1\\) é o valor mais provável, apesar de os quatro resultados de \\(\Omega\\) serem
igualmente prováveis: a "contagem" (número de caras) não é uniforme mesmo quando o espaço amostral
é.

---

## Variável aleatória discreta: definição formal

Generalizando o exemplo anterior: uma VA \\(X\\) é **discreta** quando assume valores em um conjunto
finito ou enumerável \\(\\{x\_1, x\_2, x\_3, \ldots\\}\\). Sua **função de probabilidade** é

$$
p(x\_i) = P(X=x\_i), \qquad p(x\_i)\ge 0 \ \text{ para todo } i, \qquad \sum\_i p(x\_i) = 1.
$$

--

No exemplo das duas moedas: \\(p(0)+p(1)+p(2) = \frac14+\frac12+\frac14 = 1\\). Toda distribuição de
probabilidade válida precisa satisfazer essa soma, é o mesmo papel que a soma das frequências
relativas somarem 1 desempenhava na Unidade 1.

---

## Passos para obter uma distribuição de probabilidade

Em geral, para achar a distribuição de uma VA discreta:

**Passo 1.** Identificar todos os valores possíveis que a variável pode assumir.

**Passo 2.** Calcular a probabilidade de cada valor ocorrer.

--

**Observações**: toda probabilidade calculada deve estar entre 0 e 1; a soma de todas deve dar
exatamente 1; casos simples costumam ser apresentados em uma tabela (valor, probabilidade), como
fizemos acima.

---

## Discreta vs. contínua

Uma VA é **discreta** quando seus valores podem ser contados/listados (mesmo que sejam infinitos).
É **contínua** quando assume valores em um intervalo da reta real, incluindo números "quebrados".

| Discreta | Contínua |
|---|---|
| Nº de sinistros de uma apólice | Valor total pago em sinistros (R$) |
| Nº de clientes que cancelam um plano | Tempo até o cancelamento |
| Nº de gols em uma partida | Peso de um recém-nascido |

O Capítulo 4 do livro-texto trata do caso contínuo, hoje é só o caso discreto.

---

class: inverse, center, middle

# Bloco 2: Aplicação

---

## Exercício resolvido: dado honesto

Seja \\(X\\) o resultado do lançamento de um dado honesto.

**a)** Qual a distribuição de \\(X\\)? **b)** Qual \\(P(X&gt;4)\\)?

--

**Solução (a).** Passo 1: \\(X\in\\{1,2,3,4,5,6\\}\\). Passo 2: cada face é igualmente provável,
\\(P(X=k)=1/6\\) para cada \\(k\\).

| \\(x\\) | 1 | 2 | 3 | 4 | 5 | 6 |
|---|---|---|---|---|---|---|
| \\(P(X=x)\\) | 1/6 | 1/6 | 1/6 | 1/6 | 1/6 | 1/6 |

--

**Solução (b).** \\(P(X&gt;4) = P(X=5)+P(X=6) = \frac16+\frac16 = \frac26 \approx 33\%\\).

---

## Aplicação econômica: itens defeituosos em um lote

Um lote pequeno tem **2 itens**, cada um defeituoso (D) de forma independente com probabilidade
\\(0{,}1\\), ou bom (B) com probabilidade \\(0{,}9\\). Seja \\(X\\) = número de itens defeituosos no
lote.

--

**Solução.** Passo 1: enumeramos o espaço amostral e o valor de \\(X\\) em cada resultado:

| \\(\omega\\) | BB | BD | DB | DD |
|---|---|---|---|---|
| \\(P(\omega)\\) | \\(0{,}9\times0{,}9=0{,}81\\) | \\(0{,}9\times0{,}1=0{,}09\\) | \\(0{,}1\times0{,}9=0{,}09\\) | \\(0{,}1\times0{,}1=0{,}01\\) |
| \\(X(\omega)\\) | 0 | 1 | 1 | 2 |

--

Passo 2: agrupamos por valor de \\(X\\):

| \\(x\\) | 0 | 1 | 2 |
|---|---|---|---|
| \\(P(X=x)\\) | 0,81 | 0,18 | 0,01 |

Essa é exatamente a lógica que a Aula 20 vai generalizar como distribuição **Binomial**.

---

## Aplicação: seguradora, quanto ela paga por cliente?

Uma seguradora paga R$ 100.000 se o cliente morre (probabilidade \\(1/1000\\)), R$ 50.000 se fica
incapacitado (probabilidade \\(2/1000\\)), ou nada, caso contrário. Seja \\(X\\) = pagamento a um
cliente em um ano.

--

Aqui as probabilidades já são dadas diretamente (não vêm de enumerar um espaço amostral
equiprovável, como nos exemplos anteriores):

| Pagamento (\\(x\\)) | 100.000 | 50.000 | 0 |
|---|---|---|---|
| \\(P(X=x)\\) | 1/1000 | 2/1000 | 997/1000 |

Note que as três probabilidades somam \\(1\\): \\(\frac{1}{1000}+\frac{2}{1000}+\frac{997}{1000}=1\\).
Voltaremos a essa distribuição na Aula 18 para calcular quanto a seguradora espera pagar, em média,
por cliente.

---

## Número de sinistros em uma apólice

```{r sinistros}
sinistros <- tibble(x = 0:4, p = c(0.60, 0.25, 0.10, 0.04, 0.01))
sum(sinistros$p)
sinistros
```

```{r grafico-fmp, fig.height=3.3, echo=FALSE}
ggplot(sinistros, aes(factor(x), p)) + geom_col(fill="#0d3b54") +
  labs(x="Nº de sinistros", y="p(x)") + theme_minimal(base_size=13)
```

---

class: inverse, center, middle

# Bloco 3: Discussão (bloco central da aula)

---

## Rodada 1: resolvendo a provocação inicial

**1.** Volte à pergunta de abertura. Depois de ver a tabela de \\(p(x)\\), formule sua resposta: o que,
exatamente, a seguradora "sabe" sobre uma apólice específica antes do ano terminar?

**2.** \\(P(X=0)=0{,}60\\): 60% das apólices não registram nenhum sinistro no ano. Isso significa que
60% dos segurados "não precisavam" do seguro? Que erro de raciocínio essa conclusão cometeria,
pensando no papel de um seguro?

---

## Rodada 2: generalizando

**3.** Dê um exemplo de VA discreta em Economia/Finanças que assuma **infinitos** valores possíveis
(não um conjunto finito, como número de tentativas até um evento ocorrer). O que muda na condição
\\(\sum\_i p(x\_i)=1\\) nesse caso, a soma ainda precisa dar exatamente 1, mesmo com infinitos termos?

**4.** Por que "número de sinistros de uma apólice" é discreta, mas "valor total pago em sinistros"
(em R$) normalmente é tratado como contínua? A resposta prepara o terreno para o Capítulo 4.

---

## Rodada 3: voltando aos exemplos construídos

**5.** No exemplo das duas moedas, dois resultados diferentes de \\(\Omega\\) (\\(CK\\) e \\(KC\\))
levaram ao mesmo valor de \\(X\\). Isso também acontece no exemplo do lote de 2 itens? Identifique
quais resultados "colidem" no mesmo valor de \\(X\\).

**6.** No exemplo da seguradora (pagamento por cliente), a tabela de probabilidades **não** veio de
enumerar um espaço amostral equiprovável. Isso invalida a definição de variável aleatória discreta
vista nesta aula, ou a definição já previa esse caso desde o início? Releia a definição formal para
responder.

---

class: inverse, center, middle

# Bloco 4: Uso do R

---

## Construindo e checando uma distribuição no R

O lote de itens defeituosos (2 itens, \\(p=0{,}1\\)) construído à mão pode ser conferido no R:

```{r lote-defeituosos}
x <- c(0, 1, 2)
p <- c(0.81, 0.18, 0.01)
sum(p)                      # tem que dar 1
data.frame(x, p)
```

---

## Simulando o espaço amostral

Podemos **simular** o lote de 2 itens sorteando, para cada item, "defeituoso" com probabilidade
\\(0{,}1\\), e comparar a frequência simulada de cada valor de \\(X\\) com a tabela teórica que
construímos à mão:

```{r simula-lote}
set.seed(123)
n_lotes <- 2000
defeitos_item1 <- sample(c(0, 1), n_lotes, prob = c(0.9, 0.1), replace = TRUE)
defeitos_item2 <- sample(c(0, 1), n_lotes, prob = c(0.9, 0.1), replace = TRUE)
X_simulado <- defeitos_item1 + defeitos_item2
table(X_simulado) / n_lotes     # frequências simuladas
```

--

Compare com a tabela teórica \\(P(X=0)=0{,}81\\), \\(P(X=1)=0{,}18\\), \\(P(X=2)=0{,}01\\): as
frequências simuladas devem ficar próximas, mas não idênticas, o mesmo espírito de simulação que
retomaremos com mais detalhe na Aula 22.

---

class: inverse, center, middle

# Próxima aula (26/10)

## Esperança e variância
