---
title: "Função de distribuição acumulada (contínua)"
subtitle: "MATF14: Estatística Econômica I"
author: "Raydonal Ospina"
date: "30/11/2026"
output:
  xaringan::moon_reader:
    css: ["default", "metropolis", "metropolis-fonts", "custom-styles.css"]
    lib_dir: libs
    seal: false
    nature:
      highlightStyle: github
      highlightLines: true
      countIncrementalSlides: false
---

```{r setup, include=FALSE}
knitr::opts_chunk$set(echo = TRUE, warning = FALSE, message = FALSE, fig.retina = 2, fig.height=4)
suppressPackageStartupMessages(library(tidyverse))
```

class: inverse, center, middle

# Aula 26: FDA de variável contínua

### Provocação · Teoria · Aplicação · Discussão

---

## Resolvendo a dúvida da aula passada

> Na Aula 25 perguntamos: a maioria dos clientes espera "perto de 5 minutos" (a média)? Hoje temos
> a ferramenta exata para responder: a FDA.

---

class: inverse, center, middle

# Bloco 1: Teoria

---

## Definição

$$
F(x) = P(X\le x) = \int\_{-\infty}^x f(t)\,dt
$$

**Contínua** (sem saltos), ao contrário do caso discreto, reflexo de \\(P(X=x)=0\\).

--

## Consequência importante

$$
P(X\le x)=P(X&lt;x) \qquad P(X\ge x)=P(X&gt;x)
$$

Ao contrário do Cap. 3 (discreto), aqui **não importa** incluir ou não o extremo do intervalo.

--

## Relação com \\(f\\)

$$
F'(x)=f(x) \qquad\qquad P(a\le X\le b) = F(b)-F(a)
$$

---

class: inverse, center, middle

# Bloco 2: Aplicação

---

## FDA da fila de espera

Retomando a Aula 25: \\(f(x)=0{,}2e^{-0{,}2x}\\), \\(x\ge0\\). Aplicando a definição \\(F(x)=\int\_{-\infty}^x
f(t)\,dt\\):
$$
F(x)=\int\_0^x 0{,}2\,e^{-0{,}2t}\,dt = \left[-e^{-0{,}2t}\right]\_0^x = -e^{-0{,}2x}-(-e^0) = 1-e^{-0{,}2x}, \quad x\ge0
$$

```{r fda-fila, fig.height=3.8}
Fx <- function(x) 1 - exp(-0.2*x)
ggplot(tibble(x=seq(0,30,length.out=300), F=Fx(x)), aes(x,F)) +
  geom_line(color="#0d3b54") + labs(x="minutos", y="F(x)") + theme_minimal(base_size=13)
```

---

## Respondendo a dúvida da Aula 25

$$
P(X &lt; 5) = F(5) = 1-e^{-1} \approx 0{,}632
$$

```{r resposta-duvida}
Fx(5)
```

**Resposta**: 63,2% dos clientes esperam *menos* que a média de 5 minutos, confirmando a
assimetria à direita. A média não descreve "o cliente típico"; descreve um ponto puxado para cima
pela minoria que espera muito.

---

## Um segundo exemplo: densidade triangular

Considere \\(f(x) = 2(1-x)\\) para \\(0\le x\le1\\) (e \\(f(x)=0\\) fora desse intervalo) — por exemplo, o
instante (padronizado em \\([0,1]\\)) da primeira negociação de um ativo após a abertura do pregão,
concentrado logo no início.

--

Integrando \\(f\\) a partir de \\(0\\):

$$
F(x) = \int\_0^x 2(1-t)\,dt = \left[2t-t^2\right]\_0^x = 2x-x^2, \qquad 0\le x\le1
$$

Fora desse intervalo, \\(F(x)=0\\) para \\(x&lt;0\\) e \\(F(x)=1\\) para \\(x&gt;1\\): a mesma FDA "achatada
nas pontas e crescente no meio" de toda variável com suporte limitado — ao contrário da fila de
espera (suporte ilimitado) do slide anterior.

---

## Confirmando com R

```{r fda-triangular}
Fx2 <- function(x) 2*x - x^2
Fx2(2/3) - Fx2(1/2)   # P(1/2 < X < 2/3) = F(2/3) - F(1/2)
```

\\(P(1/2 &lt; X &lt; 2/3) = F(2/3)-F(1/2) \approx 0{,}139\\), o mesmo resultado que sairia de integrar
\\(f\\) diretamente nesse intervalo: outra confirmação de que \\(F(b)-F(a)\\) é sempre um atalho válido
para uma probabilidade contínua.

---

class: inverse, center, middle

# Bloco 3: Discussão (bloco central da aula)

---

## Rodada 1

**1.** Recalcule: qual proporção de clientes espera *mais* que 10 minutos (\\(P(X&gt;10)\\))? Esse número
é pequeno ou grande o suficiente para preocupar um gerente de atendimento, mesmo com uma média
"aceitável" de 5 minutos?

**2.** Dado \\(F(x)=1-e^{-0{,}2x}\\), como você recuperaria \\(f(x)\\) a partir dela, sem ter a fórmula de
\\(f\\) em mãos? Use \\(F'(x)=f(x)\\).

---

## Rodada 2

**3.** No caso discreto (Cap. 3), \\(F\\) tinha "degraus". Por que, no caso contínuo, uma FDA com um
degrau seria logicamente impossível, que propriedade ela contradiria?

**4.** Um gerente de operações decide comunicar não a média, mas "o tempo que 90% dos clientes não
ultrapassam" (um quantil, retomado no Capítulo 1). Calcule esse valor usando `qexp(0.9, rate=0.2)`
e compare com a média de 5 minutos. Qual dos dois números você recomendaria divulgar ao público, e
por quê?

---

class: inverse, center, middle

# Próxima aula (02/12)

## Distribuição Uniforme
