---
title: "Aula de exercícios: Unidades 1 e 2"
subtitle: "MATF14: Estatística Econômica I"
author: "Raydonal Ospina  ·  colaboração: Rodney Vasconcelos Fonseca"
date: "27/04/2026"
output:
  xaringan::moon_reader:
    css: ["default", "metropolis", "metropolis-fonts", "custom-styles.css"]
    lib_dir: libs
    nature:
      highlightStyle: github
      highlightLines: true
      countIncrementalSlides: false
---

```{r setup, include=FALSE}
knitr::opts_chunk$set(echo = TRUE, warning = FALSE, message = FALSE, fig.retina = 2)
```

class: inverse, center, middle

# Aula 15: Exercícios resolvidos

## Estatística descritiva + Probabilidade

---

## Roteiro da aula

Quatro problemas, resolvidos passo a passo, cobrindo os pontos mais cobrados em prova nas duas
unidades. Tente resolver cada um por conta própria antes de ver a solução no slide seguinte
(clique para avançar), e, mais importante: para cada um, tente antecipar *qual erro conceitual*
um colega desatento cometeria antes de olhar a solução.

1. Média/mediana/assimetria com dado agrupado.
2. Coeficiente de variação, comparação entre variáveis.
3. Probabilidade condicional com tabela de dupla entrada.
4. Teorema de Bayes, dois estágios.

---

## Problema 1

Os prêmios pagos (em R\$ mil) por uma seguradora em 7 sinistros do mês foram:
\(12, 15, 14, 13, 16, 14, 95\). Calcule média e mediana, e diga o que a comparação entre elas revela.

--

**Solução.** Soma \(=179\), \(n=7\), \(\bar x = 179/7\approx 25{,}57\). Ordenados:
\(12,13,14,14,15,16,95\), mediana (4º valor) \(=14\).

--

Média \(\gg\) mediana \(\Rightarrow\) assimetria forte à direita: um sinistro atípico (R\$ 95 mil,
possivelmente um evento raro de grande porte) puxa a média muito acima do "sinistro típico" do mês
(mediana R\$ 14 mil).

**Erro comum a evitar**: reportar só a média ("prêmio médio pago: R\$ 25,57 mil") sem checar a
mediana, dá uma falsa impressão de que sinistros "grandes" são o padrão, não a exceção.

---

## Problema 2

Uma corretora compara dois ativos: Ativo X (retorno médio 8%, dp 2%) e Ativo Y (retorno médio 20%,
dp 4%). Qual ativo é relativamente mais arriscado?

--

**Solução.** Desvio padrão bruto sugere Y (4% > 2%), mas as médias são muito diferentes, então
compare via \(CV\):

$$
CV_X = 2/8 = 0{,}25 \qquad CV_Y = 4/20 = 0{,}20
$$

X é **relativamente** mais arriscado (maior dispersão por unidade de retorno esperado), mesmo com
desvio padrão absoluto menor que Y.

**Erro comum a evitar**: comparar diretamente os desvios padrão (4% vs. 2%) sem normalizar pela
média, é o erro mais frequente de prova nesse tipo de questão.

---

## Problema 3

De 300 clientes de um banco, 180 têm conta poupança, 90 têm cartão de crédito, e 50 têm ambos.
Escolhendo um cliente ao acaso, qual a probabilidade de ter cartão de crédito, dado que tem
poupança?

--

**Solução.** \(B=\)"poupança" (\(P(B)=180/300\)), \(A=\)"cartão" (\(P(A\cap B)=50/300\), a interseção
"ambos"):

$$
P(A\mid B) = \frac{P(A\cap B)}{P(B)} = \frac{50/300}{180/300} = \frac{50}{180} \approx 0{,}278
$$

**Erro comum a evitar**: usar \(90/300\) (a probabilidade não condicional de ter cartão) em vez de
condicionar corretamente ao subconjunto "tem poupança".

---

## Problema 4

Uma fábrica recebe peças de dois fornecedores: 70% do fornecedor A (taxa de defeito 2%) e 30% do
fornecedor B (taxa de defeito 8%). Uma peça é sorteada e está defeituosa. Qual a probabilidade de
ter vindo do fornecedor B?

--

**Solução.** \(P(A)=0{,}7\), \(P(B)=0{,}3\), \(P(D\mid A)=0{,}02\), \(P(D\mid B)=0{,}08\).

```{r bayes-fabrica}
p_D <- 0.02*0.7 + 0.08*0.3
p_B_dado_D <- (0.08*0.3)/p_D
round(p_B_dado_D, 3)
```

Apesar de o fornecedor B fornecer só 30% das peças, ele responde por
`r scales::percent(round(p_B_dado_D,3))` das peças defeituosas, sua taxa de defeito 4x maior pesa
mais que sua participação menor.

**Erro comum a evitar**: esquecer de calcular \(P(D)\) (probabilidade total) antes de aplicar Bayes,
ou confundir \(P(D\mid B)\) com \(P(B\mid D)\) (a própria pergunta do problema).

---

## Discussão: antes de ir para casa

**1.** Dos quatro "erros comuns a evitar" listados, qual você mais reconheceu em si mesmo ao tentar
resolver antes de ver a solução? Anote, é provavelmente o ponto que mais vale revisar antes de P2
(Unidades 2 e 3).

**2.** Escolha um dos quatro problemas e reformule o enunciado trocando o contexto (seguro por
mercado de trabalho, crédito por eleição, etc.), mantendo a mesma estrutura matemática. Isso ajuda
a confirmar que você entendeu a lógica, não decorou o contexto específico.

---

class: inverse, center, middle

# Próxima aula (29/04)

## Revisão intermediária: Unidades 1 e 2
