---
title: "Independência estatística"
subtitle: "MATF14: Estatística Econômica I"
author: "Raydonal Ospina"
date: "05/10/2026"
output:
  xaringan::moon_reader:
    css: ["default", "metropolis", "metropolis-fonts", "custom-styles.css"]
    lib_dir: libs
    seal: false
    nature:
      highlightStyle: github
      highlightLines: true
      countIncrementalSlides: false
---

```{r setup, include=FALSE}
knitr::opts_chunk$set(echo = TRUE, warning = FALSE, message = FALSE, fig.retina = 2)
```

class: inverse, center, middle

# Aula 12: Independência estatística

### Provocação · Teoria · Aplicação · Discussão

---

## Duas afirmações parecidas, com significados opostos

> "Esses dois eventos nunca acontecem juntos" (mutuamente exclusivos) e "esses dois eventos não
> têm nada a ver um com o outro" (independentes) soam parecidas em português, mas matematicamente
> são quase opostas. Guarde essa tensão para o fim do bloco de teoria.

---

class: inverse, center, middle

# Bloco 1: Teoria

---

## Definição

\(A\) e \(B\) são **independentes** se

$$
P(A\cap B) = P(A)\,P(B)
$$

equivalente a \(P(A\mid B)=P(A)\) (saber que \(B\) ocorreu não muda a probabilidade de \(A\)).

--

## Independência \(\ne\) mutuamente exclusivos

Se \(A\cap B=\emptyset\) e \(P(A),P(B)&gt;0\): saber que \(A\) ocorreu implica \(P(B\mid A)=0\ne P(B)\),
**o oposto** de independência. São conceitos frequentemente confundidos, mas incompatíveis (com
probabilidades positivas), exatamente a tensão da provocação inicial.

---

## Independência \(\ne\) ausência de causa

Independência estatística é uma propriedade de **probabilidades**, não de mecanismos causais.
Dois eventos podem ser dependentes sem que um cause o outro (confundidor comum); e a definição
\(P(A\cap B)=P(A)P(B)\) é o que entra nas contas, não uma noção intuitiva de causalidade.

---

class: inverse, center, middle

# Bloco 2: Aplicação

---

## Testando independência com dados

Dois lançamentos de moeda (justa) são independentes por construção física. Já a escolaridade e o
desemprego (Aula 11) **não são** independentes:

```{r teste-independencia}
p_desemp <- 110/500
p_superior <- 250/500
p_desemp_e_superior_indep <- p_desemp * p_superior   # se fossem independentes
p_desemp_e_superior_real  <- 40/500                    # valor real observado

c(esperado_sob_independencia = p_desemp_e_superior_indep,
  observado = p_desemp_e_superior_real)
```

Os valores diferem (\(0{,}11\) vs. \(0{,}08\)), evidência de dependência entre escolaridade e situação
ocupacional nesta população.

---

## Independência em séries de eventos

Se \(A\_1,\ldots,A\_n\) são mutuamente independentes,

$$
P(A\_1\cap A\_2\cap\cdots\cap A\_n) = P(A\_1)\times P(A\_2)\times\cdots\times P(A\_n)
$$

Base da distribuição **Binomial** (Cap. 3): \(n\) tentativas independentes, mesma probabilidade de
sucesso em cada uma.

---

class: inverse, center, middle

# Bloco 3: Discussão (bloco central da aula)

---

## Rodada 1: resolvendo a tensão da abertura

**1.** Explique, com suas palavras e sem símbolos, por que "mutuamente exclusivos" e
"independentes" são conceitos quase opostos, não sinônimos, mesmo soando parecidos em linguagem
comum.

**2.** Dê um exemplo de dois eventos econômicos que você esperaria ser aproximadamente
independentes, e outro par que você esperaria fortemente dependente. Justifique sua intuição em
cada caso.

---

## Rodada 2: dependência que muda por subgrupo

**3.** É possível dois eventos serem independentes *em uma população* e dependentes *em outra*? Dê
um exemplo (pode ser hipotético envolvendo faixa de renda ou região).

**4.** Um analista de crédito assume, por conveniência, que a inadimplência de dois empréstimos
diferentes do mesmo tomador é independente. Em uma crise econômica generalizada, essa suposição
continua razoável? Que risco para o banco essa suposição incorreta esconde, mesmo que cada
inadimplência individual pareça pouco provável?

---

class: inverse, center, middle

# Próxima aula (07/10): Laboratório

## Simulação de probabilidade em R
