---
title: "Ferramentas de trabalho: R e Python"
subtitle: "MATF14: Estatística Econômica I — material extra, autoestudo"
author: "Raydonal Ospina"
date: "Material de apoio (sem data fixa no cronograma)"
output:
  xaringan::moon_reader:
    css: ["default", "metropolis", "metropolis-fonts", "custom-styles.css"]
    lib_dir: libs
    seal: false
    nature:
      highlightStyle: github
      highlightLines: true
      countIncrementalSlides: false
---

```{r setup, include=FALSE}
knitr::opts_chunk$set(echo = TRUE, warning = FALSE, message = FALSE, fig.retina = 2)
suppressPackageStartupMessages(library(tidyverse))
```

class: inverse, center, middle

# Ferramentas de trabalho: R e Python

### Material extra · Autoestudo, sem data fixa no cronograma

Instalação · Primeiros passos · Leitura de dados · Funções · Para onde ir depois

---

## Por que R **e** Python?

O curso usa R nos laboratórios (Aulas 07, 13 e 22) porque é o padrão histórico em Estatística e
Economia aplicada, tabelas, gráficos, simulação, os pacotes do "tidyverse" tornam isso direto.
Python aparece aqui porque é o padrão em ciência de dados e machine learning fora da academia, e
porque a sintaxe das duas linguagens é parecida o bastante para aprender uma acelerar a outra.

--

Este material **não substitui** os laboratórios do curso, ele existe para você chegar neles já
sabendo instalar, abrir e rodar um script, sem perder tempo de aula com isso.

---

class: inverse, center, middle

# Bloco 1: Instalação

---

## Instalando R e RStudio

R é a linguagem, RStudio é o programa (IDE) onde você escreve e roda código R, precisa dos dois,
nessa ordem:

1. **R**: [cran.r-project.org](https://cran.r-project.org) → "Download R for Windows/macOS/Linux".
2. **RStudio Desktop** (gratuito): [posit.co/download/rstudio-desktop](https://posit.co/download/rstudio-desktop/).

--

Depois de instalar os dois, abra o RStudio (não o R sozinho). No console (canto inferior esquerdo),
teste:

```{r teste-r, eval=FALSE}
2 + 2
install.packages("tidyverse")  # roda uma vez só, baixa os pacotes usados no curso
```

---

## Instalando Python

Para quem está começando, a forma mais simples é instalar o **Anaconda**, que já vem com Python,
Jupyter Notebook e os pacotes mais usados em ciência de dados (`pandas`, `numpy`, `matplotlib`)
juntos:

* **Anaconda** (gratuito): [anaconda.com/download](https://www.anaconda.com/download).

--

Alternativa mais enxuta (sem os pacotes pré-instalados): [python.org/downloads](https://www.python.org/downloads/),
e depois instalar o que precisar com `pip install pandas numpy matplotlib`.

--

Depois de instalar o Anaconda, abra o **Jupyter Notebook** (procure no menu iniciar/launchpad) e
teste, numa célula:

```python
2 + 2
```

---

class: inverse, center, middle

# Bloco 2: Primeiros passos

---

## Script vs. console, em R e em Python

| | R (RStudio) | Python (Jupyter) |
|---|---|---|
| Rodar uma linha | `Ctrl+Enter` no script | `Shift+Enter` na célula |
| Instalar um pacote | `install.packages("readr")` | `pip install pandas` (uma vez, no terminal) |
| Carregar um pacote | `library(readr)` | `import pandas as pd` |
| Salvar o trabalho | arquivo `.R` ou `.Rmd` | arquivo `.ipynb` |

--

**Boa prática, nas duas linguagens**: crie uma pasta só para o curso, salve seus scripts nela, e
sempre abra o RStudio/Jupyter *a partir dessa pasta* (evita o erro mais comum de iniciante: "não
acho o arquivo").

---

## Leitura de dados: o mesmo `empresas.csv` nas duas linguagens

```{r leitura-r}
library(tidyverse)
empresas <- read_csv("empresas.csv", show_col_types = FALSE)
glimpse(empresas)
```

--

O equivalente em Python, com `pandas`:

```python
import pandas as pd
empresas = pd.read_csv("empresas.csv")
empresas.info()
```

`read_csv`/`read.csv` (R) e `pd.read_csv` (Python) fazem exatamente o mesmo trabalho: abrir um
arquivo de texto separado por vírgulas e organizar em uma tabela (`data.frame` em R,
`DataFrame` em Python).

---

## Funções: a mesma ideia, duas sintaxes

Uma função que calcula o coeficiente de variação (Aula 06), em R:

```{r funcao-r}
cv <- function(x) {
  100 * sd(x) / mean(x)
}
cv(empresas$faturamento99)
```

--

A mesma função em Python:

```python
import numpy as np

def cv(x):
    return 100 * np.std(x, ddof=1) / np.mean(x)

cv(empresas["faturamento99"])
```

--

Em ambas: um nome (`cv`), um ou mais argumentos entre parênteses (`x`), um corpo que calcula algo
e devolve (`return` em Python é explícito; em R, o valor da última linha já é o retorno).

---

class: inverse, center, middle

# Bloco 3: Para continuar estudando, de graça

---

## R: cursos e material gratuito

* **[R for Data Science (r4ds.hadley.nz)](https://r4ds.hadley.nz/)** — o livro-texto de referência
  do tidyverse, gratuito, online, em inglês.
* **[swirl](https://swirlstats.com/)** — aprende R *dentro* do próprio R, respondendo exercícios no
  console (`install.packages("swirl")`).
* **Curso-R** ([curso-r.com](https://curso-r.com/)) — comunidade brasileira, material introdutório
  em português.
* **[Coursera: R Programming (Johns Hopkins)](https://www.coursera.org/learn/r-programming)** —
  pode ser feito de graça no modo "somente assistir" (audit).

---

## Python: cursos e material gratuito

* **[Kaggle Learn](https://www.kaggle.com/learn)** — micro-cursos gratuitos e práticos: Python,
  Pandas, introdução a Machine Learning, SQL.
* **[Automate the Boring Stuff with Python](https://automatetheboringstuff.com/)** — livro completo
  gratuito online, ótimo para quem nunca programou.
* **[Coursera: Python for Everybody (Univ. Michigan)](https://www.coursera.org/specializations/python)**
  — também disponível em modo "somente assistir" (audit), de graça.
* **freeCodeCamp** (canal no YouTube) tem cursos completos de Python e de R, gravados, gratuitos,
  do zero ao avançado.

--

**Plataformas pagas** (Udemy, cursos com certificado no Coursera): funcionam bem como
complemento, mas **não são necessárias** para acompanhar o curso, tudo que você precisa está nos
laboratórios (Aulas 07, 13, 22) e nos links gratuitos acima.

---

class: inverse, center, middle

# Fechando

## Instale antes da Aula 07 (primeiro laboratório)

Traga dúvidas de instalação para o início daquela aula, não para o meio dela.
