---
title: "Independência estatística"
subtitle: "MATF14: Estatística Econômica I"
author: "Raydonal Ospina"
date: "05/10/2026"
output:
  xaringan::moon_reader:
    css: ["default", "metropolis", "metropolis-fonts", "custom-styles.css"]
    lib_dir: libs
    seal: false
    nature:
      highlightStyle: github
      highlightLines: true
      countIncrementalSlides: false
---

```{r setup, include=FALSE}
knitr::opts_chunk$set(echo = TRUE, warning = FALSE, message = FALSE, fig.retina = 2)
```

class: inverse, center, middle

# Aula 12: Independência estatística

### Provocação · Teoria · Aplicação · Discussão · Uso do R

---

## Duas afirmações parecidas, com significados opostos

> "Esses dois eventos nunca acontecem juntos" (mutuamente exclusivos) e "esses dois eventos não
> têm nada a ver um com o outro" (independentes) soam parecidas em português, mas matematicamente
> são quase opostas. Guarde essa tensão para o fim do bloco de teoria.

---

class: inverse, center, middle

# Bloco 1: Teoria

---

## Definição

\\(A\\) e \\(B\\) são **independentes** se

$$
P(A\cap B) = P(A)\,P(B)
$$

equivalente a \\(P(A\mid B)=P(A)\\) (saber que \\(B\\) ocorreu não muda a probabilidade de \\(A\\)).

--

## Independência \\(\ne\\) mutuamente exclusivos

Se \\(A\cap B=\emptyset\\) e \\(P(A),P(B)&gt;0\\): saber que \\(A\\) ocorreu implica \\(P(B\mid A)=0\ne P(B)\\),
**o oposto** de independência. São conceitos frequentemente confundidos, mas incompatíveis (com
probabilidades positivas), exatamente a tensão da provocação inicial.

---

## Independência \\(\ne\\) ausência de causa

Independência estatística é uma propriedade de **probabilidades**, não de mecanismos causais.
Dois eventos podem ser dependentes sem que um cause o outro (confundidor comum); e a definição
\\(P(A\cap B)=P(A)P(B)\\) é o que entra nas contas, não uma noção intuitiva de causalidade.

---

class: inverse, center, middle

# Bloco 2: Aplicação

---

## Testando independência com dados

Dois lançamentos de moeda (justa) são independentes por construção física. Já a escolaridade e o
desemprego (Aula 11) **não são** independentes:

```{r teste-independencia}
p_desemp <- 110/500
p_superior <- 250/500
p_desemp_e_superior_indep <- p_desemp * p_superior   # se fossem independentes
p_desemp_e_superior_real  <- 40/500                    # valor real observado

c(esperado_sob_independencia = p_desemp_e_superior_indep,
  observado = p_desemp_e_superior_real)
```

Os valores diferem (\\(0{,}11\\) vs. \\(0{,}08\\)), evidência de dependência entre escolaridade e situação
ocupacional nesta população.

---

## Independência em séries de eventos

Se \\(A\_1,\ldots,A\_n\\) são mutuamente independentes,

$$
P(A\_1\cap A\_2\cap\cdots\cap A\_n) = P(A\_1)\times P(A\_2)\times\cdots\times P(A\_n)
$$

Base da distribuição **Binomial** (Cap. 3): \\(n\\) tentativas independentes, mesma probabilidade de
sucesso em cada uma.

---

## Resolvendo com números: dois casos, três visitas

Um departamento de polícia soluciona 60% dos seus casos de homicídio. Dois casos \\(A\\) e \\(B\\) são
independentes (nada liga um ao outro). Qual é a probabilidade de **ambos** serem solucionados?

$$
P(A\cap B) = P(A)\times P(B) = 0{,}6\times 0{,}6 = 0{,}36 = 36\%
$$

--

Agora com \\(n=3\\): um agente social visita, ao acaso, 3 domicílios independentes numa população em
que 20% das visitas encontram indícios de violência doméstica. Qual é a probabilidade de encontrar
indícios **nas três** visitas?

$$
P(V\_1\cap V\_2\cap V\_3) = P(V\_1)\times P(V\_2)\times P(V\_3) = 0{,}2\times 0{,}2\times 0{,}2 = 0{,}008
$$

Cada visita adicional multiplica a probabilidade por 0,2, a mesma lógica que sustenta a Binomial.

---

## Simulando independência: teórico vs. empírico

A definição \\(P(A\cap B)=P(A)P(B)\\) não é só álgebra, é uma afirmação sobre frequências. Simulamos
os dois casos de homicídio (\\(p=0{,}6\\) cada, resolvidos de forma independente) muitas vezes e
comparamos a frequência conjunta observada com o valor teórico \\(0{,}36\\):

```{r sim-independencia}
set.seed(12)
n_sim <- 100000
p_A <- 0.6   # prob. de solucionar o caso A
p_B <- 0.6   # prob. de solucionar o caso B (independente de A)

caso_A <- rbinom(n_sim, size = 1, prob = p_A)   # 1 = solucionado
caso_B <- rbinom(n_sim, size = 1, prob = p_B)

p_ambos_simulado <- mean(caso_A == 1 & caso_B == 1)
p_ambos_teorico  <- p_A * p_B

c(simulado = p_ambos_simulado, teorico = p_ambos_teorico)
```

---

## O mesmo resultado, visualmente

```{r sim-independencia-plot, echo=FALSE, fig.height=4.2}
barplot(c(Teórico = p_ambos_teorico, Simulado = p_ambos_simulado),
        col = c("#0d3b54", "#c9971e"), ylim = c(0, 0.5),
        main = "P(A ∩ B): teórico vs. simulado (100.000 repetições)",
        ylab = "Probabilidade")
```

Como `caso_A` e `caso_B` são gerados por `rbinom()` **separadamente** (uma sorteia sem olhar para a
outra), a construção já garante independência, é exatamente por isso que a frequência conjunta
simulada se aproxima tanto do produto teórico \\(P(A)\times P(B)\\).

---

class: inverse, center, middle

# Bloco 3: Discussão (bloco central da aula)

---

## Rodada 1: resolvendo a tensão da abertura

**1.** Explique, com suas palavras e sem símbolos, por que "mutuamente exclusivos" e
"independentes" são conceitos quase opostos, não sinônimos, mesmo soando parecidos em linguagem
comum.

**2.** Dê um exemplo de dois eventos econômicos que você esperaria ser aproximadamente
independentes, e outro par que você esperaria fortemente dependente. Justifique sua intuição em
cada caso.

---

## Rodada 2: dependência que muda por subgrupo

**3.** É possível dois eventos serem independentes *em uma população* e dependentes *em outra*? Dê
um exemplo (pode ser hipotético envolvendo faixa de renda ou região).

**4.** Um analista de crédito assume, por conveniência, que a inadimplência de dois empréstimos
diferentes do mesmo tomador é independente. Em uma crise econômica generalizada, essa suposição
continua razoável? Que risco para o banco essa suposição incorreta esconde, mesmo que cada
inadimplência individual pareça pouco provável?

---

class: inverse, center, middle

# Bloco 4: Uso do R

---

## Testando independência por simulação, na prática

```{r uso-r, eval=FALSE}
# duas variáveis geradas de forma independente (rbinom() separado para cada uma)
caso_A <- rbinom(n_sim, size = 1, prob = p_A)
caso_B <- rbinom(n_sim, size = 1, prob = p_B)

# frequência conjunta simulada vs. produto teórico
mean(caso_A == 1 & caso_B == 1)
p_A * p_B
```

`rbinom(n, size = 1, prob = p)` simula `n` repetições de um evento com probabilidade `p`, gerar
`caso_A` e `caso_B` em chamadas separadas é o que torna as duas sequências independentes por
construção, útil para testar, por simulação, qualquer alegação de independência antes de assumi-la
numa conta analítica.

---

class: inverse, center, middle

# Próxima aula (07/10): Laboratório

## Simulação de probabilidade em R
