---
title: "Medidas de dispersão: AT, DP e CV"
subtitle: "MATF14: Estatística Econômica I"
author: "Raydonal Ospina"
date: "09/09/2026"
output:
  xaringan::moon_reader:
    css: ["default", "metropolis", "metropolis-fonts", "custom-styles.css"]
    lib_dir: libs
    seal: false
    nature:
      highlightStyle: github
      highlightLines: true
      countIncrementalSlides: false
---

```{r setup, include=FALSE}
knitr::opts_chunk$set(echo = TRUE, warning = FALSE, message = FALSE, fig.retina = 2, fig.height=4.2)
suppressPackageStartupMessages(library(tidyverse))
empresas <- read.csv("empresas.csv")
var_n <- function(x) mean((x - mean(x))^2)
dp_n  <- function(x) sqrt(var_n(x))
```

class: inverse, center, middle

# Aula 06: Medidas de dispersão

### Provocação · Teoria · Aplicação · Discussão · Uso do R

---

## Duas ações, mesmo retorno médio: mesma qualidade?

> Duas ações têm o mesmo retorno médio anual de 12%. Uma variou entre 8% e 16% nos últimos 5 anos;
> a outra, entre -30% e 45%. Um investidor avesso a risco as consideraria igualmente atraentes?

--

> E se eu disser que o desvio padrão de "faturamento em R$ mil" de uma empresa é maior que o de
> "número de funcionários"? Isso já me diz qual variável é "mais arriscada"?

---

## As duas ações da provocação, ano a ano

Exatamente as duas ações da provocação, ano a ano:

```{r fig-duas-acoes, echo=FALSE, fig.height=3.4}
acoes <- tibble(
  ano    = rep(1:5, 2),
  retorno = c(8, 10, 12, 14, 16, -30, 5, 15, 25, 45),
  acao    = rep(c("A (8% a 16%)", "B (-30% a 45%)"), each = 5)
)
ggplot(acoes, aes(ano, retorno, color = acao)) +
  geom_line(linewidth = 1) + geom_point(size = 2) +
  geom_hline(yintercept = 12, linetype = "dashed", color = "grey40") +
  scale_color_manual(values = c("#0d3b54", "#c9971e")) +
  labs(x = "Ano", y = "Retorno anual (%)", color = NULL) +
  theme_minimal(base_size = 13)
```

--

```{r resumo-acoes, echo=FALSE}
acoes |> group_by(acao) |> summarise(media = mean(retorno), dp = round(dp_n(retorno), 1))
```

Mesma linha tracejada (média = 12% nas duas), desvios padrão completamente diferentes, essa é
exatamente a informação que a média sozinha esconde.

---

class: inverse, center, middle

# Bloco 1: Teoria

---

## Amplitude total

$$
AT = x\_{\max} - x\_{\min}
$$

Simples, mas sensível a **um único** valor extremo, e cega a tudo que acontece entre os dois
pontos.

---

## Construindo a variância do zero: cidades A e B

Temperaturas (°C) em 5 dias: A = \\(24, 26, 32, 28, 25\\); B = \\(20, 26, 36, 28, 25\\). Ambas têm
**média 27**. \\(AT\_A=8\\), \\(AT\_B=16\\), já sugere B mais dispersa.

--

Desvios em torno da média, \\(x\_i-\bar x\\):

```{r desvios-cidades}
A <- c(24, 26, 32, 28, 25); B <- c(20, 26, 36, 28, 25)
A - mean(A); sum(A - mean(A))
B - mean(B); sum(B - mean(B))
```

--

Os desvios **sempre** somam zero (\\(\sum\_i(x\_i-\bar x) = \sum\_i x\_i - n\bar x = 0\\)), uma
medida de dispersão baseada na soma direta dos desvios é inútil. Daí a ideia de **elevar ao
quadrado** antes de somar.

---

## Variância e desvio padrão

```{r desvios2-cidades}
c(var_A = mean((A - mean(A))^2), var_B = mean((B - mean(B))^2))
```

$$
\mathrm{Var}(A) = 8 \Rightarrow dp(A)\approx2{,}83 \qquad
\mathrm{Var}(B) = 27{,}2 \Rightarrow dp(B)\approx5{,}22
$$

O \\(IQR\\) das duas cidades é o **mesmo** (\\(=3\\)), só a variância revela a diferença que a
\\(AT\\) já indicava.

--

$$
\mathrm{Var}(X) = \frac{1}{n}\sum\_{i=1}^n (x\_i-\bar x)^2
\qquad
dp(X) = \sqrt{\mathrm{Var}(X)}
$$

O desvio padrão devolve a dispersão à unidade original dos dados (a variância fica ao quadrado).

--

**Atenção**: nesta disciplina, variância descritiva usa divisor \\(n\\). Em inferência/econometria, o
divisor passa a ser \\(n-1\\) (correção de Bessel) quando os dados são vistos como amostra usada para
**estimar** a variância populacional, o padrão da função `var()` do R.

---

## Coeficiente de variação

$$
CV(X) = \frac{dp(X)}{\bar x}
$$

Adimensional, permite comparar a dispersão **relativa** de variáveis em unidades diferentes, ou
com médias muito diferentes (faturamento em R$ mil vs. número de empregados).

---

## Por que normalizar: duas naturezas bem diferentes

Considere as notas de um aluno B em 5 avaliações: \\(2, 6, 10, 4, 8\\) (média \\(6\\)) e compare com a
temperatura da cidade B desta aula (média \\(27\\), \\(dp\approx5{,}21\\)):

| | Média | \\(AT\\) | \\(dp\\) | \\(CV\\) |
|---|---|---|---|---|
| Temp. cidade B | 27 | 16 | 5,21 | 0,19 |
| Notas do aluno B | 6 | 8 | 2,82 | 0,47 |

--

Em valor absoluto, \\(dp(\text{temp. B}) = 5{,}21 > dp(\text{notas B}) = 2{,}82\\): pareceria que a
temperatura "varia mais". O \\(CV\\) **inverte** essa conclusão: relativamente à própria média, as
notas do aluno B são mais do que **duas vezes** mais dispersas (\\(0{,}47\\) contra \\(0{,}19\\)).
Comparar desvios padrão de variáveis de naturezas diferentes sem normalizar pela média é um erro
comum — e é exatamente o problema que o \\(CV\\) resolve.

---

class: inverse, center, middle

# Bloco 2: Aplicação

---

## Comparando dispersão relativa

```{r cv}
empresas |> summarise(
  cv_faturamento = dp_n(faturamento99) / mean(faturamento99),
  cv_empregados  = dp_n(empregados99) / mean(empregados99)
)
```

Não faz sentido comparar diretamente o desvio padrão de "faturamento" (ordem de centenas de
milhares) com o de "nº de empregados" (ordem de dezenas), são unidades incomparáveis. O \\(CV\\)
resolve isso.

---

## A mesma lógica em finanças

A mesma ideia é usada para comparar a **volatilidade relativa** de duas ações com preços médios
muito diferentes: um desvio padrão de R$ 5 é enorme para uma ação de R$ 10 (CV alto) e pequeno
para uma de R$ 500 (CV baixo).

```{r acao, echo=FALSE}
tibble(
  Ação = c("A (preço baixo)", "B (preço alto)"),
  `Preço médio` = c(10, 500),
  `Desvio padrão` = c(2.5, 40),
  CV = round(c(2.5/10, 40/500), 2)
) |> knitr::kable()
```

---

class: inverse, center, middle

# Bloco 3: Discussão (bloco central da aula)

---

## Rodada 1: resolvendo a provocação inicial

**1.** Volte ao gráfico das duas ações da abertura: mesma média (12%), desvios padrão bem
diferentes. Um investidor avesso a risco, olhando só a média divulgada por um banco, cometeria que
erro?

**2.** Um gestor de risco reporta apenas "desvio padrão mensal de 2%" para um fundo. Isso basta
para saber se há meses de perdas catastróficas raras escondidos numa distribuição majoritariamente
estável? Que medida, ainda não vista (mas você pode arriscar um palpite), ajudaria a responder?

---

## Rodada 2: o coeficiente de variação e seus limites

**3.** Um artigo afirma "o Brasil é mais desigual que a Argentina" citando apenas a renda média per
capita dos dois países. Que medida de dispersão seria indispensável para essa afirmação ter
qualquer sentido?

**4.** O \\(CV\\) pode ser enganoso quando a média da variável está próxima de zero. Explique por que
(pense no que acontece com uma fração quando o denominador se aproxima de zero) e dê um exemplo
econômico em que isso seria um problema real (por exemplo, uma variável que pode ser positiva ou
negativa, como lucro).

---

class: inverse, center, middle

# Bloco 4: Uso do R

---

```{r uso-r, eval=FALSE}
library(tidyverse)
empresas <- read.csv("empresas.csv")

var_n <- function(x) mean((x - mean(x))^2)   # variância descritiva (divisor n)
dp_n  <- function(x) sqrt(var_n(x))

empresas |> summarise(
  dp_n(faturamento99),
  var_n(faturamento99),
  cv = dp_n(faturamento99) / mean(faturamento99)
)

var(empresas$faturamento99)   # ATENÇÃO: usa divisor n-1, não n
```

---

class: inverse, center, middle

# Próxima aula (14/09): Laboratório

## R para estatística descritiva: carregar dados, tabelas e gráficos
